<document xml:lang="fkv" id="no_id"><header><title/><genre code="facta"/><author><unknown/></author><year>2015</year><wordcount>64105</wordcount><conversion_status type="standard"/><availability><free/></availability><multilingual/><metadata><uncomplete/></metadata><version>XSLtemplate $Revision$; file-specific xsl  Revision; common.xsl  $Revision: 154948 $; </version></header><body><p xml:lang="sme">Eira Söderholm</p>
<p>Kainun kielen eli kväänin kielen grammatikki</p>
<p xml:lang="fao">Revideerattu versuuni 2015</p>
<p>Johđatus Mikä oon kielen nimi? Se oon ollu tavalinen, ette sitä itämerensuomalaista kieltä, mitä puhuthaan Pohjais-Norjassa, sen puhhuujat oon käskenheet suomen kieleksi. Se ei olekhaan kummalinen, sillä ko oonhan siinä paljon sammoi trekkii ko rajan toisela puolela Suomen puolen kielen dialektiissa ja Ruottin puolen itämerensuomen dialektiissa eli meänkielessä. Norjan puolen dialektiista oon kans sanottu, ette se oon vanhaanaikhaista suomee, ja sillä jokku meinathaan ette nimeksi passais vanhaasuomi. Mutta ei se ole oikhein oikhein. Dialektiista löyttyy kyllä semmoissii vanhoita trekkii, mikkä oon Suomen puolen dialektiista jo häviny eli hävviimässä, mutta kans ommii uussii trekkii. Vielä se oon niinki, ette se ei ole hyvä revitaliseerattavan kielen statukselle, ette sitä käskethään epiteetilä vanhaa. Kielihän pittää olla moderni, ette sitä saattaa nyky-yhtheiskunnassa käyttäät. Suomalaisessa kirjalisuuđessa oon 1900-luvun alusta puhuttu Ruijan suomesta eli ruijansuomesta, ja silloin oon meinattu, ette se oon suomee, mitä oon puhuttu sillä alala, mitä suomalaiset oon käskenheet Ruijaksi. Tämä ala oon ollu Pohjais-Norja. Ruija oon omassa kielessä vanhaastansa meinanu sammaa ko ruijan sana Norge, ja norjan kieltäki käskethään aina ruijan kieleksi ja norjalaissii ruijalaiseksi. Ruijan suomi meinais sitte sammaa ko Norjan suomi. Se olis vähän sama ko ette sitä ruottin kieltä mitä puhuthaan Suomessa, käskethään suomenruottiksi, ja sitä suomee mitä 1900-luvun immigranttipolven suomalaiset puhuthaan Ruottissa, käskethään ruottinsuomeksi. Se oon kuitenki niin, ette Norjan eli Ruijan puolen ihmiset ei itte ole ruijansuomi-sannaa omasta kielestä käyttänheet. Vielä viekkhaampi omassa kielessä olis puhhuut ruijan dialektiista (verttaa suomen sanhaan Ruijan murteet). Nethän meinattais sitte ruijan kielen dialektiita, niin ko Perunan eli Uslun dialektii. Vielä yksi feili nimessä oon, ette sitä ei passaa verrata ruottinsuomheen eikä suomenruotthiin. Niitähän kattothaan, ette net ei ole ommii kielii mutta suomen eli ruottin kielen varieteetit. Ko Norjan puolen kieli vuona 2005 sai departementin kautta oman kielen statuksen, sitä ei ennää saata pittäät suomen kielen varieteettina. Sillä nämät ylipuolen suomi-sanan pääle rakenetut nimet ei passaa. Niissä oon se taka-ajatus, ette kieli olis suomen kielen dialekti tahi kuitenki varieteetti. Nyt ko kielestä oon oman kielensuunittelun kautta tullu rakenuskieli, minkä struktuuri ja sanasto rakenuthaan puhthaasti sen omale pohjale, se kielele pittää löyttäät muun nimen. Yksi altervatiivi olis käskeet kieltä meiđänkieleksi eli meänkieleksi. Eli kielelä olis sama nimi ko Tornionväylän varrela ja muuvala Pohjais-Ruottin puolela puhutulla kielisukulaisela. Tätä muutamat oon ehđottanheet, ja puhheessa ushein sanothaanki näin – niin ko sikkaristi kaikkiin kieliin ja dialektiittenki puhhuujat ushein käskethään ommaa kielihaamuu ’meiđän kieleksi’. Mutta vaikka Ruottin puolen kieli oikhein paljon muistuttaaki sitä kieltä, mitä puhuthaan Pohjais-Ruijassa, se kuitenki kattothaan ette net oon kaksi eri kieltä. Sillä me(iđ)änkieli-nimi sotkis kaksi kieltä yhtheen eikä sen tähđen passaa. Kainun kielitingan päätökshiin oon vuona 2009 ylöspantu, ette kielen nimi pittää olla kväänin kieli. Uslun universiteetin Ruija-daatabaasin 2000-luvun puhetkorpuksessa sana kvääni oonki oikhein tavalinen käytössä, mutta ushein kuuluu kans sana kvääna ~ kväänä. Se o</p>
<p>Karttapohja: Norgeskart.kart.statkart.no Se oon tradisunaalisesta lingvistisestä näkövinkkelistä kattottu, ette kainun dialektit kuuluthaan niin käsketthyin suomen kielen peräpohjalaishiin dialekthiin. Kainun dialektiitten lisäksi näihin oon räknätty Suomen puolela Kemistä pohjaisheen puhutut dialektit ja kaikki Ruottin puolen itämerensuomalaiset dialektit. Nyt ko kainun kieli ja meänkieli oon saanheet oman kielen statuksen, emmä ennää puhu niistä suomen kielen dialektina. Mie olen alkanu käyttäät tämmöisistä toinen toista oikhein paljon muistuttaavista kielistä sannaa likikielet (katto esimerkiksi Suomi ja sen likikielet – erilaisia kielipoliittisia valintoja ja niiden taustoja. – Congressus nonus internationalis fenno-ugristarum 7.–13.8.2000 Tartu, Pars VI, 251–260). Kainun kieli ja meänkieli oon sitte likikielet toinen toisele ja vielä suomen kielele. Mie olen toisessa yhtheyđessä (Proximity languages and standard Finnish – different linguistic choices for different minorities. – Planning a new standard language 2010) räknäny ensistäki kainun kielen ja meänkielen välisen <span type="quote" xml:lang="fin">”likikielisyysindeksin”</span>, ja toiseksi vielä niitten saman indeksin kirjasuomen suhtheen. Indeksin oon räknätty Lauri Kettusen 61 semmoisen dialektikartan jälkhiin, missä oon nokko informasuunii kainun ja meänkielen dialektiista (Suomen murteet III. Murrekartasto 1969). Kartoissa oon myötä semmoissii trekkii, mikkä meinathaan ette eroitethaan suomen kielen dialektiita toinen toisesta. Indeksin oon räknätty niin, ette jos kaikki trekit oon samat, se resultaatti oon 1, mutta jos yksikhään ei ole sama, se resultaatti oon 0. Resultaatti oon tämmöinen: Kainu vs. meänkieli	0,87 Kainu vs. kirjasuomi	0,53 Meänkieli vs. kirjasuomi	0,52 Näjemä sitte ette näitten trekkiin jälkhiin meänkielen ja kainun kielen dialektit oon oikhein likelä toinen toista. Jos emmä ottais olheen myötä variasuunii, mutta tyhä kattoisimma löyttyykö kielen puhuma-alalta kartoista samat haamut, se resultaatti olis puhđas 1. Mutta kunka kainun dialektit sitte oon toinen toisen suhtheen? Mie olen freistanu räknätä sitäki. Mie olen selvittänny semmoisten 16 trekin essiintymistä, missä kainun dialektiissa oon variasuunii. Myötä oon enniimitten trekkii, mitä piđethiin kriteerinnä ko Kielitinka ittensä työn aluksi freistas päättäät, minkälaisheen kielheen likikielten eli meänkielen ja kirjasuomen suhtheen standardiseeraamisessa olis hyvä sihđata. Materiaalinna selvityksessä mie olen käyttäny sammoi materiaaliita ko mie olen käyttäny, ko olen tehny Kielitingale ehđotuksii kirjakainun haamuiksi (katto ylipuolelta kohđasta 1.2). Selvitys oon kyllä joksiki summaarinen, ja mie en ole antanu sitä varhemin ulos. Tulokset oon kovottunna alapuolen tabelhiin. Siinä dialektit oon lujeteltu iđästä läntheen eli näin: E = Etelä-Varenki, V = Vesisaari, T = Teno, P = Porsanki, A = Alattio, N = Naavuono, R = Raisi, K = Kaivuono, O = Omasvuono (Yykeä). Viimisheen kolonhaan oon merkitty trekkiin essiintyminen Alf Nilsen-Børskogin kirjoissa (AB). Ylheisyysmerkit meinathaan: – trekki (melkhein) ei essiiny, (-) joksiki harvinainen, +/- ei ole tavalinen eikä epätavalinen (+) joksiki tavalinen, + oikhein tavalinen. Se oon tärkkee havaita, ette vyrtteeraus oon suhtheelista: Esimerkiksi singulaarin 1. ja 2. persoonan persoonapronomenina joka puolela oon käytössä haamut mie ja sie, mutta haamuin mi ja si ylheisyys vaihettellee dialektista toisheen. Tabeli: 16 trekin tavalisuus kainun dialektiissa</p>
<p>Mie olen räknäny jokhaisen dialektin distansin toishiin dialekthiin siihen laihiin, ette ensistä mie olen aina antanu erittäin yhđen dialektin osalta jokhaiselle trekile arvon 1 ja sitte jokhaisen muun dialektin jokhaiselle trekile erittäin distansiarvoi 1–0 (väliarvot 0,75, 0, 5 ja 0,25). Sitte mie olen räknäny trekkiin distansiarvoin keskimäärän. Keskimäärä näyttää dialektin välimatkan muihin dialekthiin. Mitä likempännä ar</p>
<p>Näjemä ette tämän tabelin jälkhiin Etelä-Varengin dialektii likkiimpännä oon Vesisaaren dialekti (0,98), Tenon dialektii likkiimpännä oon Omasvuonon dialekti (0,83), mikä oon kans likkiimpännä Alattion dialektii (0,88). Porsangin dialektii likkiimpännä oon Raisin dialekti (0,84) ja Naavuonon dialektii likkiimpännä oon Kaivuonon dialekti (0,80). Alf Nielsen-Børsskogin kieli oon tietenki likkiimpännä Porsangin dialektii, mutta ko Alfin kielessä ei melkhein ole variasuunii, mutta itte dialektissa oon, se likheisyysarvoksi tullee 0,83. Tabelista havaittemma kans, ette kainun dialektit ei haamusta semmoista dialektikontinuumii, missä krannidialektit oltais likkiimät toinen toiselle. Poikkeema oon Varengin dialektit eli Etelä-Varengin ja Vesisaaren dialektit, mikkä oon oikhein likheiset. Sillä ei minun mielestä ole oikhein jakkaat dialektiita itädialekthiin ja länsidialekthiin. Näyttäis ette parempi olis puhhuut neljestä joukosta: 1. Varengin dialektiista, 2. Tenon, Alattion ja Omasvuonon dialektiista, 3. Porsangin ja Raisin dialektiista ja 4. Naavuonon ja Kaivuonon dialektiista. Se oon kans mahđolinen, ette jos verttaustrekiksi valittais jokku toiset trekit, se tulos olis erilainen. Isompi materiaali ja tarkempi analyysi saatettais kans muuttaat käytetyitten trekkiin ylheisyysvyrtteerauksii. Problemaattinen oon seki, ette kaikile trekiile oon annettu sama paino: Se oon tietenki niin, ette esimerkiksi eroitus geminasuunissa oon paljon isompi assii ko eroitus tyyppii pessä ~ pestä. Summa summarum saatama kuitenki sannoot, ette dialekti-isoglossit menhään kainun kielialala ristin rastin. Sillä ei tässä grammatikissa olekhaan erittäin käytetty mithään dialektijakkoo, missä sanottais ette tämän joukon variantit oon nämät ja tämän joukon variantit oon nämät. Silloin ko samale grammatikin kategoriile oon hyväksytty kaksi varianttii eli usheeman variantin, se ushein oon kuitenki mainittu, mikä variantti oon enämen Porsangin (ja Raisin) variantiksi soppiiva, mikä taas Varengin variantiksi soppiiva, mikä taas muitten. Muutamisti puhuthaan kans Pohjais-Tromssan dialektiista. Mutta mithään eksplisittista dialektijakkoo mie en ole halunu enkä saattanukhaan tehđä. Grammatikin inspirasuunilähtheet, mooli ja ylösrakennus Yhđenlaisena ensimäisenä kainun kielen grammatikkina saattaa pittäät Johan Beronkan kahta esitystä Porsangin ja Vesisaaren dialektiista (katto ylipuolela kohđasta 1.2). Nyt käđessä olleeva grammatikki oon ensimäinen ylheisesitys kirjakainun grammatikiksi. Sillä sillä ei olekhaan ollu mithään yhtä tahi vasituista esikuvvaa. Inspirasuunii mie olen kuitenki saanu eri suomen kielen kuvvauksista. Vähäsen olen kans pitäny silmälä saamen kielen ja norjan kielen kuvvauksii. Tärkkeimpinnä inspirasuunin lähtheinä saatan mainita seuraavat: Hakulinen, Auli – Maria Vilkuna – Riitta Korhonen – Vesa Koivisto – Tarja Riitta Heinonen – Irja Alho: Iso suomen kielioppi. SKS 2004. Vilkuna, Maria: Suomen lauseopin perusteet. Edita 1996. Pajunen, Anneli: Suomen verbirektiosta. Verbin argumenttirakenteen jäsenten valinnasta. Turun yliopisto 1999. Pajunen, Anneli: Argumenttirakenne. Asiantilojen luokitus ja verbien käyttäytyminen suomen kielessä. SKS 2001. Nickel, Klaus Peter: Samisk grammatikk. Universitetsforlaget 1990. Faarlund, Jan Terje – Svein Lie – Kjell Ivar Vannebo: Norsk referansegrammatikk. Universitetsforlaget 1997. Näitä modifiseeraamala, yksinkertaistamala ja eri tavoila yhtheen panemalla olen sitte tullu semmoisheen kaavhaan, minkä jälkhiin tässä grammatikissa kainun kieltä kuvathaan. Tämän grammatikin moolina ei kuitenkhaan ole minkhään lingvistisen teoriin ylösrakentaminen eli kehittäminen. Grammatikin primäärinnä moolina oon esitellä Kielitingan päättämät oppikirjanormit ja siihen laihin olla apuneuvona kainun kielen oppiijoile ja käyttääjille. Toivon ette sitä näin passaa käyttäät sekä hakemakirjana ette oppikirjana. Eri kapitteliitten oorninki oon semmoinen, ette ensistä freistaan a</p>
<p>Joissaki vieraslainoissa eli sitaattilainoissa saatethaan kirjoittaat kans c, q, w, x, z, å lähtökielen kaavan jälkhiin. Ääniin pittuus ja kirjoittaminen Kainun kielessä oon opposisuuni lyhykäisten ja pitkiin ääniin välilä. Tätä opposisuunii merkithään näin: Ko kysymyksessä oon lyhykäinen ääni, se kirjoitethaan tyhä yhđen pukstaavin, ko kysymyksessä oon pitkä ääni, se kirjoitethaan kaksi pukstaavii. Esimerkkii tuli /tuli/, tuuli /tu:li/, tulli /tul:i/, tullii /tul:i:/. Diftongit ja niitten paikka sanassa Kainun kielessä oon ensimäisessä tavussa olemassa seuraavat diftongit eli vokaalikombinasuunit, mikkä äänethään yhtheen eli yhtenä tavuna: i-loppuiset: ai, ei, oi, ui, yi, öi. Esimerkkii: laina, keino, koira, kuiva, plyijy, tröijy. o- ja ö-loppuiset: uo, yö. Esimerkkii: huoli, työ. u- ja y-loppuiset: au, eu, ou, äy, öy. Esimerkkii: sauna, neula, koulu, häyttyy, köyhä. Pronomenin nuot taivutuksesta löyttyy kans triftongi: nuoilta, nuoitten jne. Dialektiista löyttyy kans muunlaissii triftongiita. Muissa taphauksissa tekstissä vieritysten olleevat vokaalit kuuluthaan eri tavhuin. Kauvempanna sanassa eli toisessa, kolmanessa jne. tavussa, oon tyhä i-loppuissii diftongiita, niin ko havaita, taloissa, aurinkoinen. Muut kahđen vokaalin raiđot jajethaan sitte kauvenpanna sanassa oshiin eli sanan kaota jajama ka-o-ta ja sanan taphaus jajama tap-ha-us. Tavu, tavupaino ja tavun pittuus Mikä oon tavu? Sana oon pantu kokhoon tavuista, jokka taas oon pantu kokhoon äänistä. Niin ko sana kai-nu-lai-sis-ta oon pantu kokhoon viiđestä tavusta. Tavvuin rajan valtasääntö oon, ette jokhaisen konsonantin ja vokaalin kombinasuunin eđessä oon tavuraja. Joskus tavuraja saattaa kulkkeet kans kahđen vokaalin välistä, niin ko sanassa A-lat-ti-o. Tämä ei kuitenkhaan ole oikhein tavalinen, sillä ko usheimitten, ko kaksi vokaalii oon pörätysten, se net haamustethaan diftongin. Ja silloin ei niitten välissä tietenkhään ole mithään tavurajjaa. Jos kaksi vokaalii, mikkä kuuluthaan eri tavhuin, jouđuthaan vieritysten, se niitten välhiin panema merkin ’, niin ko (sata →) sa’as, (hauki :) hau’issa. Tätä merkkii kuitenki käytämä tyhä silloin, ko sanan muutoin saattais lukkeet väärin. Kirjoitamma esimerkiksi (tieto :) tieot, (joki :) joen ja (lauta :) lauan; kainun kielessä ei ole olheen diftongii eo, oe eikä toisessa tavussa diftongii ua, ja sillä teiđämä, ette sanoissa tavurajat mennee tie-on, jo-en ja lau-an. (Katto diftongiista ylipuolelta kohđasta 2.1.4.) Tavupaino Kainun kielessä oon hyvin reekelinen tavupaino. Painoo oon kolmee lajjii: valtapaino (eli issoin paino), sivvupaino (vähän pienempi paino) ja painoton (vielä pienempi paino eli kohta ei ollenkhaan painoo). Reekeli oon yksinkertainen: Ensi tavussa oon aina valtapaino. Sen jälkhiin joka toinen tavu oon painoton, joka toinen sivvupainolinen. Viimi tavu oon aina painoton. Esimerkiksi sanassa kai-nu-lai-ses-sa-ki ensi tavu kai oon valtapainolinen, toinen tavu nu oon painoton, kolmas tavu lai oon sivvupainolinen, neljes tavu ses oon painoton, viiđes tavu sa oon sivvupainolinen ja kuuđes tavu ki oon painoton. Tavun pittuus Tavupaino ei kainun kielessä vaikuta mithään tavun pittuutheen. Siinä kainun kieli oon erilainen ko esimerkiksi ruijan kieli. Tavun pittuuđella oon kuitenki merkitystä siinä, minkälainen graadivaihettelu sanassa oon eli oonko siinä ollenkhaan mithään graadivaihettelluu (graadivaihettelusta katto kohđasta 3.1.1). Tavvui oon kahta pittuutta: lyhykäissii tavvui ja pitkii tavvui. Lyhykäinen oon semmoinen tavu, joka loppuu lyhykäisheen vokaalhiin. Pitkä oon semmoinen tavu, missä oon pitkä vokaali eli diftongi eli se loppuu konsonantthiin. Esimerkiksi sana ko-ta oon pantu kokhoon kahđesta tavusta, mikkä kumpiki oon lyhykäiset. Sana pie-ni oon kans pantu kokhoon kahđesta tavusta, mutta ensimäinen oon pitkä, toinen lyhykäinen. Sana A-lat-ti-o oon pantu kokhoon neljestä tavusta, mistä toinen oon pitkä, muut lyhykäiset. Sanassa kai-nu-lai-ses-ta p</p>
<p>Sillon ko ensimäinen komponentti oon äänelinen (/ŋ/, n, m, l, r) toisena komponenttina saattaa olla pitkä äänetön konsonant (k, t, p eli s). Esimerkkii: pankko, kynttilä, värssyy, lamppu, hirttää. Eriliikaisesti uuđemissa lainasanoissa oon kans muita kombinasuuniita. Esimerkkii linja, räknätä, traktori, autsi. Oon kans mahđolinen, ette konsonanttiita oon kolme erilaista. Silloin kaksi ensimäistä kuuluthaan ensimäisheen tavhuun, kolmas toisheen tavhuun. Net kuitenki oon harvinaiset, ja tyhä rst ja rsk oon joksiki tavaliset. Esimerkkii: pyrstö, hurskas, porstua, myrsky, hersku, turska, tirskuttellee. Esimerkkii muista, mikkä kaikki oon oikhein harvinaiset ja löyttyyvät tyhä lainasanoista: pukstaavi, hanska, sentrumi, engelska, spanska, altso, kräntsi, vekslata, intressi, kontrahti, astma. Kauvempanna sanoissa konsonanttikombinasuuniita oon vielä vähemän. Silloin oon ushein kysymyksessä sanan kannan loppukonsonantin – eli sen osan, mistä oon otettu pois kaikki suffiksit – ja suffiksin ensikonsonantin joutuminen pörätysten eli sitten suffiksin sisäisestä kombinasuunista (katto suffiksiista alapuolela kohđasta 2.3.3 Morfeemiitten oorninki). Ylheisimmät oon t-loppuiset (nt, lt, rt, st, ht), k-loppuiset (nk, lk, rk, sk), s-loppuiset (ns, ls, rs, ks) ja mp. Esimerkkii: parantunnu, puhaltannu, kumartui, kalastaat, tapahtuut, aurinko, voitanko, ajatelkaa, ymmyrkäinen, äitinsä, puhalsin, kumarsin, kysymykset, parempi. Porsangin varieteetissa ht:n sijassa oon tavalisesti tt, esimerkiksi tapattuut. Siirtymä-h saattaa olla minkä tahansa konsonantin jäljessä. Esimerkiksi (sg.nom. : sg.ill.) suku : sukhuun, pörsi : pörshiin, myrsky : myrskhyyn, (1.inf. : 3.inf.ill.) jakkaat : jakamhaan, maata : makkaamhaan, (sg.nom. : pl.nom.) venet : venheet, kirkas : kirkkhaat. (Siirtymä-h:sta seissoo enämen kohđassa 3.1.3 Siirtymä-h.) Sana saattaa loppuutki konsonantthiin, mutta tyhä yhtheen. Tästä oon joku poikkeema, ko sana oon lopusta lyheny, niin ko kans &lt; kansa. Sanan lopussa essiinythään konsonantit n, l, r, s ja t. Esimerkkii: paimen, kyynel, sisar, kirkas, venet. Vokaaliharmonii Kainun kielessä oon kaikile varieteetiile yhtheinen fenomeeni, mitä käskemä vokaaliharmoniiksi. Se meinaa semmoista fenomeenii, ette sanan juuren vokaaliitten kvaliteetti eli se, oonko siinä takavokaali(ita) eli etuvokaali(ita), vaikuttaa suffiksiitten vokaaliitten kvaliteetthiin. Niin ko (nomeninhaamui) joki : jove/ssa, huonet : huonhee/ssa : huonet/ta, kota : kođa/ssa ~ koa/ssa mutta niemi : nieme/ssä, elämä : elämä/ssä : elämä/ä, meri : mere/ssä : mer/tä. Tahi (verbihaamui) lukke/et : luje/ma : luke/nu mutta lähte/et : lähđe/mä : lähte/ny. Vokaaliharmonii näkkyy kans derivasuunisuffiksiissa. Esimerkiksi sammu/ut → sammu/tta/at mutta lähte/et → lähä/ttä/ät, kuol/a → kuole/ma mutta ellä/ät → elä/mä. Vokaaliharmonii oon, ko sen yksinkertaisesti sanothaan, tämmöinen:</p>
<p>Takavokaaliita eli vokaaliita, mikkä äänethään suun takaosassa, oon a, o ja u. Kaikki muut vokaalit eli e, i, ä, ö ja y oon etuvokaaliita. Vokaalit haamustethaan parrii siihen laihiin, ette a:n etuvokaalinen variantti oon ä, o:n etuvokaalinen variantti oon ö ja u:n etuvokaalinen variantti oon y. Etuvokaalit e ja i oon yhđelä laila neutraaliset eli net saatethaan löyttyyt kans takavokaaliitten yhtheyđestä. Esimerkiksis vika mutta ikä, kesä mutta velka. Havaitte kans esimerkiksi (sg.nom. : sg.part.) virsi : virt/tä mutta (sg.nom.) virsta. Sannoin veri ja meri partitiivissa oon vokaaliharmoniissa eroitus toishaalta Porsangin varieteetin ja toishaalta muitten varieteetiitten välissä: Porsangin varieteetissa (sg.nom. : sg.part.) veri : ver/tä ja meri : mer/tä, muissa veri : ver/ta ja meri : mer/ta. Muissa kaasushaamuissa oon kuitenki kaikissa varieteetiissa etuvokaali ä. Esimerkiksi (sg.iness. : sg.ess.) mere/ssä : mere/nä. Tässä grammatikissa merkithään suffiksiitten taka- ja etuvokaalisten variantiitten yhtheistä vokaalii kapitaalilla eli a ~ ä &gt; kirjoitetha</p>
<p>Komplementit Syntaktissa saattaa olla yksi eli usheempi fraasi. Fraasit toimithaan syntaktissa eri tehtävissä, niin ko subjektinna, objektinna, predikatiivinna ja adverbiaalinna. Vaikka kainun kielessä fraassiin järjestys syntaktissa ei ole yhtä tarkka ko esimerkiksi ruijan kielessä, se kuitenki saatama sannoot, ette kainun kieli oon – niin ko ruijan kieliki – niin käsketty SVO-kieli. Tällä meinathaan sitä, ette normaalisyntaktissa ensistä oon subjekti, sitte verbaali ja viimisennä objekti (1, 3), adverbiaali (2, 3) eli predikatiivi (4). Tähän laihiin: (1) Matti	söi	kallaa. SUBJ	V	OBJ-komplementti (2) Nilla	assuu	Alattiossa. subj	v	advli-komplementti (3) Nilla	vei 	preivin	kuninkhaale. subj	v	obj-komplementti	advli-komplementti (4) Nilla	oli	kainulainen. subj	v	predvi-komplementti Mutta oon kans syntaktiita, missä adverbiaalin paikka oon syntaktin alussa (5). (5) Meressä	oon	kallaa. ADVLI	V	SUBJ Syntaktiissa ylipuolela niitten kaikki jäsenet oon pakoliset eli obligatooriset: Ilman niitä ei syntaktit olis täyđeliset eli jotaki jäis vailumhaan. Käskemä niitä verbin pakoliseksi jäseneksi eli komplementiksi (KOMPL). Verbi oon niitten valtasana. Sitä komplementtii, mikä oon verbin tärkkein ja usheimitten kans syntaktissa ensimäisenä, käskemä tässä ykköskomplementiksi. Usheimitten se oon syntaktin subjekti. Komplementtiita oon sitte subjekti (SUBJ), objekti (OBJ), predikatiivi (PREDVI) ja adverbiaali (ADVLI). Mutta vielä oon yksi syntaktinen funksuuni, mikä muistuttaa samhaan aikhaan adverbiaalii ja objektii. Niin ko tämmöiset (6–10): (6) Mie kävelin [kilometrin]. (7) Lohi painoi [kymenen killoo]. (8) Piili maksoi [miljoonan]. (9) Mie en jaksa kävelä ennää [metriikhään]. (10) Porot kiikuthiin [vaaran laittaa]. Tämmöiset fraasit oon objektin kaasuksessa, mutta funksuuni ei ole selvä objektin funksuuni. Net oon kuitenki komplementit, sillä ko ilman niitä syntaktit ei ole täyđeliset. Syntaktin tämmöissii jäseniitä saatama käskeet objektiadverbiaaliiksi (OBJ-ADVLI). Ko tämmöiset fraasit oon kvanttorifraasit (6–9), se käskemä net syntaktianalyysissäki tyhä kvanttorifraasiksi. Verbin ja sen komplementiitten liittoo käskemä ydinsyntaktiksi. Se, kunka monta komplementtii missäki yđinsyntaktissa häyttyy olla, ette se oon täyđelinen, vaihettellee syntaktityypin jälkhiin. Samoten komplementiitten haamu vaihettellee syntaktityypin jälkhiin. Näistä assiista puhuma kapittelissa 4 Syntaksii. Verbiin lisäksi adposisuunit vaađithaan ittensä vierheen jonku sanan ette fraasi olis täyđelinen. Esimerkiksi syntaktit (11, 12) (11) *Liisa tuli kautta. (12) *Alf muisteli ympäri. ei ole täyđeliset ilman ette niihin lisäthään jotaki. Mutta ko lissäämä syntakthiin sannoi tähän laihiin ko (13) Liisa tuli [Suolovuoman kautta]. (14) Alf muisteli [pyssyjokilaisten ympäri]. se syntaktit (13, 14) oon täyđeliset. Näjemä ette adposisuunit haamustethaan fraassii tyhä lisäjäseniitten kans. Kattoma ette fraasin valtasanana oon adposisuunifraasissa itte adposisuuni, sillä ko se määrää, minkälaisessa haamussa fraasin toinen jäsen oon. Kuttuma näitäki lisäjäseniitä tässä komplementiksi. Katto adposisuunifraasiista enämen kapittelista 10. Liikajäsenet eli defineeraukset Syntaktissa saattaa olla kans liikajäseniitä, jokka ei ole obligatooriset. Eli syntakti oon täyđelinen ilmanki niitä jäseniitä. Käskemä niitä tässä defineeraukseksi eroituksi komplementiista. Defineerauksii oon kahta päätyyppii: Semmoiset, mikkä defineerathaan verbii eli koko syntaktii. Niitten lukumäärä eli haamu ei ole sen jälkhiin, minkälaista verbii tahi syntaktii net defineerathaan. Tämmöissii käskemä tässä vaphaaksi adverbiaaliksi (lyhenys V-ADVLI). Niitä oon ensistäki raamiadverbiaalit, jokka niin ko anttaavat raamin yđinsyntaktille (1, 2). (1) [Raavhaana]	Nilla asui Alattiossa. RAAMIADVLI	yđinsyntakti (2) Nilla vei preivin kuninkhaale	[aprilikuussa]. yđinsyntakti	RAAMIADVLI Muita syntaktin vaphaita jäseniitä oon kommenttiadverbiaali<span type="quote" xml:lang="fin">”kuka tahansa”</span>, passiivin tekkiijä joku vissi joukko. 	Subjektiton syntakti		Subjekti myötä Passiivi	(1) Aavasta	pyyđethiin	kallaa.	Het	pyyđethiin	kallaa. 	V-ADVLI	V[passiivi]	OBJ	SUBJ	V[pl3]	OBJ 	(2) Kirkossa	olthiin	fiinit.	Ihmiset	olthiin	fiinit. 	V-ADVLI	V[passiivi]	PREDVI	SUBJ	V[pl3]	PREDVI 0-persoona	(3) Kainuu	oppii	hopusti.	Pekka	oppii	kainuu. 	OBJ	V[sg3]	V-ADVLI	SUBJ	V[sg3]	OBJ 	(4) Kirkossa	piti	olla fiini.	Vaimo 	piti 	olla	fiini. 	V-ADVLI	V[sg3]	VP[V + PREDVI]	SUBJ	V[sg3]	VP[V + PREDVI] Näjemä ette passiivinen persoona ymmärethään pluraaliseksi, ko sen predikatiivi oon pluraalissa (2), mutta generiininen 0-persoona ymmärethään singulaariseksi, ja sen predikatiivi oon singulaarissa (4). Tämä oon selväki assii: Passiivin kans identtistä haamuu käytethään ylheisesti pluraalin 3. persoonan funksuunissa, ja ushein ei ole helppo tiettäät, kummasta oon kysymys. Geneerisen 0-persoonan haamu taas oon identtinen singulaarin 3. persoonan kans. Tämmöisten passiivisten ja geneeristen 0-persoonaisten syntaktiitten verbiin omituisluonto oon semmoinen, ette se oon justhiin subjekti, mikä normaalisyntaktissa oon verbin ykköskomplementti eli ensimäinen ja tärkkein komplementti. Sillä silloin ko subjekti vailuu, se verbin etheen freistathaan siirttäät jonku toisen jäsenen, ette verbi ei olis alkamassa syntaktii (1–4). Passiivisyntaktissa alkhuun saattaa panna kans tyyhän sitä-sanan (5, 6). (5) Sitä pyyđethään paljon kallaa aavasta. (6) Sitä olthiin tasan fiinit kirkossa. Silloin ko geeneerisessä 0-persoonaisessa syntaktissa verbaalinna oon modaalinen verbi, se syntaktin alkhuun saattaa lisätä sanan se (7, 8). (7) Se piti olla paljon ihmistä turvethommassa. (8) Ei se auta itkeet tyyhää. Tämmöistä liikasubjektii, millä ei ole ommaa sisälttöö mutta tyhä syntaktinen funksuuni, kuttuma tyyhäksi subjektiksi (verttaa termhiin korrelaatti ja ankkurisana kohđassa 2.4.4). Sitä oon kans olemassa muunlaiset syntaktit, mistä vailuu subjekti. Tämmöiset oon osa tilasyntaktiista (katto kohđasta 4.2.6), tulos-syntakti (kohta 4.2.3.6) ja kausatiivinen tunnet -syntakti (kohta 4.2.4.2). Nämät oon kuiten siinä erilaiset, ette niissä syynä subjektin vailumisheen oon se syntaktin verbaalin omituisuus ette sen ykköskomplementti oon muu ko subjekti. Niihin ei sitte saata ajatellakhaan ette lisätä subjektii. Syntaktikaavat: konstateeraus, kysymys ja käsky Syntaktit saattaa jakkaat kolmheen valtajoukkhoon sen jälkhiin, minkälainen puhuma-akti syntakti oon: konstateeraus, kysymys ja käsky. Näilä kolmela oon erilainen rakenus. Konstareeraavat syntaktit Konstateeraava syntakti eli konstateeraus oon semmoinen syntakti, jossa konstateerathaan tahi kuitenki uskothaan eli arvelhaan, kunka assii oon (1, 2). Net oon semmoiset syntaktit, mikkä eđelä esitethiin kainun kielen tavalissiimaksi syntaktiksi. Niitten jäsenten normaalioorninki oon sitte subjekti + verbaali + komplementti (1). Ko syntaktista vailuu subjekti, se sen alkhuun siirethään joku muu komplementti eli muu sana (syntakti (2); katto ylipuolelta kohđasta 2.4.5). (1) Nilla pyyttää kallaa Alattionjovesta. (2) Alattionjovesta pyyđethään lohta. Sannoin oorninki ei kuiten ole kainun kielessä niin fasta ko esimerkiksi ruijan kielessä. Esimerkiksi syntakti (3) meinaa melkhein justhiin sammaa ko syntakti (1). (3) Nilla pyyttää Alattionjovesta kallaa. Eli normaalisyntaktissa adverbiaalin ja objektin paikan saattaa vaphaasti vaihettaat. Mutta esimerkiksi syntaktiissa (4) ja (5) puhhuuja fokuseeraa eri laihiin ko syntaktiissa (1), (2) ja (3). (4) Lohta Alattionjovesta pyyđethään. (5) Pyyttää Nilla Alattionjovesta kallaa. Syntaktissa (4) fokuseerathaan sen pääle, ette Alattionjovesta pyyđethään justhiin lohta eikä esimerkiksi tammukkaa. Syntaktissa (5) oon selvä väittämisen meininki: Kyllä se nyt oon niin, ette Nilla pyyttää Alattionjovesta vaikka joku muuta sanoisi! Tämmöiset syntakti ko (4) ja (5) ei olekhaan tavaliset muutoin ko repliikissä. Syntaktin alk</p>
<p>Graadivaihettelu oon kahđenlaista, ja se oon sen jälkhiin, minkä kirjakainun varieteetin kirjoittaaja valittee, kumppaa reekelii paremin passaa käyttäät. Kuttuma niitä tässä kainun kielen spesiaalivaihetteluksi ja kainun kielen ylheisvaihetteluksi. Spesiaalivaihettelluu käytethään Porsangin ja Raisin varieteetissa, muutoin passaa paremin käyttäät ylheisvaihettelluu. Näilä vaihetteluila oon vähäsen erilaiset reekelit. Tämän takia graadivaihettelu kuuluis kapittelin 3.2 Äänenvaihettelluu kirjakainun eri varieteetiitten välissä alle. Mutta ko se oon yksi tyypilinen morfofonologisen vaihettelun laji, käsittelemä sen kuitenki tässä. Sitä oon kans sannoi, mikkä vaihetelhaan kokonhansa epäreekelimäisesti. Tämmöinen oon esimerkiksi sana (sg.nom. : pl.nom.) vapaa : vaphaat, missä ođottais pitkää pp:tä ensimäisen tavun jälkhiin, ja se ette sana poika taippuu (sg.nom. : sg.gen.) poika : pojan pro poika : *poijan. Erinomhainen oon kans se fenomeeni, ette spesiaalivaihettelussa substantiivin ja verbin taivutuksessa oon semmoinen graadieroitus, ette esimerkiksi substantiivin sana pluraalin partitiivi oon sannoi, mutta verbin sannoot preteritin singulaarin 3. persoonan haamu oon sanoi. Kattoma ensistä spesiaalivaihettelluu. Spesiaalivaihettelu Spesiaalivaihettelun ylheinen reekeli oon tämmöinen:</p>
<p>Seuraavassa erittäin klusiiliitten vaihettelutabelit, mistä näkkee, minkälaista vaihettelluu niilä oon. Tabeli 2: Spesiaalivaihettelu: Klusiilin k vaihettelu</p>
<p>Ko halluu kirjoittaa semmoista kirjakainuu, mikä oon likelä Raisin dialektii, se k:n 0-graadissa saattaa jättäät k:n representantin j eli v poiski ja kirjoittaat räät pro räjät, jaan pro jajan, koota pro kovota, paeta pro pajeta, ruis pro ruvis, parun pro parvun. Tabeli 3: Spesiaalivaihettelu: Klusiilin t vaihettelu</p>
<p xml:lang="fin">Tabeli 4: Spesiaalivaihettelu: Klusiilin p vaihettelu</p>
<p xml:lang="fin">Tabeli 5: Spesiaalivaihettelu: konsonantin s:n vaihettelu</p>
<p xml:lang="fin">Konsonantit h, j, l, m, n, r ja v vaihetellaan vain silloin, ko niitten eđessä oon painolinen tavu ja lyhykäinen vokaali eikä eđessä ole muuta konsonanttii. Muissa taphauksissa net oon sanassa tasan joko kaikissa haamuissa II-graadissa tahi kaikissa haamuissa I-graadissa. Nämät konsonantit vaihetelhaan sitte sammoin reekeliitten jälkhiin ko ylheisvaihettelussaki. Tabeli 6: Spesiaalivaihettelu: Konsonantit h, j, l, m, n, r ja v</p>
<p>Ylheisvaihettelu Konsonantiitten ylheisvaihettelu oon käytössä muissa ko Porsangin ja Raisin varieteetissa.</p>
<p xml:lang="fin">Kattoma tässä ensin erittäin klusiiliitten k, t ja p vaihettelluu. Tabeli 7: Ylheisvaihettelu: Klusiilin k vaihettelu</p>
<p>Ylheisvaihettelussa nk oon vaihettelussa tyhä ensimäisen ja toisen tavun välissä, muutoin se oon vaihettelematon. Kirjoitamma sitte aurinko : aurinkon, kuninkas : kuninkhaan. Tabeli 8: Ylheisvaihettelu: Klusiilin t vaihettelu</p>
<p xml:lang="fin">Tabeli 9: Ylheisvaihettelu: Klusiilin p vaihettelu</p>
<p xml:lang="fin">Konsonantiila h, j, l, m, n, r, v ja s oon tyhä kaksi graadii (II:I). Net vaihetelhaan, ko niitten eđessä oon lyhykäinen ja painolinen tavu; muutoin net oon sanassa tasan joko kaikissa haamuissa II-graadissa tahi kaikissa haamuissa I-graadissa. Tabeli 10: Ylheisvaihettelu: Muut konsonantit</p>
<p>Näjemä ette muitten konsonantiitten ko klusiiliitten ja s:n vaihettelu oon samanlainen spesiaalivaihettelussa ja ylheisvaihettelussa. Äänelisten konsonantiitten l, r, m ja n pittuus Ääneliset konsonantit l, r, m ja n oon kans muussaki vaihettelussa ko graadivaihettelussa. Kainun kielessä oon tavalisesti niin, ette pitkä eli gemineerattu ll, rr, mm ja nn lyhethään tahi piđethään joissaki aivan vissiissä paikoissa. Reekeli oon yksinkertainen:</p>
<p>Tämä pittuuden vaihettelu oon semmoinen, ette se voittaa yli graadivaihettelunki. Esimerkiksi vaikka spesiaalivaihettelureekelin (katto ylipuolela kohđasta 3.1.1.1) jälkhiin ođottais, ette preesensin singulaarin 3. persoona verbistä ajela olis *ajelle</p>
<p>Tämä tämmöinen pittuuđen vaihettelu näkkyy kans rangan sisälä ja derivasuunisuffiksiissa. Esimerkiksi kuunel/a : kuuntele/e pro kannel/a : kantele/e, tavalinen pro tynnyrillinen. Sana rangan konsonantit lyhykäisen painollisen tavun jälkhiin ei kuitenkhaan seuraa tätä reekelii. Meilä oon esimerkiksi olemassa nomenihaamui niin ko pala, tora, nenä, tuli, ajattelu pro *palla, *torra, *nennä, *tulli, *ajattellu ja verbihaamui mene, puri, tuli, kirota, haluta, ajattelen pro *menne, *purri, *tulli, *kirrota, *halluta, *ajattellen. Mutta graadivaihettelireekeliitten jäkhiin konsonantti kyllä tietenki saattaa piđetä. Esimerkiksi (sg.nom. : sg.part.) pala mutta pallaa, tora mutta torraa, nenä mutta nennää, ajattelu mutta ajattelluu, (imp.sg2 : prees.sg3) mene mutta mennee, pure mutta purree, tule mutta tullee, kirota mutta kirroo, ajattele mutta ajattellee. Siirtymä-h Kainun kielessä ensialusta vokaaliitten välissä ollu h siirttyy sanassa takapäin. Saatama käskeet tämmöistä h:ta siirtymä-h:ksi. Dialektiissa siinä oon vaihettelluu, kunka kauvas takapäin h siirttyy, mutta kirjoitamma aina niin, ette se siirttyy tyhä yhđen pykälän. Kattoma eri taphauksii: Nomeniitten illatiivissa VhVn &gt; hVVn. Esimerkkii: sauna + hVn &gt; saun/haan, koivukko + hVn &gt; koivukk/hoon, (vares :) varekse- + hVn &gt; vareks/heen, Alattio + hVn &gt; Alatti/hoon, (hevo(i)nen :) hevo(i)se- + hVn &gt; hevo(i)s/heen. 3. infinitiivin illatiivissa mA + hVn &gt; mhAAn. Esimerkkii: (syö/đä :) syö/mä- + hVn &gt; syö/m/hään, (ajja/at :) aja/ma- + hVn &gt; aja/m/haan, (räknä/tä :) räknää/mä- + hVn &gt; räknää/m/hään. Vs : hVV -rankaiset nomenit. Esimerkkii: rikas : rikkhaa/n, lammas : lamphaa/t, kuningas ~ kuninkas : kuninkhaa/n. e(t) : hee -nomenit. Esimerkkii: vene(t) : venhee/t, liike(t) : liikkhee/t, vastale(t) : vastalhee/t. Joukko nomeniita, mikkä oon deriveerattu hinen-suffiksilla. Esimerkkii: jokhainen, ikhäinen, joukhainen, alhainen, munhainen, muurhainen, melkheinen, yhtheinen, ylheinen, mielhuinen Näjemä ette tämä h:n siirtymä muuttaa morfeemiitten rajjoi niin, ette rangan vokaali saattaaki jouttuut suffiksin sisäle. Niin käy esimerkiksi illatiivissa. Vokaalinvaihettelu suffiksin i:n eđelä Kainun kielessä oon muutama suffiksi, missä suffiksi oon i eli se alkkaa i:lä. Semmoisten suffiksiitten eđelä oon ushein vaihettelluu rangan loppuvokaalissa. Tärkkeimät semmoiset suffiksit oon pluraalin i ja preteritin i. Kattoma tässä, mihin laihiin rangan loppuvokaali vaihettellee näitten eđelä. Tabeli 12: Vokaalinvaihettelu pluraalin i:n ja preteritin i:n eđelä</p>
<p>Vokaalin vaihettelut pluraalin ja preteritin eđessä oon sitte seuraavat: (1) Ko rangassa oon kaksi samanlaista vokaalii, se toinen niistä kattoo pluraalin ja preteritin i:n eđestä. Ko (2) rangassa oon diftongi, se diftongin ensimäinen vokaali kattoo ja i haamustaa diftongin toisen vokaalin kans (V2i). Mutta jos (3) sen originaalidiftongin toinen vokaali oon i, se i kuitenki aina kattoo. (4) Yksinkertaiset vokaalit o, ö, u ja y säilythään aina suffiksin i:n eđessä, ko taas (5) rangan e aina kattoo. Ko rangan vokaali oon i (6), se siinä oon Porsangin varieteetissa eroitus nomeniitten ja verbiin välilä: Pluraalin i:n eđessä se säilyy, mutta preteritin i:n eđestä se kattoo. Muissa varieteetiissa rangan i kattoo aina suffiksin i:n eđestä. Hankaliimat oon rankavokaalit a ja ä. Ko oon kysymys kaksitavuisista rangoista, se kuitenki oon olemassa selvät reekelit: a-rankaisissa (7) a + i &gt; i, ko ensi tavun ensi vokaali oon o eli u (7.1), siis ymmyräinen vokaali, muutoin a + i &gt; oi (7.2). Rangan ä (8.1) kattoo kaksitavuisista rangoista aina pluraalin ja preteritin i:n eđestä. a:la ja ä:lä loppuuvista usheempitavuisista nomenirangoista (7.3 ja 8.2) oon vähän huonompi anttaat mithään selvää reekelii. Yksi oon kuitenki sikkari: Ko ranka loppuu va eli vä, se tuloksenna oon aina vi. Usheempitavuisista verbirangoista a/ä aina kattoo preteritin i:n eđestä (8.2). Saatama sitte sannoot, </p>
<p>Muita morfofonologissii vaihettelluit Kainun kielessä oon kohta ahthaat reekelit sille, mikkä konsonantit saatethaan olla sanassa pörätysten (katto kohđasta 2.3.1). Siitä seuraa kans joukko morfofonologista vaihettelluu. Otama tässä myötä tärkkeimät. Meilä oon kohta paljon fenomeniita, missä sananloppuinen n  vaihettellee sanansisäisen m:n kans. Tämä tullee siitä, ette kainun sanat ei olheen saata loppuut konsonantthiin m. Esimerkkii tästä: Kaikki niin käsketyt instrumentinnimet, mikkä oon laittettu verbistä in-derivasuunisuffiksilla. Esimerkkii: (sg.nom. : sg.part. : pl.nom.) (avata →) avvain : avvain/ta : avvaime/t, (istuut →) istuin : istuin/ta : istuime/t, (luistaat →) luistin : luistin/ta : luistime/t. Joukko muita sannoi. Esimerkkii: (sg.nom. : sg.part. : pl.nom.) elläin : elläin/tä : elläime/t, höyhen : höyhen/tä : höyheme/t, lai(đ)u(i)n : lai(đ)u(i)n/ta : laitu(i)me/t, morssiin ~ morsian : morssiin/ta ~ morsian/ta : morssiime/t ~ morsiamet, vaa(đ)in : vaa(đ)in/ta : vaatime/t, sy(đ)än : sy(đ)än/tä : sy(đ)äme/t. Tavalisempi oon kuitenki, ette -en-loppuisissa sanoissa -n säilyy vokaalirangassaki. Esimerkkii ahven : ahvene/t, jäsen : jäsene/t, paimen : paimene/t, siemen : siemene/t. Lisäksi tietenkhään -(i)nen-nomeniissa ei tämmöistä vaihettelluu ole. Samantapainen fenomeeni oon, ko superlatiivihaamuissa konsonanttirangan (i)in vaihettellee vokaalirangan suffiksin (i)impA- : (i)imA- kans. Esimerkkii: vanhiin : vanhiin/ta : vanhiimp/haan : vanhiima/t, issoin : issoin/ta : issoimp/haan : issoima/t (katto tarkemin superlatiivista kohđasta 5.5.2). Kainun kielessä oon kans tendensi homorgaanisuutheen. Se meinaa ette ei passaa panna pörätysten konsonanttiita, mikkä äänethään aivan eri paikoissa suussa. Sillä rangan konsonantti saattaa vaihtuut suffiksin eđessä. Esimerkkii: lumi : lume/n : lun/ta, liemi : lieme/n : lien/tä, niemi : nieme/n : nien/tä; yksi : yh/tä, kaksi : kah/ta. (Samasta assiista oon kysymys, ko kuiten vanhemissa lainasanoissa kt &gt; ht, niin ko lyhty (&lt; lykt), rehtori (&lt; rektor), tohtori (&lt; doktor), tirehtööri (&lt; direktör).) Sanan lopussa ei saata olla ko yksi konsonantti. Samoten oon rajoituksii siinä, minkälaiset konsonanttikomposisuunit oon mahđoliset. Saama sitte vaihettelluu niin ko varis ~ vares : varikse/t ~ varekse/t : varis/ta ~ vares/ta, ajos : ajokse/t : ajos/ta, hiilos : hiilokse/t : hiilos/ta, sormus : sormukse/t : sormus/ta, selitys : selitykse/t : selitys/tä; rakkhaus : (rakkhauđe/t : rakkhaut/ta :) rakkhauks/i/ssa, tottuus: (tottuuuđe/t : tottuut/ta :) tottuuks/i/ssa; lapsi : lapse/n : las/ta, juos/ta : jukse/n. Mofofonologiseksi saattaisimma käskeet kans semmosta vaihettelluu ko verbiilä oon eripitukaissii vokaalirankkoi (esimerkiksi pime/tä : pimene/e, hypä/tä : hyppää) tahi  ko inen-nomeniila oon kokonhansa eri derivasuunisuffiksi singulaarin nominatiivissa ko muissa kaasuksissa (esimerkiksi punainen : punase/t : punais/ta) eli usheitten nomeniitten konsonanttirangan (ja singulaarin nominatiivin) loppukonsonantti kattoo ja sijhaan tullee siitymä-h (esimerkiksi pallas : palthaa/t : pallas/ta, vene(t) : venhee/t : venhet/tä. Semmoiset taphaukset käsittelemä ko puhuma nomeniitten ja verbiin rankatyypiistä. Äänenvaihettelluu kirjakainun eri varieteetiitten välissä Ylipuolela oon esitetty taphauksii, missä sanan sisälä oon morfofonologista vaihettelluu.Tässä selvitethään äänenvaihettelluu, missä kirjakainun eri varieteetiitten välissä oon eroitus. Graadivaihettelu kuuluis oikheestansa kans tähän, sillä ko siinä oon variasuunii eri kirjakainun varieteetiitten välissä. Se oon kuitenki käsitelty morfofonologisten vaihetteluitten alla (katto kohđasta 3.1.1). Tässä grammatikissa saman sanan eli haamun eri variantiitten välhiin oon pantu aaltopriimun ~. Jos oon kolme varianttii, se ensimäinen oon Porsangin (ja Raisin) variantti, viiminen Varengin variantti, ja keskimäistä passaa sitte käyttäät muissa varieteetiissa. Jos oon tyhä kaksi varianttii, se e</p>
<p>Sananloppuinen t Kainun kielen varieteetiitten välilä oon eroitus siinä, missä kategoriissa alun alkkain sanan lopussa ollu t oon myötä eli ei. Tässä kattoma seuraavii kategoriita: Sananloppuinen t löyttyy tahi saattaa olla löytymättä kuitenki seuraavista kategoriista: Nomenit, minkä singulaarin nominatiivi loppuu et ~ e. Esimerkkii: venet ~ vene, myötälet ~ myötäle. Muissa haamuissa näitten taivutuksessa ei ole erroo. Yksirankaisten verbiin 1. infinitiivin suffiksi Vt ~ V (verbityyppi 2). Esimerkkii jakka/at ~ jakka/a, puhhu/ut ~ puhu/a(t), ymmärttä/ä(t) ~ ymmärtä/ä(t). Allatiivin suffiksi (l)le ~ (l)let. Esimerkkii (äiti :) äiti/le ~ äiti/let, (tytär ~ tyär :) tyttäre/lle ~ tyttäre/llet. Adverbiita ja adposisuuniita, esimerkiksi läpi ~ läpit, sinne ~ sinnet, asti ~ astit, pääle ~ päälet. Varengin varieteetissa näissä ei ole mishään loppu-t:tä. Harvinainen loppu-t oon kans Tenon varieteetissa, ja kohta harvinainen Raisinki varieteetissa. Porsangin varieteetissa loppu-t oon tavalinen kahđessa ensimäisessä joukossa, kahđessa jälkimäisessä ei. Muissa varieteetiissa se oon tavalinen käyttäät tätä loppu-t:tä jokhaisessa ylipuolen joukoista, mutta saattaa sen jättäät poiski. Partisipin perfektin singulaarin nominatiivin haamu saattaa kans olla t:linen tahi ilman t:ttä. Esimerkkii syö/ny ~ syö/nyt, lähte/ny ~ lähte/nyt, halu/nu ~ halu/nut. Tavalisempi oon käyttäät t:töntä varianttii, ja sen oon parempi jättäät pois kaikista varieteetiista. Toinen samanlajinen oon preesensin pluraalin 3. persoonan partisipin preesensin kans identtinen haamu vA ~ vAt, missä t saattaa olla myötä mutta sen saattaa jättäät poiski. Esimerkiksi syö/vä ~ syö/vät, lähte/vä ~ lähte/vät, likene/vä ~ likene/vät. Derivasuunisuffiksiitten i Sitä oon koko joukko derivasuunisuffiksiita, missä alunalkkain oon ollu myötä i, joka sitte ushein kuitenki oon dialektiissa jääny pois sanan toisesta tavusta. Kainun kielessä saatama kirjoittaat tämän suffiksiitten i:n eli jättäät kirjoittamatta, mutta tavalinen se oon käytössä tyhä Porsangin varieteetissa. Tämmöissii suffiksiita oon: Nomeniderivasuunisuffiksi inen ~ nen. Esimerkiksi (adjektiiviita:) puna/inen ~ puna/nen, kelta/inen ~ kelta/nen, näkö/inen ~ näkö/nen, ikhu/inen ~ ikhu/nen; (substantiiviita:) hevo/inen ~ hevo/nen, kukka/inen ~ kukka/nen, kylä/inen ~ kylä/nen; (pronomeni:) jokha/inen ~ jokha/nen. Verbiderivasuunisuffiksi OittA ~ OttA. Esimerkiksi kirj/oitta/a(t) ~ kirj/otta/a(t), var/oitta/a(t) ~ var/otta/a(t), miin/oitta/a(t) ~ miin/otta/a(t). Näistä deriveeratuita tevonnimmii: kirjoitus ~ kirjotus, varoitus ~ varotus, miinoitus ~ miinotus. Verbiderivasuunisuffiksi Aise ~ Ase. Esimerkiksi auk/ais/ta ~ auk/as/ta, halk/ais/ta ~ halk/as/ta, ratk/ais/ta ~ ratk/as/ta, sylk/äis/tä ~ sylk/äs/tä. Näistä deriveeratuita tevonnimmii: aukaisu ~ aukasu, halkaisu ~ halkasu, ratkaisu ~ ratkasu, sylkäisy ~ sylkäsy. Muuvala ko toisessa tavussa tämä derivasuunisuffiksiitten i oon aina myötä. Niin ko toinen, puinen, aurinkoinen, kunnioittaa(t). Syntaksii Syntaktin valtarakenus oon kuvattu kapittelissa 2.4 Syntaktin rakenus. Tässä kapittelissa kattoma, kunka sannoi panhaan yhtheen eli minkälaissii syntaktiityyppii kainun kielessä oon ja missä haamussa syntaktin jäsenet oon erilaisissa syntaktityypiissä. Syntakti ja syntaktityypit Syntaktilla meinathaan tässä semmoista sannoin raittoo, missä ytimessä oon finittiverbi. Niin ko lausumissa Met lähđemä aikamatkale tahi Nilla antoi preivin kuninkhaale oon kummassaki yksi syntakti. Niissä oon kummassaki yksi finittiverbi eli verbin persoonahaamu, ensimäisessä lähđemä ja toisessa antoi. Syntaktin finittiverbii käskemä syntaktin verbaaliksi. Syntaktiita oon kans joukkosyntaktiita, mikä meinaa sitä, ette kaksi syntaktii eli usheemanki syntaktin oon pantu yhtheen joukkhoon eli liitetty jollaki laila toinen toisheen. Esimerkiksi syntaktit (1) Met lähđemä aikamatkale ja tulema kohta takaisin ja (2) Nilla sanoi emänälle, ette h�</p>
<p xml:lang="fin">Sammaa kaavaa oon kans semmoiset syntaktit, missä verbinä oon oloverbi ja toisena komplementtina eli adverbiaalinna 3. infinitiivin inessiivi (13). (13) Perunka	istui	[lukemassa Bibliaa]. N[sg.nom.]	V[istuut, sg3]	VP[3.inf. iness. + N] SUBJ	V	ADVLI[V + OBJ] Tämmöisessa struktuurissaki saattaa verbinä olla liiketverbi (14): (14) Lantalaiset kulkivat nuottimassa Varenkinvuonossa. Nämät muistutethaan semmoissii modaalissii syntaktiita, mikkä rajathaan aikkaa. Katto kohtaa 4.4.3 Aspektuaaliset syntaktit. Liiket Liiket-syntakti oon lokatiivinen syntakti, mikä muistelee, ette joku kulkkee eli liikkuu jostaki eli johonki. Verbiksi soppii mikä tahansa liiketverbi eli verbi, jolla ilmoitethaan ette joku liikkuu. Tavaliset verbit oon esimerkiksi tulla, mennä ja lähteet ~ lähteä(t) ~ lähtiä. Verbin komplementtina oon subjektin lisäksi adverbiaali, mikä muistelee, mistä eli mihin liikuthaan. Oloverbiki saattaa muutamisti saađa liiketverbin funksuunin, niin ko alapuolela verbi istuut ~ istua(t) (6). (1) Met	menemä	Tromsshaan. Pron[pl1, nom.]	V[mennä, pl1]	N[sg.ill.] SUBJ	V	ADVLI (2) Met	lähđemä	rannale. Pron[pl1, nom.]	V[lähteet, pl1]	N[sg.all.] SUBJ	V	ADVLI (3) Nilla	likeni	Aaronniemestä. N[sg.nom.]	V[lijetä, sg3]	N[sg.elat.] SUBJ	V	ADVLI (4) Nilla hihtas [Alattiosta Kööpenhaminhaan]. (5) Ville istui [Stiinan Leenan vierheen]. (6) Studentit kiikuthiin [vaaran pääle]. (7) Kreetta laukkoi tänne. Tämän tyypin syntaktiissa subjekti oon aina nominatiivissa, ja se oon verbin kans kongruensissa. Verbinä oon liiketverbi, ja sen jälkhiin tullee adverbiaali, joka oon tavalisesti tulokaasuksessa (1, 2, 4) eli erokaasuksessa (3, 4) eli vastaava adverbi (7) eli sitte adposisuunifraasi (5, 6). Yhđenlaiset liiket-syntaktit oon kans semmoset syntaktit, missä verbi muistelee ette jotaki, mitä oon ollu, hävvii, eli jotaki uutta ittää, ja adverbiaali muistelee, mistä eli mihin joku oli kađonu eli itäny. Verbii oon esimerkiksi hävitä, ka(đ)ota, jaukkuut ~ jaukkua(t), jää(đ)ä, ilmestyyt ~ ilmestyä(t), ittää(t) (8–11), ja kans alk(k)aa(t) ja loppuut ~ loppua(t), ko haluthaan muistela mistä paikasta joku alkkaa eli mihin loppuu (12). (8) Matti	katos	tunturhiin. N[sg.nom.]	V[kađota, sg3]	N[sg.illat.] SUBJ	V	ADVLI (9) Kaikki linnut	jaukuthiin	pois. N[sg.nom.]	V[jaukkuut, pl3]	N[adv.] SUBJ	V	ADVLI (10) Muori	jäi	turturhiin. N[sg.nom.]	V[jääđä, sg3]	N[sg.ill.] SUBJ	V	ADVLI (11) Aaro [ei ollu itäny] kođale. (12) Tie alkoi Yykeänperästä ja loppui Palovaarhaan. Syntaktin kaava oon tämmöinen:</p>
<p>Erikoinen oon verbi käyđä ~ käyvä, sillä ko sen kans oon aina olokaasus (13), joko inessiivi tahi adessiivi. (13) Tet	käyttä	Alattiossa. Pron[pl2, nom.]	V[käyđä, pl2]	N[sg.iness.] SUBJ	V	ADVLI Ko joku siirttyy jonku sisäpuolele, käytämä sisäistä lokaalikaasusta (1, 3, 4, 10, 12), mutta ko joku siirttyy jonku pinnale eli ulkopuolele, se käytämä ulkoista lokaalikaasusta (2, 11). Paikannimmiin kans käytämä tavalisesti sisäistä lokaalikaasusta (1, 3, 4, 12, 13; katto tästä assiista kohđasta 4.2.1.1 paikka). Liiket-syntaktiita oon kans semmoissii, missä toisena komplementtina eli adverbiaalinna oon verbifraasi (14–16). Näissä verbifraasin verbinä oon 3. infinitiivi. Nämät muistutethaan aspektuaalissii syntaktiita (katto taas kohtaa 4.4.3 Aspektuaaliset syntaktit).</p>
<p>Näjemä, ette verbifraasin 3. infinitiivi oon samassa kaasuksessa ko nomenifraasin nomeni olis. 3. infinitiivin kaasushaamu oon kuitenki tasan sisäinen lokaalikaasus eli elatiivi tahi illatiivi, käyđä- ~ käyvä-verbin kans inessiivi. Eksistensi Eksistensi-syntakti oon lokatiivinen syntakti, mikä muistelee, ette jossaki oon olemassa joku eli jotaki. Tavalissiimat verbit eksistensi-syntaktissa oon olla ja löyttyyt ~ löytyä(t). Mutta oon niitä muitaki, näjet kaikki oloverbit oon kans mahđoliset, niin ko maata, seissoot ~ seisoa(t), istuut ~ istua(t) ja pyssyyt ~ pysyä(t). Esimerkiksi: (1) Talossa	oon	[kaksi lommaa]. N[sg.iness.]	V[olla, sg3]	KvaP[kardinaali[sg.nom.]</p>
<p xml:lang="fin">Eksistensin muutos Eksistensin muutos oon lokatiivinen syntakti, joka muistelee ette johonki paikkhaan tullee jotaki uutta eli ette jostaki paikasta jotaki kattoo eli vähenee. Verbii oon esimerkiksi syttyy(t), sammuut ~ sammua(t), tulla, ittää(t), ilmestyyt ~ ilmestyä(t), hävitä, tippuut ~ tippua(t), puđota. (1) Taivhaale	syttyi	tähti. N[sg.allat.]	V[syttyyt, sg3]	N[pl.nom.] ADVLI	V	SUBJ (2) Särmile	ilmestyi	[tyttäriitä ja poikkii]. N[sg.allat.]	V[ilmestyyt, sg3]	N[pl.part.] ADVLI	V	SUBJ (3) Kođan suuhun	iti	[kaksi miestä]. N[sg.illat.]	V[ittäät, sg3]	KvaP[kardinaali[sg.nom.] + N[sg.part.]] ADVLI	V	SUBJ (4) Puitten oksilta	tippuu	vettä. N[sg.ablat.]	V[tippuut, sg3]	N[sg.part.] ADVLI	V	SUBJ (5) Arinasta sammui valkkee. (6) Pörsistä hävis rahhaa. (7) Talhoon tuli uusi emäntä. (8) Talhoon tulthiin [uuđet ihmiset]. (9) Huonheesta löytyi [kymmenen tytärtä] Struktuuri muistettaa Eksistenssii: Fraassiin oorninki oon sama, subjekti saattaa olla nominatiivin (1, 5, 7, 8) lisäksi kans partitiivissa (2, 4, 6) eli kvanttorifraasi (3, 9), ja subjektikongruensi vailuu ko subjekti oon partitiivissa (2) eli se oon kvanttorifraasi (3, 9). Eksistensin muutoksen kaava oon tämmöinen:</p>
<p>Verbi loppuut ~ loppua(t) oon erinomhainen siinä, ette ko se oon verbaalinna eksistensin muutos -syntaktissa, subjekti oon tasan nominatiivissa (10). (10) Vuonosta loppui kala. Tässäki syntaktityypissä kielttävän syntaktin subjekti oon tasan partitiivissa (11, 12): (11) Huonheesta [ei löytyny] [kymmentä tytärtä]. (12) Talhoon [ei tullu] [uutta emänttää]. Omistus Omistus-syntakti oon habitiivinen syntakti, mikä muistelee, ette jollaki oon jotaki eli joku omistaa jotaki eli jotaki oon jonku hallussa. Verbi oon aina olla. Esimerkkii: (1) Hänelä	oon	[iso vatta]. Pron[sg3, adess.]	V[olla, sg3]	N[sg.nom.] ADVLI	V	SUBJ (2) Heilä	oon	lapsii. Pron[pl3, adess.]	V[olla, sg3l]	N[pl.part.] ADVLI	V	SUBJ (3) Ämmilä	oli	[viisi lasta] N[sg.adess.]	V[olla, sg3]	KvaP[kardinaali[sg.nom] + N[sg.part.]] ADVLI	V	SUBJ (4) Nillala olthiin/oli sivakat myötä. (5) Meilä oon [vanhaat vaattheet]. (6) Nillala [ei ollu] sivakoita myötä. (7) Hänelä [ei ole] [issoo vattaa]. Omistus-syntakti oon rakenukselta kohta samanlainen ko eksistensi-syntakti (katto ylipuolela kohtaa 4.2.1.3). Tässäki oorninki oon semmoinen, ette syntaktin alussa oon adverbiaali, joka oon adessiivissa. Adverbiaali muistelee, kuka oon omistaaja eli kenen hallussa jotaki oon. Sitte tullee olla-verbi, jolla oon subjektikongruensin suhtheen samat reekelit ko eksistensi-syntaktissa. Verbin jälkhiin tullee subjekti, joka muistelee sen, mitä jollaki oon. Tämä subjekti oon nominatiivissa (1, 4, 5) eli partitiivissa (2) ja ushein se saattaa olla kans kvanttorifraasi (3). Kielttäävässä syntaktissa subjekti oon samhaan laihiin ko EKSISTENSI-syntaktissaki partitiivissa (6, 7). Semmoinen eroitus oon eksistensi-syntaktin suhtheen, ette omistus-syntaktissa verbi saattaa pluraalin nominatiivissa olleevan subjektin kans olla singulaarin 3. persoonassa (katto 4); preesensissähän ei olla-verbissä olekhaan eroitusta singulaarin 3. ja pluraalin 3. haamun välilä (5). Näjemä, ette kainun kielen omistus-syntaktin haamustethaan aivan eri laihiin ko ruijan kielessä: Kainun kielessä omistaaja oon adverbiaali, ja se minkä omistethaan, oon subjekti. Ruijan kielessä omistaaja oon subjekti, se minkä omistethaan oon objekti. Kainun kieli oon erilainen ko ruijan kieli siinäki, ette sanothaan (8, 9) (8) Piilissä oon [neljä pyörää]. (9) Talossa [ei ole] porstuuta. eli ko se, millä jotaki oon, oon ei-elläävä, se käytethään eksistensi-syntaktii eikä omistus-konstruksuunii, mikä ylheensä vastaa ruijan kielen ha-konstruksuunii. Omistus-syntaktin kaava oon tämmöinen:</p>
<p>Yhđenlainen omistus-syntakti oon kans syntakti, missä verbinä oon vailuut ~ vailua(t) eli puuttuu(t) ~ puuttua(t) (8, 9). Näilä verbiilä muistelhaan, ette jollaki ei ole jotaki, ja syntaktit haamustethaan samhaan laihiin ko vasituisetki omistus-syntaktit. (8) Minu</p>
<p>Kvanttorisyntaktit Kvanttorisyntaktissa toisena komplementtina oon kvanttorifraasi, mitä ei passaa klassifiseerata sen paremin objektiksi, predikatiiviksi ko adverbiaaliksikhaan. Kuttama sitte sitä tässä vain kvanttorifraasiksi. Kvanttorisyntaktiita oon kahta lajjii. Lukumäärä Ensimäinen kvanttorisyntaktityyppi oon lukumäärä-syntakti, mikä ilmoittaa kunka paljon jotaki oon. Sen verbinä oon tasan olla-verbi, mikä oon singulaarin 3. persoonassa. Syntaktissa oon subjektinna partitiivihaamuinen nomeni, substantiivi tahi pronomeni, ja toisena komplementtina kvanttorifraasi. (1) Studenttiita	oli	viisitoista. N[pl.part.]	V[olla, sg3]	Kva[kardinaali[sg.nom.]] SUBJ	V	KvaP (2) Meitä	oli	kymmenen lasta. Pron[pl1, part.]	V[olla, sg3]	KvaP[kardinaali[sg.nom.] + N[sg.part.]] SUBJ	V	KvaP (3) Kallaa	oon	paljon. N[sg.part.]	V[olla, sg3]	Kva SUBJ	V	KvaP Ko kysymyksessä oon kvanttorifraasi, missä oon kardinaali myötä, se oon mahdollinen ette käyttäät kans nominatiivisubjektii, minkä kans verbi kongrueeraa (4, 5): (4) Studentit olthiin viisitoista. (5) Met olima kymmenen lasta. Se oon kuitenki parempi käyttäät partitiivisubjektii niin ko eđelä oon esitetty.</p>
<p xml:lang="fin">Määrä Toinen kvanttorisyntakti ilmoittaa, kunka paljon joku maksaa eli painaa eli kunka monta vuotta joku täyttää (1–7). Kuttuma sitä määrä-syntaktiksi. Subjekti oon tavalisela tavala nominatiivissa, verbinä oon kvanttoriverbi niin ko maksaa(t), tehđä ~ tehhä, painaa(t), täyttää(t). Verbin toisena komplementtina oon sitte kvanttorifraasi. (1) Karittat	painethiin	[viisitoista killoo]. N[pl.nom.]	V[painaat, pl3]	KvaP[kardinaali[sg.nom.] + N[sg.part.]] SUBJ	v	KvaP (2) Kengät	maksethiin	[liian paljon]. N[pl.nom.]	V[maksaat, pl3]	 AdvP SUBJ	V	KvaP (3) Turska maksaa [100 kruunuu (= sata kruunuu)] kilo. (4) Meiđän venet maksoi [hirmusen paljon]. (5) Poika painoi [kolme ja puoli killoo]. (6) Yhtheensä se tekkee [1000 kruunuu (= tuhat/tuhanen kruunuu)]. (7) Pekka täyttää heti [100 vuotta (= sata vuotta)], mutta Maija täyttää vasta [50 vuotta (= viisikymmentä vuotta)].</p>
<p>Predikasuunisyntaktit Predikasuunisyntaktit oon syntaktiita, missä syntaktin subjekti – ja muutamisti joku muuki jäsen – oon korrelaattina predikatiiville, mikä muistelee jonku subjektin omituisuuđen, kenele se kuuluu, mihin joukkhoon se kuuluu eli jotaki muuta subjektista. Predikasuunisyntaktin verbi oon tasan intransitiivinen, eikä siihen saata lisätä objektii. Predikasuunisyntaktit oon usheemppaa tyyppii. Kattoma niitä tässä erittäin. Omituisuus Omituisuus-syntakti muistelee jonku subjektin omituisuuđen eli ette joku/jokku oon jonkulainen/jonkulaiset eli joku. Tässä verbi oon aina olla. (1) Ragnhild	oon	ruijalainen. N[sg.nom.]	V[olla, sg3]	A[sg.nom.] SUBJ	V	PREDVI (2) Kalat	olthiin	[aivan verekset]. N[pl.nom.]	V[olla, pl3]	A[pl.nom.] SUBJ	V	PREDVI (3) Matkustaminen	oon	jännittäävä. N[sg.nom.]	V[olla, sg3]	A[sg.nom.] SUBJ	V	PREDVI (4) Kaffi	oon	makkee. N[sg.nom.]	V[olla, sg3]	A[sg.nom.] SUBJ	V	PREDVI (5) Het oon [kovin iloiset]. (6) Mie] olen [Maijan Kreeta]. (7) Tet oletta [somat ihmiset]. Omituisuus-syntakti oon semmoinen, että siinä korrelaattina oon syntaktin nominatiivihaamuinen subjekti eli se, kenestä eli mistä jotaki muistelhaan. Sitte siinä oon olla-verbi, mikä kongrueeraa subjektin kans. Viimisennä oon predikatiivi (PREDVI), mikä saattaa olla adjektiivi (1–5) eli substantiivi (6, 7). Predikatiivi kongrueeraa subjektin kans luvussa. Eli jos subjekti oon singulaarissa, se predikatiiviki oon singulaarissa (1, 3,4, 6). Mutta jos subjekti oon pluraalissa, se predikatiiviki oon pluraalissa (2, 5, 7). Syntaktissa predikatiivi oon kohta aina nominatiivihaamussa. Syntaktin kaava oon tämmöinen:</p>
<p xml:lang="fin">Muutamisti, jos korrelaatti oon javolinen substantiivi eli ainetsana singulaarissa, niin predikatiivi saattaa olla partitiivissaki (8). (8) Se	oli	[puhđasta vettä]. Pron[sg.nom.]	V[olla,sg3]	N[sg.part.] SUBJ	V	PREDVI Joukko Predikasuunisyntakti saattaa kans muistela, mihin joukkhoon eli al</p>
<p>Omistuspredikasuuni Predikatiivinna saattaa olla kans genitiivihaamuinen substantiivi, mikä muistelee, kenen tahi minkä subjektin ilmoittama assii oon (1, 2). Käskemä tämmöistä syntaktii eroitukseksi omistus-syntaktista omistuspredikasuuni-syntaktiksi. (1) [Net porot]	olthiin	Liisan. N[pl.nom.]	V[olla, pl3]	N[sg.gen.] SUBJ	V	PREDVI (2) Lapset [ei ole] meiđän. Omistuspredikasuuni-syntaktin kaava oon tämmöinen:</p>
<p xml:lang="fin">Eksistensipredikasuuni Sitä oon kans yhđenlainen predikasuunisyntaktityyppi, missä subjekti eli predikatiivin korrelaatti oon partitiivissa (1–4). Silloin muistelhaan, ette oon olemassa jonkulaissii joitaki. Käskemä tätä eksistensipredikasuuni-syntaktiksi. Verbinä oon olla eli löyttyyt ~ löytyä(t), ja se seissoo aina singulaarin 3. persoonassa. Predikatiivi seissoo partitiivissa ja oon lukukongruensissa ittensä korrelaatin kans. (1) Maittoo 	oon 	[tavalista maittoo ja kevveetämaittoo]. N[sg.part.]	V[olla, sg3]	N[sg.part.] SUBJ	V	PREDVI (2) Ihmissii	oon	monenlaissii. N[pl.part.]	V[olla, sg3]	A[pl.part.] SUBJ	V	PREDVI (3) Kukkii 	oli 	[keltaissii ja punaissii]. N[pl.part.]	V[olla, sg3]	A[pl.part.] SUBJ	V	PREDVI (4) Piilii	löyttyy	[tyyrhiitä ja halppoi]. N[pl.part.]	V[löyttyyt, sg3]	A[pl.part.] SUBJ	V	PREDVI Eksistensipredikasuuni-syntaktin kaava oon tämmöinen:</p>
<p>Nämät saattaa sannoot kans toisela tavala eli (5–8): (5) Sitä oon [tavalista maittoo ja kevveetämaittoo]. (6) Sitä oon [monenlaissii ihmissii]. (7) Sitä oli [keltaissii ja punaissii kukkii]. (8) Sitä löyttyy [tyyrhiitä ja halppoi piilii]. Silloin net oon yhdenlaiset eksistensi-syntaktit ilman adverbiaalitta. Näissä syntaktiissa saattais olla kans verbiliitto olla olemassa, mikä meinais sammaa ko ylipuolen syntaktit (1–8), mutta allepriimustais syntaktin eksistensielisuutta (9, 10). (9) Maittoo [oon olemassa] [tavalista maittoo ja kevveetämaittoo]. (10) Sitä [oon olemassa] [monenlaissii ihmissii]. Muutos Yksi predikasuunisyntaktiitten valtatyyppi oon muutos-syntakti, mikä muistelee, minkälaiseksi joku tullee eli jääpi. Tavalissiimat muutosverbit oon tulla, muuttuut ~ muuttua(t), kasuta ja jääđä ~ jäähä. Predikatiivi oon translatiivissa ja se oon tavalissiimin adjektiivi (1–4), mutta saattaa se olla substantiivi (5) eli pronomeniki (6). (1) Mie	tulen	hulluksi. Pron[sg1, nom.]	V[tulla, sg1]	A[sg.transl.] SUBJ	V	PREDVI (2) Pojat	kasuthiin	isoksi. N[pl.nom.]	V[kasuta, pl3]	A[sg.transl.] SUBJ	V	PREDVI (3) Saalis	jäi	pieneksi. N[sg.nom.]	V[jääđä, pl3]	A[sg.transl.] SUBJ	V	PREDVI (4) Yö muuttui aamuksi. (5) Kaikki muuttuu muuksi. Syntaktissa oon subjektikongruensi, mutta predikatiivi ei ole lukukongruensissa ittensä korrelaatin kans, mutta oon tasan singulaarin translatiivissa. Muutos-syntaktin kaava oon tämmöinen:</p>
<p>Vähäsen sammaa kaavaa oon semmoinen syntakti, mikä muistelee mihin tarkoituksheen joku oon soppeeva (6, 7). (6) Turska passaa keittokalaksi. (7) Koivuhalvot sovithaan poltoksi. Eroituksena oon, ette tässä syntaktityypissä predikatiivinna oon aina substantiivi, ei koskhaan adjektiivi. Tulos Kohta sammaa ko muutos-syntakti merkittee tulos-syntakti. Mutta ko muutos-syntakti muistelee, minkälaiseksi korrelaatti muuttuu, tulos-syntakti muistelee, mikä korrelaatista tullee. Tulos-syntaktii oon kahta tyyppii: Toisessa predikatiivinna oon substantiivi, toisessa adjektiivi. Ko predikatiivinna oon substantiivi, sen korrelaatti oon elatiivihamuinen adverbiaali, ja syntaktista vailuu subjekti (1–5). Mutta ko predikatiivinna oon adjektiivi, sen korrelaattina oon subjekti nominatiivihaamussa (6, 7). Predikatiivi oon molemissa nominatiivissa, ja se oon lukukongruensissa ittensä korrelaatin kans. Tulos-syntaktin tavaliset verbit oon tulla ja kasuta: (1) Mikosta 	tuli	varas. N[sg.elat.]	V[tulla, sg3]	A[sg.nom.] ADVLI	V	PREDVI (2) Pojista	kasus	[kommeet miehet]. N[pl.elat.]	V[kasuta, sg3]	N[pl.nom.] ADVLI	V	PREDVI (3) Minusta tuli opettaaja. (4) Meistä tuli krannikset. (5) Porosta tullee [makkee ruoka]. (6) Housut	tulthiin 	[liian lyhykäiset] N[pl.no</p>
<p xml:lang="fin">Sansi Vielä predikasuunisyntakthiin kuuluu semmoinen syntaktityyppi, mikä muistelee, miltä joku haissee, maistuu, kuuluu, näyttää, tunttuu. Käskemä sitä sansi-syntaktiksi. Verbinä oon intransitiivinen sansiverbi niin ko haista, näyttää(t), kuuluut ~ kuulua(t), maistuut ~ maistua(t), tunttuut ~ tuntua(t). Tavalisesti predikatiivinna oon silloin adjektiivi (1–4), joka oon tasan singulaarin ablatiivissa. Mutta predikatiivinna saattaa olla kans substantiivi (5). (1) Kalat	haisthiin	pahalta. N[pl.nom.]	V[haista, pl3]	A[sg.abl.] SUBJ	V	PREDVI (2) [Terjen pellaaminen] kuului hyvältä. (3) Sie näytät kaunhiilta. (4) [Antin kirvaaminen]	tuntui pahalta. (5) Kalat	näytethiin	lohelta. N[pl.nom.]	V[näyttäät, pl3]	N[sg.abl.] SUBJ	V	PREDVI Sansi-syntaktin kaava oon tämmöinen:</p>
<p xml:lang="fin">Tunnet Tunnetsyntaktiita oon kahta tyyppii, vasituinen tunnet -syntaktit ja kausatiivinen tunnet -syntaktit. Vasituinen tunnet Vasituinen Tunnet oon syntaktityyppi, joka muistelee, minkälaissii tuntheita subjektilla oon. Niissä verbinä oon joku tunnetverbi, niin ko rakastaa(t), vihata, pöl(j)ätä, tykätä. Verbilä oon kaksi komplementtii, subjekti ja objekti. (1) Nuutti	rakastaa	Kreettaa. N[sg.nom.]	V[rakastaat, sg3]	N[sg.part.] SUBJ	V	OBJ (2) Kreeta	vihhaa	Nillaa. N[sg.nom.]	V[vihata, sg3]	N[sg.part.] SUBJ	V	OBJ (3) Mie	tykkään	ruijalaisista. Pron[sg1, nom.]	V[tykätä, sg1]	N[pl.elat.] SUBJ	V	OBJ Näissä syntaktiissa subjekti oon aina nominatiivissa, ja se kongrueeraa verbin kans. Objekti oon tavalisesti partitiivissa (1, 2), mutta tykätä-verbin kans se oon elatiivissa (3). Normaalin Tunnet-syntaktin kaava oon:</p>
<p>Ko tuntheen moolina oon joku tekeminen, silloin objektinna oon tavalisesti 1. infinitiivin haamu (4, 5). (4) Kreeta	pölkkää	hihđata. N[sg.nom.]	V[pölätä, sg3]	V[1.inf.] SUBJ	V	OBJ (5) Mie	tykkäsin 	[lypsäät lehmii]. Pron[sg1]	V[tykätä, sg1]	VP[V[1.inf.] + N[pl.part.]] SUBJ	V	OBJ Kausatiivinen tunnet Yhđenlaiset tunnetsyntaktit oon kans semmoiset syntaktit, missä verbinä oon kausatiiviverbi, mikä muistelee minkälaisen tuntheen joku assii tekkee subjektille (1). Kausatiiviverbii oon esimerkiksi oksettaa(t), iljettää(t), hävettää(t), naurattaa(t), janottaa(t). Syntaktiissa objektinna oon se, joka jonku tuntheen kokkee, ja tämä kokkiija oon tasan partitiivin haamussa. Kuttuma tämmöissii syntaktiita nimelä kausatiivinen tunnet -syntakti. Muutamisti syntaktissa oon myötä tavalinen NP-subjekti (1). (1) Pekka	iljettää	Stiinaa. N[sg.nom.]	V[iljettäät, sg3]	N[sg.part.] SUBJ	V	OBJ Tavalisempi oon kuitenki semmoinen syntaktikaava, missä subjektinna eli sinä, mikä oon syynä tuntheesseen, oon 1. infinitiivin haamu (2, 3) eli subjekti kokonhansa vailuu (4, 5). Silloin verbi oon tasan singulaarin 3. persoonassa. (2) Liissaa	hävetti	[pierä äänheen] N[sg.part.]	V[hävettäät, sg3]	VP[V[1.inf.] + Adv] OBJ	V	SUBJ (3) Minnuu	iljettää	syöđä maksaa. Pron[sg1, part.]	V[iljettäät, sg3]	VP[V[1.inf.] + N[sg.part.]] OBJ	V	SUBJ (4) Heikkaa oksetti. (5) Meitä nauratti. Prototyyppisen kausatiivinen tunnet -syntaktin kaava oon sitte tämmöinen:</p>
<p>Tekemissyntaktit Tekemissyntaktit muistelhaan, ette subjekti tekkee jotaki eli oon syynä siihen, ette jotaki synttyy eli tapattuu. Subjektinna oon usheimitten ihminen, mutta saattaa se olla elläinki ja mikä tahansa muuki, minkä saattaa ajatella olleevan aktiivinen toimiija. Syntaktin verbi oon tasan transitiivinen tekoverbi. Tekemissyntaktiita oon kaksipaikkaissii ja kolmipaikkaissii. Kaksipaikkaisissa verbin komplementina oon subjekti ja objekti, kolmipaikkaisissa lisäksi vielä adverbiaali. Tekemissyntaktiitten objekti oon vaihettelleevassa objektikaasuksessa (katto tästä kohđasta 4.2.5.1). Kaksipaikkainen teko Kaksipaikkainen teko -syntaktiissa oon usheimitten myötä objekti eli se, mille jotaki tapattuu tahi mikä synttyy tevon tuloksenna eli mikä oon tevon moolina (1–12). Mutta jos oon kysymyksessä vain subjektin joku aktiviteetti, se syntaktissa saattaa objekti vailuutki (13, 14). Ku<span type="quote" xml:lang="fin">”akkusatiiviksi”</span> (meiđät ~ meät, teiđät ~ teät, heiđät ~ heät), ja mitä käytethään totaaliobjektin kaasuksena. Kaksipaikkainen teko -syntaktin kaava oon tämmöinen:</p>
<p xml:lang="fin">Muuttaminen Muuttaminen oon kolmipaikkainen syntaktityyppi, mikä muistuttaa kaksipaikkainen TEKO -syntaktii. Se muistelee, ette jonku, mikä jo oon, muutethaan johonki laihiin. Verbilä oon kolmantenna komplementtina predikatiivi, ja predikatiivin korrelaattina oon syntaktin objekti. Muuttamisverbii oon esimerkiksi maalata, färjätä ja muuttaa(t). (1) Anni	färjäs	hamheen	vihriseksi. N[sg.nom.]	V[färjätä, sg3]	N[sg.gen.]	A[sg.transl.] SUBJ	V	OBJ	PREDVI (2) Pekka muutti nimen norjalaiseksi. (3) Faari leikkas housunsääret lyhykäisemäksi. Muuttamis-syntaktin kaava oon tämmöinen:</p>
<p xml:lang="fin">Omistaajan vaihetus Omistaajan vaihetus -syntaktin verbinä oon kolmipaikkainen verbi ja se muistelee, ette joku saapi tahi ottaa joltaki jotaki tahi anttaa, myypi tahi muutoin luovuttaa jolleki jotaki. Saatama jakkaat verbit ottamisverbhiin ja antamisverbhiin. Ottamisverbii oon esimerkiksi saađa ~ saaha, ottaa(t), varastaa(t) ja ostaa(t), antamisverbii esimerkiksi ant(t)aa(t), myy(đ)ä, kenkätä, ojent(t)aa(t) ja kans ostaa(t). Esimerkiksi: (1) Pekka	sai	palkinon	Kalevalaseuralta. N[sg.nom.]	V[saađa, sg3]	N[sg.gen.]	N[sg.abl.] SUBJ	V	OBJ	ADVLI (2) Pekka	[ei saanu]	palkinttoo	kruunulta. N[sg.nom.]	V[saađa, kieltt.sg3]	N[sg.part.]	N[sg.abl.] SUBJ	V	OBJ	ADVLI (3) Aaro varasti minulta syđämen. (4) Matti [ei ostanu] minulta ruokkaa. (5) Stiina	kenkkäs	Mikole	piilin. N[sg.nom.]	V[kenkätä, sg3]	N[sg.all.]	N[sg.gen.] SUBJ	V	ADVLI	OBJ (6) Liisale	annethiin	preivit. N[sg.all.]	V[anttaat, pass.]	N[pl.nom.] ADVLI	V	OBJ (7) Pekale ojenethiin palkinon. Ottamisverbiin kans käytämä ablatiivii (1–4), antamisverbiin kans allatiivii (5–7). Näjemä kans, ette syntaktiissa adverbiaalin ja objektin paikka saattaa vaihetella – päinvastoin ko ruijan kielessä, missä objekti oon heti verbin pörässä. Prototyyppinen omistaajan vaihetus -syntakti oon sitte tämmöinen:</p>
<p>Saatama verrata tätä syntaktityyppii kans omistus-syntaktin kans. Omistus-syntaktissa jollaki oon jotaki, ottamissyntaktissa joku saapi eli ottaa joltaki jotaki, antamissyntaktissa joku anttaa jolleki jotaki. Kaikissa näissä oon ulkoinen paikkakaasus eli l-kaasus. Ylipuolen esimerkiistä näjemä, ette objektin kaasuksen reekelit oon tässä samat ko kaksipaikkainen teko -syntaktiissaki (katto kohđasta 4.2.5.1). Siirtämisverbii (katto alapuolela 4.2.5.4) saattaa kans käyttäät omistaajan vaihetus -verbinä (8, 9): (8) Kaisa toi minule skenkin. (9) Muori siirsi [minun kontole] rahhaa. Oon kans koko joukko verbii, mitä käytethään referatiivisissa syntaktiissa (katto alapuolela kohtaa 4.3 ) ja mille oon tavalista saađa sekä objektin ette adverbiaalin aivan samhaan laihiin ko ylipuolela käsitellyile verbiile (10–16). Verbinä saattaa olla esimerkiksi pyyt(t)ää(t), puhhuut ~ puhua(t), kirjoittaa(t), näyttää(t), muistela eli opettaa(t). Esimerkiksi: (10) Matti pyysi minulta ruokkaa. (11) Kaisa sanoi Maijale tottuuđen. (12) Mie puhuin hänele [kaunhiita sannoi]. (13) Stiina [ei muistelu] Mikole tottuutta. (14) Leena näytti studentiile [uussii kuvvii]. (15) Oppiijoile opetethiin [suomen kieltä]. (16) Studentiile näytethiin eksaamenitehtävän. Siirtäminen Siirtämis-syntaktissa verbi oon kolmipaikkainen. Se tarkoittaa semmoista syntaktii, missä joku siirttää eli liikuttaa jotaki eli jonku jostaki johonki. Syntaktin subjektinna oon se, joka siirttää, objektinna oon se, mikä siirttyy, ja adverbiaalinna paikka, mihin tahi mistä objektin siirethään. Siirtämis-syntaktiita saattaa verrata omistaajan vaihetus -syntakthiin: Molemissa jonku (eli objektin) tila vaihettuu. Omistaajan vaihetus -syntaktissa omistaaja vaihettuu, siirtämis-syntaktissa jonku paikka vaihettuu, ko joku sitä siirttää. Siirtämisverbii oon esimerkiksi siirt(t)ää(t), liikuttaa(t), tuođa ~ tuua, vieđä ~ </p>
<p>Adverbiaali oon ero- eli tulokaasuksessa. Reekelit siihen, käytämäkö sisäistä eli ulkoista lokaalikaasusta (s- eli l-kaasusta), oon samat ko silloinki, ko joku ittestänsä siirttyy johonki: Ko jonku siirethään jonku sisäpuolelta eli sisäpuolele, käytämä sisäistä lokaalikaasusta (3–5, 8–10), ko jonku siirethään jonku ulkopuolelta eli ulkopuolele tahi ulkopinnalta eli ulkopinnale, käytämä ulkoista lokaalikaasusta (2, 6, 7). Paikannimmiin kans käytämä tavalisesti sisäistä lokaalikaasusta (1; vrt. eđelä kohta 4.2.1.1 paikka ja 4.2.1.2 liiket). Omistaajan vaihetus -verbii saattaa kans käyttäät siirtämisverbinä (11, 12). (11) Lassi osti sykkelin Uslusta. (12) Mie sain skenkin Suomesta. Tilasyntaktit Tilasyntaktit oon semmoiset syntaktit, mikkä muistelhaan jostaki ulkoisesta eli subjektiivisesta olotilasta eli olotilan muutoksesta. Tämmöissii syntaktiita oon usheemanlaissii. Säätila Tilasyntaktiita oon esiksiki säätila-syntaktit. Sääverbii oon esimerkiksi paistaa(t), tuula ja sattaa(t). Muutamisti säätillaa ilmoitethaan semmoisella syntaktilla, missä oon tavalinen SUBJ + V -struktuuri, eli niissä oon syntaktin alussa subjekti, jonka pörässä sitte oon sääverbi (1). (1) Aurinko 	paistaa. N[sg.nom.]	V[paistaat, sg3] SUBJ	V Tavalisempi oon kuitenki semmoinen vasituinen säätila-syntakti, missä subjekti kokonhansa vailuu (2–4). Silloin oon syntaktin alkhuun ushein siiretty vaphaan adverbiaalin (3, 4); prinsippinnähän oon ette välttäät konstruksuunii, missä verbi oon syntaktin alussa. Ko muistelhaan, mitä sattaa, subjekti oon syntaktin lopussa samhaan laihiin ko eksistensi-syntaktissa (5–7). Syntaktit muistutethaanki eksistensi-syntaktiita. Mutta subjektin paikala syntaktin alussa saattaa kans olla tyyhä subjekti se (8). Kaikki nämät syntaktit käänythään ruijan kielheen semmoisella syntaktilla, missä subjektin paikala oon tyyhä subjekti det. Esimerkkii säätila-syntaktista: (2) Sattaa	ja	tuulee. V[sattaat, sg3]	Konj	V[tuula, sg3] V	Konj	V (3) Ulkona	sattaa. ADV	V[sattaat, sg3] V-ADVLI	V (4) Merelä	tuuli. N[sg.adess.]	V[tuula, sg3] V-ADVLI	V (5) Tromssassa	sattaa	vettä. N[sg.iness.]	V[sattaat, sg3]	N[sg.part.] V-ADVLI	V	SUBJ (6) Tunturissa pani/satoi lunta. (7) Pyssyjovessa sattaa rakheita. (8) Se sattaa ja tuulee. Näjemä, ette sääverbiin kans ei ole subjektikongruenssii (esimerkki 7), ja syntaktityyppi muistuttaa siinäki eksistensi-syntaktii.</p>
<p>Ulkoinen olotila Oon kans olemassa muunlainen ulkoisesta olotilasta, niin ko esimerkiksi temperatuurista tahi muusta ilman laađusta, muisteleeva tyyppi. Verbinä näissä oon olla (1–4) eli tulla (5, 6). Subjekti oon verbin pörässä, viimisennä syntaktissa. Eriliikaisesti silloin ko komplementtina oon adjektiivifraasi (2), nämät saattaa analyseerata yhđenlaisiksi predikasuunisyntaktiiksi, missä komplementtina oon predikatiivi. (1) Oli	[kova sää]. V[olla, sg3]	N[sg.nom.] V	SUBJ (2) Oli 	[oikhein lämmin]. V[olla, sg3]	A[sg.nom.] V	PREDVI (3) Oon ilta. (4) Ushein olthiin [pahat ilmat]. (5) Tuli [kaunis syksy]. (6) Huomena tullee [kaunis sää]. Näihinki syntakthiin saattaa lisätä sen alkhuun tyyhän subjektin se (7, 8). (7) Se oli [kaunis ilta]. (8) Se oli [oikhein lämmin].</p>
<p>Sansitila Tilasyntaktit oon kans semmoiset, missä oon predikatiivi ablatiivissa ja mikkä muistelhaan, miltä jossaki paikassa eli tilassa haissee tahi näyttää. Verbit oon haista ja näyttää(t). Tämmöisissä syntaktiissa vailuu subjekti, mutta sen sijasta korrelaattina oon paikan adverbiaali (1, 2). Syntaktit oon likheistä sukkuu sansi-predikasuunisyntaktiile, ja analyseeraama toisen komplementin predikatiiviksi. (1) Saunassa	haissee	hyvältä. N[sg.iness.]	V[haista, sg3]	A[sg.abl.] ADVLI	V	PREDVI (2) Sielä 	näytti 	kaunhiilta. Adv	V[näyttäät, sg3]	A[sg.abl.] ADVLI	V	PREDVI Näissä syntaktiissa finittiverbi oon tasan singulaarin 3. persoonassa. Syntakti oon tyyppii:</p>
<p>Subjektiivinen tila Neljettä tilasyntaktii käskemä tässä subjektiiviseksi tilaksi. Syntaktit muistelhaan jonku ell�</p>
<p>Statustila Statustila-syntaktilla meinaama semmoista syntaktii, missä subjekti oon korrelaattina olotila-adverbille (katto kohđasta 9.4.3). Verbinä oon olla (2, 4, 5) eli mennä (1, 4), muutamisti kans tulla (6). (1) Piili	meni	rikki. N[sg.nom.]	V[mennä, sg3]	Advs SUBJ	V	ADVLI (2) [Kaikki tiet]	olthiin	poikki. N[pl.nom.]	V[olla, pl3]	Adv SUBJ	V	ADVLI (3) Talo	oon	kaltossa. N[sg.nom.]	V[olla, sg3]	AdvP SUBJ	V	ADVLI (4) Pekka ja Kalla menthiin naimishiin. (5) Häävierhaat olthiin päissä. (6) Liisaki tuli päihin. Vaikka sanothaan, ette adverbit ei taivu, se kuitenki näjemä, ette verbit mennä ja tulla valithaan semmoisen adverbin, mikä histoorialisesti oon tulokaasuksessa (4, 6), olla-verbi semmoisen, mikä histooriallisesti oon olokaasuksessa (3, 5). Adverbityypilä rikki(t), poikki(t), halki(t) oon tyhä yksi haamu, mitä passaa käyttäät kaikkiin verbiin kans (1, 2).</p>
<p>Referatiiviset syntaktit Tähän asti olema puhunheet semmoisista syntaktityypiistä ja niitten verbiistä, jokka ilmoitethaan suorhaan jotaki assiintillaa. Seuraavaksi kattoma toista syntaktityyppiin valtajoukkoo, referatiivissii syntaktiita. Referatiiviset syntaktit oon nimensä jälkhiin syntaktiita, joila refereerathaan johonki toisheen assiisseen eli assiintilhaan. Ylisyntaktin subjektinna oon joku elläävää olenttoo, ihmistä eli elläintä, meinaava sana. Ylisyntaktin verbaali muistelee, mikä suhđet ylisyntaktin subjektilla oon refereeratthuun assiisseen. Nämät verbit oon semmoiset, ette niitten kans oon mahđolinen semmoinen alasyntakti (syntaktikaavoissa merkitty pukstaavilla S), mikä oon komplementtina ylisyntaktin verbile. Kans verbifraasi (VP) oon mahđolinen komplementti. Verbifraasin verbi saattaa olla infinitiivin eli partisipin haamuinen. Partisippihaamuiset verbifraasit saattaa tasan korvata subjunksuunisyntaktilla, ja sillä niitä ei tässä oteta erittäin esile. Niistä oon kuitenki esimerkkii partisipiitten kohđala (katto kohđasta 6.8.2.1 Partisipin preesensin ja perfektin käyttö, esimerkit 9–15). Referatiivisissa syntaktiissa verbaali oon tasan luku- ja persoonakongruensissa subjektin kans. Referatiivisissa syntaktiissa toinen komplementti oon usheimitten objekti. Alapuolela käsittelemäki juuri tämmöissii ylheissii taphauksii. Mutta oon kans referatiivissii syntaktiita, missä toisena komplementtina oonki adverbiaali. Esimerkiksi syntaktissa Met luotama siihen, ette kainun kieli säilyy fraasi siihen, ette kainun kieli säilyy oon adverbiaali luottaa(t)-verbile. Tämmöissii syntaktityyppii emmä tässä käsittele erittäin, mutta niitä tullee esile esimerkiksi junksuuniitten käsittelyn alla (katto kohđasta 11.2.2.4 Subjunksuuni adverbiaalikomplementtina). Kognisuuni Kognisuuni ilmoittaa jonkulaista tieđolista eli kognitiivista tillaa. Kognitiivissii verbii oon esimerkiksi muistaa(t), tiet(t)ää(t) ja ymmärt(t)ää(t). Verbillä oon kaksi komplementtii, subjekti ja objekti. Tyypilinen oon, ette objekti ei olekhaan nomeni mutta verbifraasi (1, 6) tahi alasyntakti (2–5, 7–8). Alasyntakti oon joko ette-syntakti (2, 4, 7), tahi joittenki verbiin kans, niin ko eriliikaisesti kielttäävissä syntaktiissa muistaat- ja tiettäät-verbiin kans, se saattaa olla kans kysymäsyntakti (3, 5, 8). Ko alasyntaktinna oon kysymäsyntakti, sen eđessä saattaa olla subjunksuuni ette, mutta se saattaa jääđä poiski. (1) Pekka	muisti	[lukkeet preivin]. N[sg.nom.]	V[muistaat, sg3]	VP[1.inf. + N[sg.gen.]] SUBJ	V	OBJ (2) Pekka	muisti	[ette hän häyttyy lukkeet preivin]. N[sg.nom.]	V[muistaat, sg3]	S[ette-syntakti] SUBJ	V	OBJ (3) Kuningas	[ei muistanu]	[(ette) oliko hän lukenu preivin]. N[sg.nom.]	V[muistaat, kieltt.sg3]	S[(ette + )kysymäsyntakti] SUBJ	V	OBJ (4) Sie tieđät [että mie olen täälä]. (5) Sie [et tieny] [(ette) kuka sie olit]. (6) Hukka ymmärsi [lähteet pakhoon]. (7) Hukka ymmärsi [ette nyt mennee huonosti]. (8) Hukka [ei ymmärtänny] [(ette) mitä nyt tapattuu]. Objektinna saattaa olla kans nomeni, mutta silloin se yhđelä laila korvaa alasyntaktii. Verttaa sytaktiita (9, 1</p>
<p>Arvelu Arvelu oon semmoinen syntakti, missä joku arvelee jotaki: Joku pittää, uskoo, luulee, toivoo ette joku assii oon niin eli nuoin. Tavaliset arveluverbit oon luula, uskoot ~ uskoa(t), pittää(t) ja toivoot ~ toivoa(t). Objektinna oon tavalisesti ette-syntakti (1–5). (1) Het	luulthiin	[ette kainun kieltä ei ole olemassakhaan]. Pron[pl3]	V[luula, pl3]	S[ette-syntakti] SUBJ	V	OBJ (2) Mie luulen [ette Matti oon hullu]. (3) Alattiolaiset piđethiin [ette amtmani oli oikhein paha]. (4) Pekka uskoi [ette Maija rakastaa häntä]. (5) Met toivoma [ette kissa tullee takaisin]. Verbiin uskoot ~ uskoa(t) ja toivoot ~ toivoa(t) kans oon mahđolinen NP-komplementtiki. toivoot-verbin kans se oon partitiivihaasmuinen objekti (6), uskoot-verbin kans mahđolinen oon sekä partitiivihaamuinen objekti (7) ette adverbiaali (8). (6) Met	toivoma	rauhaa. Pron[pl1, nom.]	V[toivoot, pl1]	N[sg.part.] SUBJ	V	OBJ (7) Mie uskon sinnuu. (8) Pekka uskoi [Jumalan pääle] ~ Jumalhaan. Näissäki syntaktiissa NP-fraasi eli PP-fraasi oon yhđela laila ette-syntaktin sijassa. Verttaa ylipuolen syntaktiita (6–8) tavalishiin arvelu-syntakthiin (9–11). (9) Met toivoma [ette tulis rauha]. (10) Mie uskon [ette sie puhut totta]. (11) Pekka uskoi [ette Jumala oli olemassa]. Prototyyppisen Arvelu-syntaktin kaava oon sitte tämmöinen:</p>
<p>Ko verbinä oon luula, uskoot eli toivoot ja alasyntaktissa oon predikatiivi, se alasyntaktin eli verbifraasin sijhaan saatama käyttäät tämmöistä syntaktikaavaa, missä predikatiivi oon translatiivissa (12–17). Verbin pittää(t) kans predikatiivi oon essiivissä (18–20). Objekti oon luula- ja pittäät-verbin kans tasan partitiivissa (12–14, 18–20), verbiin uskoot ~ uskoa(t) ja toivoot ~ toivoa(t) kans objektin kaasuksissa (15–17). Verbit oon silloin kolmipaikkaiset: (12) Mie	luulin 	sinnuu	viishaaksi. Pron[sg1]	V[luula, sg1]	Pron[sg.part.]	A[sg.transl.] SUBJ	V	OBJ	PREDVI (13) Perunka luuli meitä kummitukseksi. (14) Meitä luulthiin tyhmäksi. (15) Hukka	uskoi	ketun	tyhmäksi. N[sg.nom.]	V[uskoot, sg3]	N[sg.gen.]	A[sg.transl.] SUBJ	V	OBJ	PREDVI (16) Mie [en usko] sinnuu viishaaksi. (17) Kettu toivoi hukat kuolheeksi. (18) Matti	pittää 	minnuu	hulluna. N[sg.nom.]	V[pittäät, sg3]	Pron[sg.part.]	A[sg.ess.] SUBJ	V	OBJ	PREDVI (19) Het piđethään meitä hulluna. (20) Joonas piti valasta kalana. Se oon kuitenki näissäki arvelu-syntaktiissaki tavalisempi käyttäät semmoista syntaktikaavaa, missä komplementtina oon alasyntakti (21–23). (21) Peruska luuli [ette met olima kummitukset]. (22) Mie [en usko] [ette sie olet viisas]. (23) Het piđethiin [ette met olema hullut]. Referatiivinen sansi Referatiivinen sansi oon syntaktityyppi, jossa verbaali ilmoittaa jonku sansihavainon. Verbi saattaa olla joko transitiivinen eli intransitiivinen. Tämmöiset transitiiviset sansiverbit oon esimerkiksi kuula, nähđä ~ nähhä, haistaa(t), maistaa(t) ja tuntteet ~ tuntea(t) ~ tuntia. Verbilä oon kaksi komplementtii, subjekti ja objekti. Objekti saattaa olla nomeni (6, 7, 11), mutta tavalissiimin se oon alasyntakti (1–5, 8–10). Alasyntakti saattaa olla ette-syntakti (1, 8, 9), ko-syntakti (2, 10) tahi kysymäsyntakti (3–5). Kysymäsyntaktin eđessä saattaa olla subjunksuuni ette. Ko verbin objekti oon nomeni, sen kaasus oon tavalisten objektireekeliitten jälkhiin (6, 7, 11). (1) [Kylän ihmiset]	nähthiin	[ette Nuutti tuli Aaronniemestä]. N[pl.nom.]	V[nähđä, pl3]	S[ette-syntakti] SUBJ	V	OBJ (2) [Kylän ihmiset]	nähthiin	[ko Nuutti tuli Aaronniemestä]. N[pl.nom.]	V[nähđä, pl3]	S[ko-syntakti] SUBJ	V	OBJ (3) [Kylän ihmiset]	[ei nähnheet]	[(ette) tuliko Nuutti Aaroninniemestä]. N[pl.nom.]	V[nähđä, kieltt.pl3]	S[(ette + )kO-kysymäsyntakti]. SUBJ	V	OBJ (4) Met näjimä [(ette) mitä sielä tapattui]. (5) Mie kuulin [mitä sie sanoit]. (6) Mie näjin aikamasiinin. (7) Mie [en nähny] aikamasiinii. (8) Het tunnethiin [ette masiini lensi avaruuđen läpi]. (9) Ragnhild kuuli [ette vielä oli sijjaa aikamasiinissa]. (10) Pojat kuulthiin [ko tyttäret tulthiin]. (11) Met kuulima </p>
<p>Intransitiivisista sansiverbiistä referatiivisesti käytethään eriliikaisesti verbii näyttää(t) ja tunttuut ~ tuntua(t). Syntaktiitten subjektinna oon ette-syntakti (15, 16). Syntakthiin saattaa kans lisätä subjektin kohđale tyyhän subjektin se (14) ja vielä ablatiivisen ankkurisanan siltä (17, 18). (15) Näyttää [ette huomena tullee sađet]. (16) Minusta tunttuu [ette nyt alkkaa se onnelinen elämä]. (17) Se näyttää [siltä [ette huomena tullee sađet]]. (18) Minusta tunttuu [siltä [ette nyt alkkaa se onnelinen elämä]]. Tämmöisistä syntaktiista, missä verbinä oon intransitiivinen sansiverbi ja subjektinna ette-syntakti, katto kans kohđasta 11.2.2.1 Subjunksuunisyntakti subjektinna. Sanoma-akti Sanoma-akti refereeraa jonku sanomissii eli ajatuksii, ja niitä saattais käskeet kans nimelä oratio obliqua. Net oon ushein mahđolinen muuttaat vasituiseksi sitaatiksi eli suoraksi referaatiksi (oratio directa). Verbinä oon vasittu sanomaverbi, jolla oon kaksi komplementtii, subjekti ja objekti. Subjekti oon aina aktiivinen toimiija. Sanomaverbii oon esimerkiksi sannoot ~ sanoa(t), muistela, ilmo(i)ttaa(t), kirjo(i)ttaa(t), ajatella, opettaa(t), valetella, luvata ja kyssyyt ~ kysyä(t), lukkeet ~ lukea(t) ~ lukia ja tutkiit ~ tutkia(t). Objekti oon usheimitten alasyntakti eli ette-syntakti (1, 3, 4) tahi kysymäsyntakti (2, 5, 6). Verbin luvata kans se saattaa olla kans verbifraasi (7). (1) Perunka	sanoi 	[ette hän kirjoittaa grammatikin]. N[sg.nom.]	V[sannoot, sg3]	S[ette-syntaksi] SUBJ	V	OBJ (2) Äiji	[oon muistelu]	[(ette) kunka hän sai emänän]. N[sg.nom.]	V[muistela, sg3]	S[(ette +) kysymäsyntakti] SUBJ	V	OBJ (3) [Talmulahđen pappi] kirjoitti [ette amtmani kiussaa kainulaissii]. (4) Het valetelthiin [ette heilä ei ollu sijjaa]. (5) Sammeli kysyi [(ette) keitä tet oletta]. (6) Het kysythiin [(ette) mitä met nyt häyđymä tehđä]. (7) Iisko	lupas	[anttaat mulle rahhaa]. N[sg.nom.]	V[luvata, sg3]	VP[1.inf. + AdVLI + OBJ] SUBJ	V	OBJ Prototyyppisen sanoma-akti-syntaktin kaava oon tämmöinen:</p>
<p>Sanoma-akti-syntakthiin lisäthään ushein kans sen, kenele jotaki sanothaan eli kirjoitethaan jne. Esimerkiksi (8, 9): (8) Het	valetelthiin	meile,	[ette heilä ei ollu sijjaa]. Pron[pl3, nom.]	V[valetella, pl3]	Pron[all.]	S[ette-syntakti] SUBJ	V	ADVLI	OBJ (9) Sammeli kysyi meiltä, [(ette) keitä tet oletta]. Ko sanoma-akti-verbii käytethään ohjaama-akti-verbin taphaan (katto kohtaa 4.3.6), se mahđolinen oon kans struktuuri, missä ette-syntaktin sijassa oonki infinitiivifraasi, minkä siđothaan ylisyntakthiin ette-subjunksuunila (10). (10) Iisakki sanoi [ette lähtiä heti kothiin]. Katto kans kohđasta 11.2.2.2 Subjunksuunisyntakti objektinna. Yhđenlainen sanoma-akti oon kans syntakti, missä verbinä oon seisoot ~ seisoa(t). Erilainen tämä oon siinä, ette siinä alasyntakti oonki subjektin funksuunissa (11). (11) Aviisissa	seisoi,	[ette koko kylä oon myytävännä]. N[sg.iness.]	V[seissoot, sg3]	S[ette-syntakti] ADVLI	V	SUBJ Tämä syntakti muistuttaa eksistensi-syntaktii, ja siinä verbi oon tasan singulaarin 3. persoonassa. Nimitysakti Kolmipaikkaiset nimitysakti-syntaktit oon siinä erinomhaiset referatiiviset syntaktit, ette net ei saa komplementiksi alasyntaktii eikä verbifraassii mutta NP- ja AP-fraassii. Niitten avula muistelhaan, miksi jotaki käskethään eli sanothaan. Nimitysverbii oon esimerkiksi käskeet ~ käskeä(t), kuttuut ~ kuttua(t), sannoot ~ sanoa(t), nimittää(t) ja haukkuut ~ haukkua(t). Syntaktiissa oon subjektin lisäksi komplementtina nomeniobjekti ja translatiivihaamuinen predikatiivi, mikä saattaa olla NP (1, 3) eli AP (2). (1) Solgunn	käskee	[kainun kieltä]	[syđämen kieleksi]. N[sg.nom.]	V[käskeet, sg3]	N[sg.part.]	N[sg.transl.] SUBJ	V	OBJ	PREDVI (2) Hanna haukkui minnuu hulluksi. (3) Ruijalaiset sanothiin meitä kvääniksi.</p>
<p xml:lang="fin">Myönttäävässä syntaktissa singulaarinen objekti saattaa olla kans genitiivissä (4) ja pluraalinen nominatiivissa (5). (4) Solgunn käskee [kainun kielen] [syđämen kieleksi]. (5) Ruij</p>
<p xml:lang="fin">Verbin kielttäät kans verbifraasin verbinä oon 3. infinitiivin elatiivi (8–10), ja anyseeraama sen adverbiaaliksi. VP:n subjekti oon objektikaasuksessa, eli ko valtasyntakti oon kielttäävä, se VP:n subjekti oon partitiivissa (10). (8) Prosti	kielsi	[Perungan	[saarnaamasta kainuksi]]. N[sg.nom.]	V[kielttäät, sg3]	VP[N[sg.gen.]	VP[3.inf.elat. + N] SUBJ	V	ADVLI[SUBJ + V + ADVLI] (9) Faari	kielsi	pojat	[lähtemästä pyythöön]. N[sg.nom.]	V[kielttäät, sg3]	VP[N[pl.nom.]	VP[3.inf.elat. +N]] SUBJ	V	ADVLI[SUBJ + V + ADVLI] (10) Papit	ei kieltänheet	[faarii	[juomasta viinaa]]. N[pl.nom.]	V[kielttäät, kieltt.pl3]		VP[N[sg.part.]	VP[1.inf.elat. + N] SUBJ	V	ADVLI[SUBJ + V + OBJ]</p>
<p>Silloin ko saattaa ajatella, ette ohjaama-aktin verbifraasi oon imperatiivinen sitaatti jonku sanomisesta, siihen oon infinitiivin etheen mahđolinen lisätä subjunksuunin ette (11, 12). Tämä oon tavalinen eriliikaisesti Varengin varieteetissa. Esimerkiksi: (11) Mie käskin [Liisan ette lukia läksyt]. (12) Pappi neuvoi [Nillan ette lähtiä reishuun]. Varengin varieteetissa käytethään kieltää-verbinki kans sammaa konstruksuunii, missä VP:n verbi oon 1. infinitiivin haamussa (13). Mutta siihen häyttyy silloin lisätä kieltoverbin ei. (13) Prosti	kielsi	[Perunkaa	[ette ei saarnata kainuksi]]. N[sg.nom.]	V[kieltää, sg3]	VP[N[sg.part.]	[VP[ette + ei + 1.inf. +N]]] SUBJ	V	OBJ[SUBJ + ette + V + ADVLI] Eđelä kaikissa esimerkiissä oon myötä verbifraasin subjekti. Tavalinen oon kuitenki ohjaama-akti, mistä subjekti vailuu (14–16). (14) Perunka käski [(ette) tulla sisäle]. (15) Pappi neuvoi [(ette) lähtiä sisäle]. (16) Prosti kielsi [ette ei saarnata kainuksi]. Sammaa kaavaa olleevan ohjaama-aktin saattaa laittaat kans sanoma-aktiverbiistä, ko verbifraasin ymmärethään imperatiiviseksi sitaatiksi (17, 18): (17) Mie sanoin Liisale [ette lähtiä Vesisaarheen minun kansa]. (18) Faari huusi [ette tulla aphuun]. Tämmöisistä ette-fraasiista katto kans kohđasta 11.2.2.2 Subjunksuunisyntakti objektinna. Modifiseeratut syntaktit Modifiseeratuksi syntaktiksi defineerathaan tässä syntaktit, missä oon semmoinen verbi eli verbin ja nomenin liitto eli verbikonstruksuuni, mikä ei tuo syntakthiin mithään vasituista uutta informasuunii, mutta modifiseerathaan syntaktin assiintillaa (1, 2) eli sitä aikkaa (3, 4) koska syntakti oon tosi. Esimerkkii:</p>
<p>Modiseeratut syntaktit jajama kolmheen valtatyypphiin: Modifiseeratun syntaktin verbaalinna oon joku vasituinen modaalinen verbi, mikä modifiseeraa syntaktin tekemistä, niin ko esimerkissä (1), missä verbi häyttyyt ~ häytyä(t) ilmoittaa tekemisen välttämättömyyttä. Modaalisuus ilmoitethaan olla-verbin ja jonku nomenin liitola. Tämmöinen oon esimerkiksi modaalinen olla lupa -konstruksuuni (2). Aspektisyntaktit, missä syntaktin aijankohtaa rajathaan jonku vasitun aspektiverbin eli verbikonstruksuunin avula. Esimerkissä (4) oon aspektiverbi keritä ja esimerkissä (3) olla tekemässä -konstruksuuni. Nämätkhään ei lissää syntakthiin mithään muuta informasuunii ko aijan rajauksen. Puhuma tässä näistä kolmesta jokhaisesta erittäin. Syntaktissa vasittu modaalinen verbi Modifiseeratuitten syntaktiitten verbaalinna saattaa olla joku vasituinen modaalinen verbi, mikä muistelee, oonko syntaktin assiintila puhhuujan mielestä tahi ylheisesti sikkari eli epäsikkari, pakolinen eli mahđolinen, luvalinen eli luvaton, uskottava eli uskomaton jne. Tämmöissii verbii oon esimerkiksi häyttyyt ~ häytyä(t), häättyyt ~ häätyä(t), pittää(t), jouttuut ~ joutua(t), auttaa(t), tarvita (käytethään eriliikaisesti kielttäävissä syntaktiissa), kannattaa(t), saađa ~ saaha, aikkoot ~ aikoa(t), meinata, haluta, saattaa(t), sattuut ~ sattua(t) ja tait(t)aa(t). Modaalisen verbin kans oon syntaktissa aina joku muu verbi, joka muistelee faktilisen assiintilan, mikä realiseeraanttuu eli jääpi realiseeraantumatta. Käskemä tätä verbii valtaverbiksi. Tämä verbi oon infinitiivihaamussa, joko 1. infinitiivissä tahi 3. infinitiiv</p>
<p xml:lang="fin">Verbiin jouttuut ~ joutua(t), päästä, pakata ja keritä ’olla tillaa’ kans infinitiivifraasin verbi oon 3. infinitiivin illatiivissa (10–13). (10) Liisa	jouttuu	[kirjoittamhaan muisteluksen]. NP[sg.nom.]	V[jouttuut, sg3]	VP[3.inf.ill. + N[sg.gen.]] SUBJ	V	ADVLI[V + OBJ] Seuraavat syntaktit oon sammaa tyyppii:</p>
<p>Tämmöisissä syntaktiissa analyseeraama sen valtaverbifraasin adverbiaaliksi, sillä ko valtaverbi oon siinä adverbiaalin kaasuksessa. Modifiseeratut syntaktit vasitun ḿodaalisen verbin kans oon tämmöiset:</p>
<p>Ko kattoma semmoissii modaalissii taphauksii, missä valtaverbinä oon 3. infinitiivin haamu, se havaittemma, ette se oon samhaan laihiin tulokaasuksessa ko verbin NP-adverbiaali olis, jos sammaa verbii oliski käytetty suorassa syntaktissa. Esimerkiksi (14, 15):</p>
<p>Silloin ko verbii saattaa käyttäät ei-modifiseeraavana ja se saapi NP-objektin, silloin valtaverbi modifiseeraavan verbin kans oon 1. infinitiivissä. Esimerkiksi (16, 17):</p>
<p>Kielto tekkee saman ko muissaki syntaktiissa: Kielttäävän verbifraasin objekti oon tasan partitiivissa. Muutoinki valtaverbin komplementit oon samassa haamussa, ko net oltais, jos syntaktista otettais modaalisen verbin pois. Verbit kannattaa(t) ja auttaa(t) oon siinä erilaiset, ette niitten kans ei ole vasituista subjektii, mutta käytethään samanlaista adessiivikonstruksuunii ko omistus-syntaktiissa (18, 19). (18) Meilä	kannattaa	[studeerata kainuu]. Pron[adess., pl3]	V[kannattaat, sg3]	VP[1.inf. + N[sg.part.]] ADVLI	V	SUBJ[V + OBJ] Vrt. Met studeeraama kainuu. (19) Pojila	ei auttanu	[vaitela assiista]. NP[pl.adess.]	V[auttaat, kieltt.sg3]	VP[1.inf. + N[sg.elat.]] ADVLI	V	SUBJ[V + ADVLI] Vrt. Pojat vaitelthiin assiista. Mutta tavalissiin oon, ette tämmöiset syntaktit oon geneeriset (20, 21) eli niissä oon tyyhä subjekti se (22). (20) [Kainun kieltä] kannattaa oppiit. (21) Assiista [ei auttanu] vaitela. ~ (22) Se [ei auttanu] [vaitela assiista]. Modaaliset syntaktit oon muutoinki enniimitten geneeriset. Modaalinen oon pakko -syntakti Välhiin modaalinen verbaali saattaa olla pantu kokhoon olla-verbistä ja substantiivista, mikkä yhđessä haamustethaan yhđenlaisen verbiliiton. Tavalissiimat tämmöiset oon olla lupa ja olla pakko. Näitten kans käytämä semmoista adessiivikonstruksuunii, mikä oon saman näköinen ko omistus-syntaktissa (1–3). (1) Minula	[oon lupa]	[oppiit [kainun kieltä]]. Pron[sg1, adess.]	V[olla, sg3 + N[lupa[sg.nom.]]]	VP[1.inf. + N[sg.part.]] ADVLI	V	SUBJ[V + OBJ] Vrt. Mie opin [kainun kieltä]. Muita esimerkkii:</p>
<p>Sitä oon kans samantapaissii konstruksuuniita, missä toisena osana oon adjektiivi (4). (4) Minula	[oon paha]	[lähteet tunturhiin]. Pron[sg1, adess.]	V[olla, sg3 + A[paha[sg.nom.]]]	VP[1.inf. + N[sg.ill.]] ADVLI	V	SUBJ[V + ADVLI] Vrt. Mie lähđen tunturhiin. Verbaalifraasin NP- eli AP-komplementti oon tasan nominatiivin singulaarissa. Syntaktityypistä oon eriliikaisesti Varengin varieteetissa kohta tavalinen kans semmoinen variantti, missä 1. infinitiivin etheen laitethaan ette-subjunksuunin (5). (5) Simmala [oon halu] [ette lähtiä tunturhiin]. Oon pakko -syntakti oon tämmöinen:</p>
<p>Saman tapainen oon geneerinen tyyppi, missä ensimäisenä jäsenennä oon yhđenlainen tyyhä subjekti se ja syntaktin lopussa ensimäinen infinitiivi (6) eli ette-syntakti (7) tahi ko-syntakti (8). (6) Se [oon soma] hihđata. (7) Se [oli kummalinen] [ette hän lähti]. (8) Se [oli surulinen] [ko Maija kuoli]. Tässäki saattaa 1. infinitiivin eđessä olla ette-subjunksuuni (9, 10): (9) Se [oon paha] [ette olla köyhä]. (10) Se [oon soma] [ette hihđata]. Tämä tyyppi ei kuitenkhaan ole vasitusti modaalinen, sillä ko se ilmoittaa suorhaan yhden assiintilan. Syntakti oon yhđenlainen predikasuunisyntakti, missä subjektin funksuunissa oon infinitiivifraasi eli ette- eli ko-syntakti. Ylisyntaktin se-sannaa oliski luonolisempi pittäät ankkurisanana eli sanana, mikä representeeraa siinä alasyntaktii (ankkurisanasta katto kohđasta 2.4.4). Tämmöisistä syntaktiis</p>
<p>Aspektinna saattaa kans pittäät tyyppii tulla tehtyksi ja saađa ~ saaha tehtyksi, missä kummassaki verbifraasin valtaverbin haamuna oon passiivin partisipin perfektin singulaarin translatiivi. tulla tehtyksi -konstruksuunissa subjektin paikala oon adessiivihaamuinen adverbiaali, mikä muistelee, kuka jotaki teki (5, 6); se oon kans tavalinen, ette tulla tehtyksi -tyyppi oon geneerinen (7, 8). saađa ~ saaha tehtyksi -konstruksuunissa oon tavalinen nominatiivisubjekti, ja sitte kans subjektikongruensi (9, 10).</p>
<p>Vielä oon konstruksuunile tulla tehtyksi vastakkainen konstruksuuni jääđä ~ jäähä tekemättä, missä valtaverbi oon 3. infinitiivin abessiivin haamussa (11, 12). (11) Ruoka jäi syömättä. (12) Minulta jäi [se assii] havaittematta. Verbin komplementiitten haamusta Verbi ja sen komplementit Ylipuolela olema nähnheet, ette verbilä oon komplementtiita eli semmoissii jäseniitä, mikkä oon pakoliset eli obligatooriset, ette syntakti oon semanttisesti täyđelinen. Saatama sannoot, ette verbi vaattii vissii komplementtiita. Subjektin lisäksi verbin tavalissii komplementtiita oon predikatiivi, objekti ja adverbiaali. Kunka monta ja minkälaissii komplementtiita syntaktissa oon, se oon sen jälkhiin, minkälainen verbi syntaktissa oon. Ylipuolela esitetyissä syntaktiissa monissa oon kaksi komplementtii. Mutta sitä oon kans syntaktiita, joissa oon vain yksi komplementti (niin ko Aurinko paistaa), ja syntaktiita, missä häyttyy olla kolme komplementtii (niin ko Nilla antoi preivin kuninkhaale). Sitä oon kans verbii, jokka ei vaađi yhtäkhään komplementtii (niin ko Sattaa). Komplementti saattaa olla substantiivifraasi (NP) ja se saattaa olla adjektiivifraasi (AP). Komplementtina saattaa olla kans adverbifraasi (AdvP), adposisuunifraasi (PP) tahi kvanttorifraasi (KvaP). Sitte komplementtina saattaa erittäinki referatiivisissa syntaktiissa vielä olla verbifraasi (VP) eli alasyntakti (S), tavalissiimin ette- tahi kysymäsyntakti, muutamisti kans ko-syntakti. Modifiseeraavissa syntaktiissa toisena komplementtina oon tasan verbifraasi. Kattoma vielä lyhykäisesti eri syntaktityyppiin komplementtiita ja eriliikaisesti nomenikomplementiitten haamui. Subjektin ja verbaalin kongruensista ja subjektin kaasuksesta Ylipuolela olleevista syntaktianalyysiistä näjemä, ette subjekti ja verbaali usheimitten kongrueerathaan toinen toisen kans eli net oon samassa luvussa ja persoonassa. Kongruensi vailuu tyhä niissä taphauksissa, missä syntaktin subjekti oon partitiivissa. Subjekti saattaa ylipuolela olleevista syntaktityypiistä olla partitiivissa vain eksistensi- syntaktiissa (Kentälä oli miehii ja vaimoi), Eksistensin muutos -syntaktiissa (Taivhaale syttyi tähtii), omistus-syntaktiissa (Minula oon rahhaa), omistuksen muutos -syntaktiissa (Faarile tullee vierhaita), kvanttori-syntaktiissa (Meitä oli viisi) ja eksistensipredikasuuni-syntaktiissa (Kukkii oon monen färissii). Muissa taphauksissa subjekti oon nominatiivissa. Silloin ko subjektin ja verbaalin kongruensi vailuu, se verbi oon aina singulaarin 3. persoonassa. Syntaktin subjektinna saattaa olla kans infinitiivifraasi (VP), niin ko syntaktissa Simmasta oon soma lähteet tunturhiin, missä subjektiksi saattaa kattoot fraasin lähteet tunturhiin. Subjektinna saattaa olla kans alasyntakti, niin ko syntaktissa Pekasta oli paha, ette Liisa rakasti Mattii. Verbifraasi- ja alasyntaktisubjektin kans syntaktin verbaali oon tasan singulaarin 3. persoonassa. Predikatiivi ja sen haamu Suoriin predikasuunisyntaktiitten predikatiivin korrelaattina oon ylheisesti syntaktin subjekti, mutta muuttamis-syntaktissa sen korrelaattina oon syntaktin objekti ja tulos-syntaktissa elatiivihaamuinen adverbiaali. Predikatiivi oon ylheensä nominatiivissa omituisuus-syntaktissa (Kaffi oli makkee) ja tulos-syntaktissa (Heikasta kasus kaunis mies). joukko-syntaktissa se oon partitiivissa (Nilla oli torniolaista sukkuu), samoten ko eksistensipredikasuuni-syntaktissa (Meitä oon monenlaissii). Ko funksuunina oon omistuspredikasuuni, se predikatiivi oon genitiivi<span type="quote" xml:lang="swe">”fundamenttiranka”</span>, ja sen graadi näyttää nomenin <span type="quote" xml:lang="deu">”fundamenttigraadin”</span>, mistä muut oon yhđenlaissii variasuuniita. Käskemä tässä nomeniitten taivutustyyppii lyhykäisemin nomenityypiksi. Tabeli 14: Nomenityypit</p>
<p>Se oon muutampi nomeni, mikkä ei passaa mihinkhään ylipuolen joukoista. Omituinen oon esimerkiksi sana kevä(t), mikä taippuu kevä(t) (~ kevväin) : kevväi/lä ~ kevvää/lä ~ kevhää/lä ~ kevväime/llä ~ kevvää/mellä. Tämmösten sannoin taivutus häyttyy tarkistaat leksikonista. Lisäksi oon muutampi omituinen nomenityyppi, minkä otethaan eshiin erittäin omassa kohđassa. Kaksitavuiset lyhykäisvokaaliset rangat eli tyyppi 1 Tyypphiin 1 eli kaksitavuiset lyhykäisvokaaliset nomenit kuuluthaan sanat, joila vokaalirangassa oon kaksi tavvuu, mistä viiminen tavu eli lopputavu loppuu yhtheen vokaalhiin, niin ko (sg.nom. : sg.gen.) poika : poja/n, kroppi : kropi/n, tollo : tollo/n, lapsi : lapse/n. Sen loppuvokaalin eđessä oon nominatiivissa sitte aina konsonantti. Yksirankaiset kaksitavuiset lyhykäisvokaaliset nomenit eli tyyppi 1.1 Tyypissä 1.1 eli yksirankaiset kaksitavuiset lyhykäisvokaaliset nomenit vokaalirangan viimi vokaali saattaa olla mikä tahansa eli e, i, A, O tahi U, esimerkiksi (sg.nom. : sg.gen.) aika : ai(j)a/n, joki : jo(v)e/n, järvi : järve/n, nimi : nime/n, juoppo : juopo/n, hullu : hullu/n, pappi : papi/n, tooli : tooli/n. Vokaalirangan vokaali oon kaikissa muissa ko e-rankaisissa sama ko nominatiivihaamun viimi vokaali. e-rankaisten nominatiivissa viimi vokaali oon i. e-rankaiset kaksitavuiset nomenit oon vanhoita sannoi, ja niitä ei ennää tule lissää. Net oon suljettu joukko. i-rankaiset nomenit taas oon ushein lainasannoi, mihin oon pörhään lisätty i, ette net paremin passattais kainun kielheen. Tämmöiset oon esimerkiksi knappi, kortti, pari, uuni, vali ja velli. Näitä otethaan kielheen aina uussii, ja net oon sitte aukkein joukko. Kaksitavuisissa rangoissa oon graadivaihettelluu, ja se saattaa olla kolmenlaista. Graadit nävythään, ko sanat taivutethaan singulaarin nominatiivissa, singulaarin genitiivissä ja singulaarin partitiivissa: I:0:II~I, esimerkiksi aika : ai(j)a/n : aik(k)a/a, joki : jo(v)en : jokke/e ~ joke/a ~ joki/a, lato : la(đ)o/n : latto/o ~ lato/a, sota : so(đ)a/n : sotta/a tahi II:I:II, esimerkiksi pappi : papi/n : pappi/i ~ pappi/a, katto : kato/n : katto/o ~ katto/a, kukka : kuka/n : kukka/a tahi I:I:II~I, esimerkiksi loma : loma/n : lomma/a, talo : talo/n : tallo/o ~ talo/a. Konsonanttirankaiset kaksitavuiset lyhykäisvokaaliset nomenit eli tyyppi 1.2 Tyypissä 1.2 eli konsonanttirankaiset kaksitavuiset lyhykäisvokaaliset nomenit nominatiivi loppuu aina vokaalhiin i ja vokaalirangan viimi vokaali oon aina e. Tämä konsonanttirankaisten kaksitavuisten joukko ei ole oikhein suuri, ja seki oon suljettu joukko. Konsonanttirankkaa käytethään singulaarin partitiivin haamustuksessa ja muutamisti kans pluraalin genitiivissä, muutoin käytethään vokaalirankkaa. Tämmöissii konsonanttirankaissii sannoi oon esimerkiksi (sg.nom. : sg.gen. : sg.part.) pieni : piene/n : pien/tä, lumi : lume/n : lun/ta, käsi : kä(đ)e/n : kät/tä, viisi : vii(đ)e/n : viit/tä, hirsi : hirre/n : hirt/tä, kaksi : kah(đ)e/n : kah/ta, lapsi : lapse/n : las/ta. Konsonanttirankaisilla graadivaihettelu ei nävy juuri samala tavala ko yksirankaisissa, sillä ko partitiivissa käytethään konsonanttirankkaa ja konsonanttirankaisissa te-loppuisissa rangoissa oon vaihettelu t ~ s eli niissä oon singulaarin nominatiivin i:n ja pluraalin i:n eđessä s, muutoin rangassa t (katto kohđasta 3.1.5 tV : si -vaihettelu). Rangasta löyttyy kuitenki vaihettelluu I:0, esimerkiksi (sg.nom. : sg.gen. : sg.part. : sg.ess.) käsi : kä(đ)e/n : kät/tä : käte/nä, hirsi : hirre/n : hirt/tä : hirte/nä, kaksi : kah(đ)e/n : kah/ta : kahte/na. Lisäksi pluraalin partitiivista löyttyy Porsangin ja Raisin varieteetiista vaihettelluu I:II. Esimerkkii: (sg.nom. : pl.par</p>
<p>Kainun kielen kaasussysteemi oon siihen laihiin helppo, ette sammoi kaasussuffiksiita käytethään sekä singulaarissa ette pluraalissa; isompi eroitus suffiksiissa oon tyhä genitiivin kohđala. Kainun kielessä oon seuraavat kaasukset: Grammatikaaliset kaasukset: nominatiivi, genitiivi, partitiivi. Nämät essiinythään eriliikaisesti muistelemassa, missä funksuunissa sana oon syntaktissa, eli oonko se subjektinna eli objektinna. Niitä käytethään kans predikatiivin kaasuksena. Predikeeraavat kaasukset: essiivi, translatiivi. Näitä käytethään eriliikaisesti predikasuunisyntaktiissa. Paikkakaasukset: inessiivi, elatiivi, illatiivi, adessiivi, ablatiivi, allatiivi, mitä käytethään eriliikaisesti lokatiivis-habitiivisissa syntaktiissa. Viimistä kolmee paikkakaasusta – adessiivii, ablatiivii ja allatiivii – saattaisimma käskeet kans omistuskaasukseksi, sillä ko niitä käytethään eriliikaisesti omistus-syntaktiissa, omistuksen muutos -syntaktiissa ja omistaajan vaihetus -syntaktiissa. Paikkakaasukset saattaa kans niitten suffiksin jälkhiin jakkaat s-kaasukshiin (niitten suffiksissa oon myötä s-pukstaavi), joita oon inessiivi, elatiivi ja illatiivi (illatiivissa ei s ole myötä kaikissa nomenityypiissä), ja l-kaasukshiin (suffiksiissa myötä l) eli adessiivhiin, ablatiivhiin ja allatiivhiin. Näilä kahđela kaasusjoukola oon vähän erilaiset funksuunit paikkakaasuksinaki. Seurakaasukset eli abessiivi ja komitatiivi, joista abessiivilla muistelhaan, mitä ei ole myötä, ja komitatiivila, mitä oon myötä. Näistä komitatiivi oon melkhein harvinainen käytössä. Pluraalisila persoonapronomeniila met, tet, het oon vielä omat vissit totaaliobjektihaamut meiđät ~ meät, teiđät ~ teät, heiđät ~ heät, mitä kuttuthaan kans akkusatiivihaamuksi. Nominatiivi Singulaarin nominatiivi Singulaarin nominatiivi oon se haamu, mikä oon hakemasanana sanakirjoissa ja sanalistoissa. Singulaarin nominatiivilla ei ole mithään ommaa suffiksii. Met häyđymä kuitenki muistaat, ette nominatiivihaamu ei aina ole sama ko sanan ranka, ja se oon ranka eikä nominatiivihaamu, mitä käytämä sannoin taivutuksessa. Singulaarin nominatiivi oon tavalinen syntaktin subjektin (1) ja predikatiivin (2) kaasuksena; muutoin ei singulaarin nominatiivii juuri syntaktiissa käytetä. (1) Nuutti tuli Kööpenhaminhaan. (2) Sie olet [soma ihminen]. Pluraalin nominatiivi Pluraalin nominatiivi oon, paitti subjektin (1, 2) ja predikatiivin kaasus (2), kans objektin kaasus tekemissyntaktiissa (3, 4, 5). (1) Pojat opithaan ~ oppiva(t) kainun kieltä (2) [Vanhaat kainulaiset] olthiin [sepät ihmiset]. (3) Met pesimä laattiit ~ laattiat. (4) Muori osti kengät Matile. (5) Faari vei roskat tunki/hoon. Pluraalin nominatiivissa pluraalin suffiksi oon aina t. Tämän pluraalin t:n lisäthään aina sanan vokaalirankhaan. Jos sanan vokaalirangassa oon graadivaihettelluu (nomenityypit 1 ja 2 eli lyhykäisvokaaliset rangat), puraalin t:n lisäthään aina alimaisen graadin rankhaan. Esimerkiksi (vaihettelu I:0) aika : ai(j)a/t, lupa : luva/t, ranta : ranna/t, käsi : kä(đ)e/t, (II:I) niitty : niity/t, vittikko : vittiko/t, pappi : papi/t, lamppu : lampu/t. Muut konsonantit ko k, t ja p oon pluraalin nominatiivissa juuri samanlaiset ko singulaarin nominatiivissa. – Muistama kans, ette osa tt-rankakonsonantiista oon semmoiset, ettei niissä ole ollenkhaan graadivaihettelluu, niin ko mettä : mettä/t. Tyypin 3 pitkävokaalishiin rankhoin pluraalin t:n lisäthään niitten ainuhaan vokaalirankhaan. Näissä ei siis vokaalirangassa ole vaihettelluu, mutta tyypin 3.2 pitkävokaalisten nomeniitten vokaaliranka oon yhtä graadii ylempi ko niitten konsonanttiranka. Esimerkiksi (vaihettelu I:II) rakas : rakkhaa/t, voimakas : voimakkhaa/t, (vaihettelu 0:I) lammas : lamphaa/t, ru(v)is : rukhii/t, hylje(t) : hylkhee/t, (ei vaihettelluu) tyyris : tyyrhii/t, terve(t) : tervhee/t. Genitiivi Genitiivi oon siitä omituinen kaasus, ette siinä oon singulaarin ja pluraalin välissä eroitusta sekä haamustuksessa ette funksuunissa. Singu</p>
<p xml:lang="est">Tabeli 15: Singulaarin ja pluraalin genitiivi</p>
<p>Partitiivi Singulaarin ja pluraalin partitiivin funksuunit syntaktissa oon kohta samanlaiset. Se oon joko subjekti EKSISTENSI-syntaktissa (1) ja OMISTUS-syntaktissa (2) tahi objekti tekemissyntaktiissa (3–5), ARVELU-syntaktiissa (6) ja eriliikaisesti tunnetsyntaktiissa (7, 8), missä se oon ainua objektin kaasus. Partitiivihaamu saattaa vielä essiinttyyt objektiadverbiaalinna kielttäävässä syntaktissa (9) ja adposisuunifraasin komplementtina (10). (1) Siljola seisoi kainulaissii ~ kainulaisia. (2) Kainulaisila oli karjaa. (3) Amtmani hakkas puita. (4) Pappi ei antanu preivii ~ preiviä amtmanille. (5) Pappi ei vieny Nuuttii ~ Nuuttia fankilhaan. (6) Sammeli piti Pyssyjokkee ~ Pyssyjokea ~ Pyssyjokia kaunhiina. (7) Amtmani vihas kainulaissii ~ kainulaisia. (8) Pikku-Liis(s)aa hävetti pierä äänheen. (9) Mie en ollu sielä tiimaakhaan. (10) [Ennen sottaa] Pyssyjoki oli iso kylä. Singulaarin partitiivi Singulaarin partitiivin suffiksit oon Porsangin ja Raisin varieteetiissa vokaalinpitenemä ja tA, muissa varieteetiissa A ja tA. Vokaalinpitenemmää eli A-suffiksii käytethään 1- ja 2-tyypin yksirankaisten lyhykäisvokaalisten nomeniitten suffiksinna, eli tyypiissä 1.1 ja 2.1. Tyypissä 2.1 eA-, iA-, iO- ja UA-loppuisissa nomeniissa saattaa partitiivissa käyttäät kans tA-suffiksii, eli kirjoitethaan valkea : valkea/ta, kurkkio : kurkkio/ta, porstua : porstua/ta. Tämä ei kuitenkhaan passaa teksthiin, missä käytethään Porsangin eli Varengin varieteettii. Sekä vokaalinpitenemän ette A-suffiksin liitethään aina sanan ylimäisen graadin rankhaan. Porsangin ja Raisin varieteetissa tämä meinaa ushein II-graadin rankkaa, sillä ko vokaalinpitenemä justhiin oon syynä tähän II-graadhiin. Muissa varieteetiissa suffiksi tekkee II-graadin tyhä A-rankaishiin sanhoin – nimittäin jos tavu sen eđessä oon lyhykäinen ja painolinen. (Katto kohtaa 3.1.1 Graadivaihettelu.) Varengin varieteetissa pittää muistaat, ette rangan e + suffiksin A &gt; iA. Esimerkkii (sg.nom. : sg.gen. : sg.part.) (1.1) aika : ai(j)a/n : aikka/a ~ aika/a, lupa : luva/n : luppa/a, joki : jo(v)e/n : jokke/e ~ joke/a ~ joki/a, juoppo : juopo/n : juoppo/o ~ juoppo/a, mooli : mooli/n : mooli/i ~ mooli/a, hauska : hauska/n : hauska/a, (2.1) meininki : meiningi/n ~ meininki/n : meininkki/i ~ meininki/ä, matala : matala/n : matala/a, valkea ~ valkia : valkea/n ~ valkia/n : valkea/(t)a ~ valkia/a, laattia : laattia/(t)a ~ laattia/a. Muissa nomenityypiissä eli lyhykäisvokaalisista nomeniista konsonanttirankaisissa eli tyypiissä 1.2 ja 2.2 ja koko pitkävokaalisessa tyypissä 3 partitiivin suffiksi oon tA. Tässä ei ole eroitusta eri kirjakainun varieteetiitten välilä. Ko sanala oon konsonanttiranka, se suffiksin lisäthään sanan konsonanttirankhaan. Esimerkiksi (sg.nom. : sg.gen. : sg.part.) (1.2) pieni : piene/n : pien/tä, lapsi : lapse/n : las/ta, (2.2) ty(t)är : tyttäre/n : ty(t)är/tä, lämmin : lämpimä/n : lämmin/tä, tottuus : tottuu(đ)e/n : tottuut/ta, veres : verekse/n : veres/tä, ihminen : ihmise/n : ihmis/tä, kainulainen : kainulaise/n : kainulais/ta, (3.1) tie : tie/n : tie/tä, valkkee : valkkee/n : valkkee/ta, vapaa: vaphaan/n : vaphaa/ta, (3.2) rakas : rakkhaa/n : rakas/ta, hylje(t) : hylkhee/n : hyljet/tä, kuolu(t) : kuolhee/n : kuolut/ta. Pluraalin partitiivi Pluraalin partitiivin suffiksit oon Porsangin ja Raisin varieteetiissa vokaalinpitenemä tahi tA tahi se kokonhansa vailuu. Muissa varieteetiissa suffiksit oon A tahi tA. Kattoma nomenityyppii erittäin. Nomenityypiissä 1.1 ja 1.2 eli kaksitavuiset lyhykäisvokaaliset rangat Porsangin ja Raisin varieteetiissa partitiivin suffiksinna oon joko vokaalinpitenemä tahi ei mithään. Vokaalinpitenemä se oon silloin ko pluraalin ranka loppuu Ki, muutoin se vailuu. Muissa varieteetiissa partitiivin suffiksinna oon A. Jos sanan lopphuun silloin tulis kolme vokaalii pörätysten, se pluraalin i &gt; j. Esimerkkii: (sg.nom. : sg.gen. : pl.part.) poika : poja/n : poikk/i/i ~ poik/i/<span type="quote" xml:lang="fin">”kahđen vokaalin pakko”</span>. Se meinaa, ette jos rangan vokaali kattoo pluraalin i:n eđestä, se pluraalin i pitenee eli niitä kirjoitethaan kaksi. Eli pluraalin rangassa oon joko Vi tahi ii. Esimerkiksi (sg.nom. : pl.gen. : pl.part.) (1.1) juoppo : juoppo/i/n : juoppo/i, joki : jokk/ii/n : jokk/i/i, (1.2) vuosi : vuoss/ii/n : vuoss/i/i, (2.1) mustikka : mustiko/i/tten : mustiko/i/ta, tunturi : tunturi/i/tten : tunturi/i/ta, (2.2) tyven : tyven/ii/tten : tyven/ii/tä, rakkhaus : rakkhauks/ii/tten : rakkhauks/ii/ta, (3.1) assii : assi/i/tten : assi/i/ta, (3.2) rakas : rakkha/i/tten : rakkha/i/ta. Tämmöistä <span type="quote" xml:lang="fin">”kahđen vokaalin pakko”</span> -reekelii ei Porsangin ja Raisin varieteetissakhaan ole muissa kaasuksissa.</p>
<p xml:lang="est">Tabeli 16: Singulaarin ja pluraalin partitiivi</p>
<p xml:lang="fin">Predikeeraavat kaasukset: Essiivi ja translatiivi Essiivi Essiivi ei ole aivan yhtä tavalinen kaasus käytössä ko nominatiivi, genitiivi ja partitiivi, mutta sitä käytethään esimerkiksi raamiadverbiaalinna (1) ja predikatiivin funksuunissa ARVELU-syntaktissa (2). Se oon tavalinen kans aijankohđan ilmoittamisessa (3, 4). (1) Lapsena Nuutti asui Torniossa. (2) Sammeli piti Pyssyjokkee kaunhiina. (3) Tuorestaina syömä hernetvellii ~ herne(t)velliä, lau(v)antaina riisipuuroo ~ riisipuuroa. (4) Juhaneksena poltama valk(k)eita. Essiivin suffiksi oon (n)nA. Essiivin suffiksissa, eli oonko se nnA vain nA, käytethään pittuusreekelii, mikä koskee pukstaaviita m, n, l ja r (katto kohtaa 3.1.2 Äänelisten konsonantiitten l, r, m ja n pittuus). Singulaarin essiivin suffiksin lisäthään tasan nomenin vokaalirankhaan. Silloin ko lyhykäisvokaalisten sannoin sanan vokaalirangassa oon graadivaihettelluu, essiivissä käytethään sammaa graadii ko nominatiivissa. Pluraalin essiivissä suffiksin (n)nA lisäthään suorhaan pluraalisheen rankhaan, ja siinä graadi oon sama ko singulaarin essiivissäki. 2.1-tyypin sanoista muistama, ette pluraalin ranka, missä oon geminaattiklusiiliitten vaihettelluu, oon tasan I-graadinen. Esimerkkii (sg.nom. : sg.gen. : sg.ess. : pl.ess) aika : ai(j)a/n : aika/na : aiko/i/na, lupa : luva/n : lupa/na : lup/i/na, joki : jo(v)e/n : joke/na : jok/i/na, juoppo : juopo/n : juoppo/na : juoppo/i/na, pöllö : pöllö/n : pöllö/nä : pöllö/i/nä, mustikka : mustika/n : mustikka/nna : mustiko/i/na. Muissa nomenityypiissä ei vokaalirangassa olekhaan ollenkhaan graadivaihettelluu. Esimerkiksi (sg.nom. : sg.gen. : sg.ess. : sg.part.) lapsi : lapse/n : lapse/na : laps/i/na, sisar : sisare/n : sisare/nna : sisar/i/nna, yö : yö/n : yö/nä : ö/i/nä, tiistai : tiistai/n : tiistai/na : tiista/i/na, vapaa : vaphaa/n : vaphaa/na : vapha/i/na, lämmin : lämpimä/n : lämpimä/nnä : lämpim/i/nnä, kantele(t) : kantelhee/n : kantelhee/na : kantelhe/i/na. Singulaarin essiivin rankkaa saattaa pittäät yhđenlaisena <span type="quote" xml:lang="swe">"fundamenttirankana"</span>: Se näyttää sanan rangan originaalin graadin, mistä muut oon variasuuniita. Translatiivi Translatiivi oon vähäsen niin ko essiivin sisarkaasus: Siinä ko essiivi muistelee jonkulaista olotillaa, se translatiivi muistelee jonkulaista olotilan muutosta. Molemat oon eriliikaisesti predikatiivin kaasukset. Translatiivii käytethään esimerkiksi MUUTOS-syntaktissa (1), ARVELU-syntaktissa (2), nimitysakti-syntaktissa (3) ja aspektuaalisessa tulla tehtyksi -konstruksuunissa (4). Vielä sitä käytethään vaphaana adverbiaalinna aijankohđan ilmoittamisessa (5). (1) Met tulima iloiseksi. (2) Sammeli luuli hänen vaimoo ~ vaimoa iloiseksi. (3) Joonas käski valasta kalaksi. (4) Läksyt tuli tehtyksi. (5) Met tulema kothiin jouluiksi. Translatiivin suffiksi oon aina ksi, ja sen lisäthään samhaan rankhaan ko genitiivin suffiksinki. Pluraalissa suffiksin ksi lisäthään suorhaan pluraalisheen rankhaan ja siinä oon sama graadi oon singulaarin translatiivissä. Niin ko (sg.nom. : sg.gen. : sg.transl. : pl.transl.) pappi : papi/n : papi/ksi : papi/</p>
<p xml:lang="est">Tabeli 17: Singulaarin ja pluraalin essiivi ja translatiivi</p>
<p>Sisäiset paikkakaasukset: inessiivi, elatiivi, illatiivi Sisäiset paikkakaasukset oon inessiivi, elatiivi ja illatiivi. Inessiivii käytethään eriliikaisesti PAIKKA- syntaktissa (1) ja EKSISTENSI-syntaktiissa (2), elatiivii (3) ja illatiivii (5) taas LIIKET-syntaktissa ja siirtäminen-syntaktissa. TULOS-syntaktissa elatiivi oon korrelaatin kaasus (4). (1) Met kävelemmä koijukossa. (2) Koijukossa oon paljon mustikoita. (3) Läh(đ)emä koijukosta. (4) Mustikoista tullee hyvä safti. (5) Kotona menemä heti köökhiin. Muistama ette lokatiivisissa syntaktiissa kainun paikannimistä ylheensä käytethään sisäissii paikkakaasuksii (6). (6) Sammeli siirtyi Kaarasjo(v)esta Pyssyjokheen. Sisäisissä paikkakaasuksissa oon kohta kaikissa haamuissa myötä pukstaavi s, ja sillä niitä käskethään kans s-kaasukseksi. Inessiivin ja elatiivin haamustus Inessiivin suffiksi oon sekä singulaarissa ette pluraalissa ssA ja elatiivin suffiksi samoten sekä singulaarissa ette pluraalissa stA. Net lisäthään sekä singulaarissa ette pluraalissa rankhaan juuri samhaan laihiin ko translatiivinki suffiksin. Esimerkkii: (sg.nom. : sg.transl. : sg.iness. : pl.elat.) pappi : papi/ksi : papi/ssa : papi/i/sta ~ pap/i/sta, lapsi : lapse/ksi : lapse/ssa : laps/i/sta, sivakka : sivaka/ksi : sivaka/ssa : sivako/i/sta, ty(t)är : tyttäre/ksi : tyttäre/ssä : tyttär/i/stä, rakas : rakkhaa/ksi : rakkhaa/ssa : rakkha/i/sta. Illatiivin haamustus Singulaarin illatiivin suffiksit oon hVn, hVVn ja sseen. Pluraalissa pluraalin i ja illatiivin suffiksi oon sisätysten, ja suffiksit oon hin, hVin ja ssiin. Ylheisesti mennee niin, ette ko singulaarissa oon hVn, se pluraalissa oon hin, ko singulaarissa oon hVVn se pluraalissa oon hVin, ja ko singulaarissa oon sseen, se pluraalissa oon ssiin. Suffiksiitten V saattaa olla i:ki. Kattoma kunka nämät lisäthään eri nomenityypphiin. Tyypin 3.1 yksitavuisten ja Vi-rankaisten nomeniitten singulaarin illatiivin haamustethaan yksinkertaisesti siihen laihiin, ette rankhaan (K)VV lisäthään suffiksin hVn. Suffiksin V oon sama ko rangan viimi vokaali. Samhaan laihiin pluraalissa hin lisäthään pluraalin rankhaan. Tähän laihiin: (sg.nom. : sg.ill. : pl.ill.) puu : puu/hun : pu/i/hin, tie : tie/hen : te/i/hin, yö : yö/hön : ö/i/hin, tuorestai : tuorestai/hin : tuoresta/i/hin. Suffiksin sseen lisäthään muunlaishiin tyypin 3 rankhoin. Näissä singulaarin rangassa oon tasan pitkä vokaali eikä diftongii. Suffiksii sseen vastaa pluraalissa ssiin, minkä lisäthään pluraalin rankhaan. Niin ko (sg.nom. : sg.ill. : pl.ill.) korkkee : korkkee/sseen : korkke/i/ssiin, lammas : lamphaa/sseen : lampha/i/ssiin, terve(t) : tervhee/sseen tervhe/i/ssiin, kuolu(t) : kuolhee/sseen : kuolhe/i/ssiin. Omituinen oon se, ette niissä kirjakainun varieteetiissa, missä oon olemassa 2.1 tyypin eA- ja iA-loppuissii nomeniita, se niissäki käytethään pluraalissa suffiksii ssiin. Eli niin ko valkea ~ valkia : valke/i/ssiin, korkea ~ korkia : korke/i/ssiin. Singulaarissa oon kuitenki näissä valke/haan ~ valki/haan, korke/haan ~ korki/haan. Muissa nomenityypiissä illatiivin haamustethaan niin, ette otethaan samagraadisen rangan ko essiivin haamustuksessa (katto kohđasta 5.3.4.1), otethaan sitte siitä pois rankavokaalin ja sijale panhaan hVVn. Tämä suffiksin vokaali V oon sama ko se rankavokaali, jonka oon otettu pois. Pluraalissa pluraalin suffiksin sishään jouttuu tällöin kans pluraalin rangan viiminen vokaali eli viimiset vokaalit. Esimerkiksi (sg.nom. : sg.ess. : sg.ill. : pl.ill.) (1) aika : aika/na : aik/haan : aik/hoin, joki : joke/na : jok/heen : jok/hiin, juoppo : juoppo/na : juopp/hoon : juopp/hoin, (2) mansikka : mansikka/nna : mansikk/haan : mansikk/hoin, tunturi : tunturi/nna : tuntur/hiin : tuntur/hiin, kurkkio : kurkkio/nna : kurkki/hoon : kurkki/hoin, ty(t)är : tyttäre/nnä : tyttär/heen : tyttär/hiin, jänes : jänekse/nnä : jäneks/heen : jäneks/hiin, ihminen : ihmise/nnä : ihmis/heen : ihmis/</p>
<p xml:lang="fin">Tabeli 18: Sisäisten paikkakaasusten haamut</p>
<p>Ulkoiset paikkakaasukset: adessiivi, ablatiivi ja allatiivi Adessiivii, ablatiivii ja allatiivii käskethään ulkoiseksi paikkakaasukseksi sillä ko silloin ko niitä käytethään adverbiaalinna PAIKKA- (1), EKSISTENSI- (2) ja LIIKET-syntaktiissa (3, 4, 12), niitten prototyyppinen funksuuni oon ilmoittaat, ette kysymys oon paikan ulkopuolesta eikä sisäpuolesta. Valittemisesta ulkoisten ja sisäisten paikkakaasusten välilä katto kohđasta 4.5.5 Adverbiaali ja sen haamu. Omistuskaasukseksi ulkoissii paikkakaasuksii käskethään sillä, ette niitä käytethään OMISTUS-syntaktissa (5) ja OMISTAAJAN VAIHETUS -syntaktissa (6). Näitä konstruksuuniita muistuttaa adessiivin käyttö subjektin paikala modaalisessa oon pakko -syntaktissa (7) ja tulla tehtyksi -konstruksuunissa (8). Ablatiivii käytethään kans predikatiivinna SANSI-syntaktissa (9). Vaphaana adverbiaalinna adessiivikontruksuuni saattaa muistela vehkheestä (10), millä jotaki tehdhään. Vielä adessiivikonstruksuunii käytethään aijan ilmoittamisessa (11, 12). (1) Met istuma tuolila. (2) Kentälä seisoi paljon ihmistä. (3) Met tulima ulos kentäle. (4) Het kävelthiin kentältä jo(v)ele. (5) Liisala oon fiini piili. (6) Liisa osti piilin Maijalta, mutta antoi sen sitte faarile. (7) Lapsila oon lupa tierata. (8) Minula ei tullu läh(đ)etyksi hihtaamhaan. (9) Paska hais(s)ee pahalta. (10) Ämmi tuli kothiin sykkelillä. (11) Tule meile illala. (12) Kesälä täällä oon paljon sääskii ~ sääskiä. Kaikissa ulkoisissa paikkakaasuksissa oon myötä pukstaavi l, ja siksi niitä käskethään kans l-kaasukseksi. Adessiivin suffiksi oon (l)lA, ablatiivin suffiksi oon ltA ja allatiivin suffiksi (l)le(t) (vaihettelusta (l)let ~ (l)le eri varieteettiitten välilä katto kohđasta 3.2.2 Sananloppuinen t). Net lisäthään sekä singulaarissa ette pluraalissa samhaan rankhaan ko translatiivin suffiksin ja paikkakaasuksista inessiivin ja elatiivin suffiksit. Esimerkkii: (sg.nom. : sg.adess. : pl.all.) silta : silla/la : sillo/i/le(t), hullu : hullu/la : hullu/i/le(t), lehti : leh(đ)e/lä : leh(đ)/i/le(t), tooli : tooli/la : tool(i)/i/le(t), mies : miehe/lä : mieh/i/le(t), rakastettu : rakastetu/la : rakastetu/i/le(t), sisar : sisare/lla : sisar/i/lle(t), veres : verekse/llä : vereks/i/lle(t), ruottalainen : ruottalaise/la : ruottalais/i/le(t), maa : maa/la : ma/i/le(t), vapaa : vaphaa/la : vapha/i/le(t), rakas : rakkhaa/la : rakkha/i/le(t), vene(t) : venhee/lä : venhe/i/le(t). Paikkakaasusten funksuuniita Alapuolen tabelhiin oon kovottu semmoista paikkakaasusten käyttöö, missä net oon syntaktissa komplementin funksuunissa. Tabeli 19: Paikkakaasusten funksuuniita</p>
<p>Seurakaasukset: Abessiivi ja komitatiivi Käskemä tässä abessiivii ja komitatiivii seurakaasukseksi sillä, ette niilä ilmoitethaan, ette jotaki oon myötä eli ei ole myötä. Kainussa oon vielä kolmaski seurakaasuksen tapainen kaasus, instruktiiviksi käsketty, minkä suffiksi oon in, ja millä ei ole erittäin singulaarii ja pluraalii. Se oon vähän produktiivinen ja saattais sannoot, ette instruktiivihaamut oikkeesthaan oon adverbit eikä olheen nomenihaamut. Instruktiivihaamut saatethaan kuiten saađa kongrueeraavii defineerauksii, ja sillä net oon nomenimaiset. Esimerkkii (1–3):  (1) Jänttevin jaloin hän teki matkaa ithään päin. (2) Jos onni taas oli huonomanlaista, silloin täytyis mennä tyyhin käsin Kuosuvaaran taka eli sitte tyskälaisen myötä. (3)Kahđen het kävelthiin hithaasti ja raskhain askelin päin kottii – kumpiki päin elämää. (Kaikki esimerkit Alf Nilsen–Börsskogin kirjasta Kuosuvaaran takana.) Instruktiivihaamut oon käytössä harvinaiset, emmäkä tässä käsittele niitä erittäin. Abessiivi Abessiivi meinaa, ette jollaki ei ole jotaki eli jotaki vailuu. Sen kans pruukathaan käyttäät ilman-preposisuunii (1), mutta se saattaa kyllä olla yksinki (2). Abessiivi oon kohta tavalinen nomeniitten taivutuksessa, mutta saman assiin saattaa kans sannoot ja kirjoit</p>
<p xml:lang="fin">Possessiivisuffiksit (n)ni, (m)mA ja (n)nA seurathaan äänelisten konsonantiitten tavalista pittuusreekelii (katto kohđasta 3.1.2). Esimerkkii (1–4):  (1) Tämä oon [minun kotini] / [meiđän ~ meän kotima]. (2) Se on [sinun kirjasti] / [teiđän ~ teän kirjana]. (3) Tuo on [hänen talonsa] / [heiđän ~ heän talonsa].  (4) Hän pesi jalkansa. Het pesthiin jalkansa. Kainun kielessä possessiivisuffiksiita käytethään vähän, ja net oon ushein mahđolinen jättäät substantiivin pörästä pois.. Esimerkiksi (5–7): (5) Tämä oon [minun koti] / [meiđän ~ meän koti]. (6) Se oon [sinun kirja] / [teiđän ~ teän kirja]. (7) Tuo oon [hänen talo] / [heiđän ~ heän talo]. Näjemä, ette ko subjektin persoona oon eri ko omistaajan persoona (5–7), se käytämä pelkkää persoonapronomeniitten genitiivihaamui(katto näistä kohđasta 7.1). Nämät vastathaan ruijan kielen possessiivissii pronomenniita. Ensimäisessä ja toisessa persoonassa persoonapronomeniitten genitiivihaamuu passaa käyttäät kans ko persoonat oon samat (8, 9). (8) Miei en asu ennää minuni kotipaikassa. (9) Tykkäättäkö teti te(iđ)äni staatinministeristä? Mutta kolmanessa persoonassa ei persoonapronomenin genitiivi passaa silloin ko persoona oon sama. Sen sijasta se oon tavalinen käyttäät adjektiivii oma, mikä kongrueeraa valtasanan kans samhaan laihiin ko adjektiividefineeraukset muutoinki (10–12). (10) Häni pesi [omati jalat]. (11) Heti pesthiin [omati jalat]. (12) Ihmiselläi ei ole helppo havata [omiai vikoja]. Eriliikaisesti Porsangin varieteetissa käytethään genitiividefineerausta eli samapersoonaista refleksiivipronomenin genitiivihaamuu (13–15). (Refleksiivipronomeniitten haamuista katto kohđasta 7.5.1) (13) Häni pesi [ittensäi jalat]. (14) Heti pesthiin [ittensäi jalat]. (15) Ihmiselläi ei ole helppo havaita [ittensäi vikkoi]. Tämä muistuttaa sitte ruijan kielen konstruksuunii, missä samapersoonaista omistaajaa merkithään refleksiivisellä omistuspronomenila (sin, sine). Tavaliset possessiivisuffiksit oon tyhä komitatiivin kans (katto kohđasta 5.3.8.2) ja refleksiivipronomeniitten (16–18) ja resiprookkipronomeniitten kansa (19–21) (näistä katto kohđasta 7.5). (16) Miei en anna sitä ittelennii antheeksi. (17) Siei et tunne itteestii ~ itteästii ~ ittiästii. (18) Häni löysi ittensäi keskeltä mettää. (19) Meti rakastamma [toinen toistamai]. (20) Antakkaai antheeksi [toinen toiselennai]. (21) Vihathaanko heti [toinen toistansai]? Lisäksi kivettynheitä possessiivisuffiksiita löyttyy adverbiista. Silloin net kuuluthaan itte adverbhiin eikä niitä ennää ajatella vasituisena possessiivisuffiksinna. Tämmöissii adverbiita oon esimerkiksi aikoinansa, erilänsä, justhiinsa, keskenänsä, kokonhansa, umpinansa. Komparasuuni Komparasuunin pruukathaan käsitellä adjektiiviitten – elikkä siis nomeniitten – taivutuksen alla, osana morfologiita. Jos kuitenki kattoma suffiksiitten oorninkkii, se varsin näjemä, ette komparasuunisuffiksit oon derivasuunisuffiksiitten paikala, eli komparasuunisuffiksiitten pörhään saattaa vielä lisätä jonku muun derivasuunisuffiksin. Esimerkiksi: huono → (komparatiivi) huono/mpi → (omituisuuđennimi) huono/m/uus Taivutussuffiksiitten pörhään ei derivasuunisuffiksii saata lisätä. Lisäksi komparasuunisuffiksilla haamustetut sanat taivutethaan samala tavala ko muutki adjektiivit eli net oon adjektiivit samhaan laihiin ko muutki adjektiivit. Kuitenki, ko komparasuuni oon täysin produktiivinen derivasuunikaava, ja sillä voi haamustaat komparasuuninomeniita kaikista adjektiiviista ja osasta substantiiviitaki, se käsittelemä sen tässä nomeniitten taivutuksen alla. Komparatiivi Komparatiivin haamustethaan siihen laihiin, ette otethaan sanan vokaalirangan ja lisäthään siihen nominatiivissa suffiksin mpi, muissa kaasuksissa mp(p)A : m(m)A. Komparatiivin suffiksin eđelä graadi oon sama ko genitiivin suffiksin eđelä eli nomenityypiissä 1 ja 2.1 sanarangan kaikkiin mataliin graadi, muissa nomenityypiissä suff</p>
<p xml:lang="est">Tabeli 21: Komparatiivin ja superlatiivin haamustus ja taivutus</p>
<p>Se oon muutama adjektiivi, minkä komparasuuni oon vähäsen epäreekelimäinen tahi missä komparasuunissa pohjasana oon eri: hyvä → parempi – parhain ~ paras huono → huonompi ~ värrempi – huonoin pitkä → pitempi ~ piđempi – pissiin lyhy(t) → lyhempi – lyhhiin ohu(t) → ohempi – ohhuin vanhaa → vanhempi – vanhiin Muutamista adjektiiviista superlatiivin haamustethaan kans suffiksilla (i)mUs. Tavalissiimat käytössä oon (vanhaa → ) vanhimus, (paha →) pahimus ja (iso →) isomus, mutta muistakin adjektiiviista tämmöissii superlatiiviita saatethaan haamustaat. mUs-superlatiivit taivutethaan samhaan laihiin ko tyypin 2.2 veres-nomenit. Eli (sg.nom. : sg.gen. : sg.part. : pl.nom.) pahimus : pahimukse/n : pahimus/ta : pahimukse/t : pimmeemys : pimmeemyksen/n : pimmeemys/tä : pimmeemykse/t. Komparatiivin ja superlatiivin käyttö Komparatiivi- ja superlatiivihaamui käytethään samhaan laihiin ko muitaki adjektiiviita, ja net tietenki kans adjektiiviattribuuttina kongrueerathaan valtasanan kans niin ko muutki adjektiivit. Esimerkkii (1–4): (1) Taivas oli kirkkhaampi ko koskhaan ennen. (2) Muorin pannukakot oon parhaat. (3) Liisa ja Maija oon [viishaimat tyttäret] koko koulussa. (4) Ojena, ole siivo, minule tuon [piđemän ~ pitemän kepin]. Ko verrathaan kahta toinen toisheen, se kainun kielessä käytethään komparatiivii eikä superlatiivii niin ko ruijan kielessä. Esimerkkii (5–7): (5) Kumpi oon kaunhiimpi, Liisa vain Maija? (6) Näistä kah(đ)esta tyttärestä Anna-Riitta oon vaaleempi ~ vaaleampi ~ vaaliampi. (7) Faari ja muori paistethiin pannukakkoi. Niistä muorin paistamat oon makkeemat. Huomaa kans, ette komparatiivin kans käytethään sammaa subjunksuunii ko ko pohja-adjektiivinki kans. Esimerkkii (8, 9):</p>
<p>Superlatiivin kans saattaa käyttäät vahvistuksena kaikki-sanan pluraalin genitiivihaamuu kaikkiin. Esimerkkii (10, 11): (10) Liisa oon kaikkiin viishain ja kaunhiin. (11) Matti tietenki halus ostaat [kaikkiin kalliiman piilin]. Verbiin morfologista grammatikkii Verbiin haamukategoriista ylheisesti Verbi oon syntaktin yđin, ja jokhaisessa täyđelisessä syntaktissa oon verbi, mikä toimii sen verbaalinna. Verbin komplementiitten haamu oon sen jälkhiin, minkälainen verbi siinä oon kysymyksessä. Verbiilä oon monta taivutuskategoriita. Ensiksiki net jajethaan finittishiin ja infinittishiin verbihaamhuin, ja näilä oon erilaiset taivutuskategoriit. Finittisilä verbihaamuila meinathaan semmoissii verbin haamui, jokka saatethaan olla syntaktin verbaalinna. Niile oon tyypilinen, ette net aina oon jossaki persoonahaamussa, niin ko pluraalin 1. persoonassa (1, 2) tahi singulaarin 1. persoonassa (3). Ko net oon semmoisissa persoonissa, ette niihin liittyy subjekti eli ette syntakthiin kuitenki saattaa lisätä subjektin, se niitä verbihaamui käskethään aktiivisiksi verbihaamuiksi ja syntaktit oon silloin aktiiviset syntaktit. Ko niihin ei liity subjektii eikä syntakthiin saata lisätäkhään subjektii, se semmoissii verbihaamui käskethään passiivisiksi verbihaamuiksi ja syntaktit oon silloin passiiviset syntaktit (4, 5). Niin ko (1) Met lähđemä Alattihoon. (2) Met syömä ruokkaa. (3) Mie lähđen huomena Alattihoon (4) Alattion korkkeekoulussa opetethiin varhemin suomen kieltä. (5) Sitte sitä heitethiin opettamasta. Kainun kielen verbiilä oon – niin ko ruijan kielen verbiiläki – nelje aikahaamuu eli tempusta: preesens, preteriti, perfekti ja pluskvamperfekti. Tempukset käytethäänki kohta niin ko ruijan kielen tempukset. Isompi ero oon se, ette kainun kielessä ei ole varsinaista futuurii, mutta sen funksuunissa käytethään preesensin haamuu. Ylipuolela oon syntaktiita preesensissä (1–3) ja preteritissä (4, 5). Kainun kielen verbiilä oon kans kolme modusta: indikatiivi, kondisunaali ja imperatiivi. Indikatiivi (6) meinaa sitä, ette verbin haamula muistelhaan, ette kysymyksessä oon neutraali totteeminen, kunka assii oon, kondisunaali (7), </p>
<p xml:lang="vep">Tabeli 22: Verbityypit</p>
<p xml:lang="fin">Kaksirankaisuus ja passiiviranka Verbityyppii 3 ja 4 saatama käskeet kaksirankaiseksi verbiksi, sillä ko niilä oon kaksi erilaista rankkaa. Toinen näistä rangoista oon lyhykäisempi, toinen piđempi. Tyypissä 3 lyhykäisempi ranka oon verbin konsonanttiranka. Tyypissä 4 lyhykäisempi ranka oon ranka, missä oon yksi tavu vähemän ko pitkässä rangassa (verbityypit 4.1, 4.2, 4.3) eli siinä oon lyhykäisempi vokaali ko pitkässä rangassa (verbityyppi 4.4). Lyhykäistä rankkaa käytethään seuraavissa haamuissa: ensimäinen infinitiivi, aktiivin partisipin perfekti, imperatiivin pluraalin 2. persoona ja imperatiivin singulaarin ja pluraalin 3. persoona, kaikki passiivin haamut – ja sitte kans passiivin kans samannäköiset pluraalin 3. persoonan haamut. Muissa taivutushaamuissa rankana oon tasan verbin pitempi ranka. Mutta ko käytethään rankatyyppii 2.b siirtymärankaiset verbit, se lyhykäinen ranka oon käytössä tyhä verbityypissä 4.4 eli kokkoontumaverbit. Passiivissa ja sen kans identtisessä pluraalin 3. persoonassa rangasta oon kaikissa haamukategoriissa aina käytössä sama ranka, johon passiivin suffiksit lisäthään. Käskemä tätä rankkaa verbin passiivirangaksi. Jos verbi oon kaksirankainen, passiiviranka oon tasan verbin lyhykäisempi ranka. 2-tyypissä passiivin suffiksit lisäthään sen alemangraadisheen rankhaan, ja jos sen rangan loppuvokaali oon A, se sen sijassa oon passiivirangassa e. Esimerkkii: (1.inf. : pass.prees.) (1-tyyppi) syö/đä ~ syy/ä : syö/(đ)hään, (2.a-tyyppi) ant(t)a/a(t) : anne/thaan, jakka/a(t) : ja(j)e/thaan, (2.b-tyyppi) muistele/at : muistele/thaan, piikaroitte/at : piikaroitte/thaan, (3-tyyppi) tul/la : tul/haan, pes/tä : pes/thään, muistel/a(t) : muistel/haan, auka(i)s/ta : auka(i)s/thaan, (4-tyyppi) vali/ta : vali/thaan, piikaroi/ta : piikaroi/thaan, para/ta : para/thaan, kasu/ta : kasu/thaan. Persoonasuffiksit Kainun kielessä infinittisillä verbihaamuila oon persoonataivutus. Persooniita oon kuusi, kolme singulaarissa ja kolme pluraalissa. Verbiin persoonasuffiksit muistelhaan, oonko kysymyksessä puhhuuja eli puhhuujat itte (= ensimäinen persoona), se jolle eli net joile puhuthaan (= toinen persoona), eli sitte joku eli jokku, mikkä ei ole myötä puhettilassa (kolmas persoona). Persoonat oon sitte seuraavat: singulaarin ensimäinen (sg1), singulaarin toinen (sg2) ja singulaarin kolmas persoona (sg3) ja pluraalin ensimäinen (pl1), pluraalin toinen (pl2) ja pluraalin kolmas persoona (pl3). Kainun kielen persoonasuffiksit oon kohta samat kaikissa tempuksissa ja moduksissa. Isompi eroitus oon imperatiivin persoonasuffiksit, mikkä oon kokonhansa muut ko indikatiivissa ja kondisunaalissa. Net otama eshiin, ko muutoinki käsittelemä imperatiivii. Singulaarin ja pluraalin 1. ja 2. persoonan persoonasuffiksit Singulaarin 1. ja 2. persoonan ja pluraalin 1. ja 2. persoonan persoonasuffiksit oon samat kaikissa indikatiivin ja kondisunaalin haamukategoriissa eikä niissä ole eroitusta eri varianttiitten välissä. Net oon: Singulaarin 1. persoonassa n, niin ko (1.inf. : ind.prees.sg1 : ind.pret.sg1) (1-tyyppi) saa/đa ~ saa/ha : saa/n : sa/i/n, juo/đa ~ juu/a : juo/n : jo/i/n, (2-tyyppi) ant(t)aa(t) : anna/n : anno/i/n, lukke/et ~ luke/a(t) ~ luki/a : lu(j)e/n : lu(j)/i/n, varasta/a(t) : varasta/n : varast/i/n, (3-tyyppi) ol/la : ole/n : ol/i/n, men/nä : mene/n : men/i/n, ajatel/la : ajattele/n : ajattel/i/n, (4-tyyppi) piikaroi/ta : piikaroitte/n : piikaroitt/i/n, hih(đ)/ta : hihtaa/n : hihta/si/n. Singulaarin 2. persoonassa t, niin ko (1.inf. : ind.prees.sg2 : ind.pret.sg2) (1-tyyppi) saa/đa ~ saa/ha : saa/t : sa/i/t, juo/đa ~ juu/a : juo/t : jo/i/t, (2-tyyppi) ant(t)aa(t) : anna/t : anno/i/t, lukke/et ~ luke/a(t) ~ luki/a : lu(j)e/t : lu(j)/i/t, varasta/a(t) : varasta/t : varast/i/t, (3-tyyppi) ol/la : ole/t : ol/i/t, men/nä : mene/t : men/i/t, ajatel/la : ajattele/t : ajattel/i/t, (4-tyyppi) piikaroi/ta : piikaroitte/t : piikaroitt/i/t, hih(đ)/ta : hihtaa/t : hihta/si/t.</p>
<p xml:lang="fin">Singulaarin 3. persoonan persoonasuffiksit Singulaarin 3. persoonan persoonasuffiksiita oon usheempi. Indikatiivin preteriti ja kondisunaalin preesens oon tasan persoonasuffiksittomat, mutta indikatiivin preesensissä oon vaihettelluu. Kattoma tässä näitä verbityyppiin jälkhiin. 1-tyypissä singulaarin 3. persoonan suffiksi oon indikatiivin preesensissä aina pi, muissa kategoriissa sillä ei ole suffiksii. Esimerkkii: (1.inf. : ind.prees.sg3 : ind.pret.sg3) saa/đa ~ saa/ha : saa/pi : sa/i, juo/đa ~ juu/a : juo/pi : jo/i. 2- ja 3-tyypissä ja tyypiissä 4.1, 4.2 ja 4.3 suffiksi oon preesensissä V eli vokaalirangan vokaali pitenee. Esimerkkii: (1.inf. : ind.prees.sg3 : ind.pret.sg3) (2-tyyppi) an(t)ta/a(t) : an(t)ta/a : anto/i, lukke/et ~ luke/at ~ luki/a : lukke/e : luk/i, varasta/a(t) : varasta/a : varast/i, men/nä : menne/e : men/i, ajatel/la : ajattelle/e : ajattel/i, auka(i)s/ta : auka(i)s(s)e/e : auka(i)s/i, kyyti/tä : kyytitte/e : kyytitt/i, piikaroi/ta : piikaroitte/e : piikaroitt/i, li(j)e/tä : likene/e : liken/i. Ko käytethään varieteettii, missä oon vokaalin suoristuma V1A &gt; V1V1, eli sitte Porsangin eli Raisin varieteettii, se 4.4-tyypissä eli kokkoontumaverbiissä ei singulaarin 3. persoonalla ole persoonasuffiksii, mutta preesensin haamu oon identtinen pitkän rangan kans. Muissa varieteetiissa, jos pitkä ranka loppuu kahtheen erilaisheen vokaalhiin, se persoonasuffiksinna oon vokaalin pitenemä. Esimerkkii: (1.inf. : ind.prees.sg1 : ind.prees.sg3 : ind.pret.sg3) hih(đ)a/ta : hihtaa/n : hihtaa : hihta/s, maa/ta : makkaa/n : makkaa : maka/s, halu/ta : halluu/n ~ halua/n : halluu ~ halua/a : halu/s, keri/tä : kerkkii/n ~ kerkiä/n : kerkkii ~ kerkiä/ä : kerki/s. Pane merkkhiin, ette olla-verbilä, mikä muutoin taippuu verbityypin 3. jälkhiin, oon indikatiivin preesensin singulaarin ja pluraalin 3. persoonassa omituinen haamu oon. Tabeli 24: Singulaarin 3. persoonan persoonasuffiksit</p>
<p>Pluraalin 3. persoonan ja passiivin persoonasuffiksit Pluraalin 3. persoonassa ja passiivissa oon vähäsen vaihettelluu eri verbityyppiin, haamukategoriitten ja kainun varieteetiitten välissä. Eriliikaisesti Porsangin ja osittain kans Raisin varieteetissa oon tavalinen käyttäät passiivin kans identtissii haamui sekä preesensin ette preteritin taivutuksessa. Muissa varieteetiissa oon tavalinen, ette preesensissä käytethään ommaa pluraalin 3. persoonan suffiksii vA(t), mutta oon se mahđolinen käyttäät vA(t)-varianttii kaikissaki kielen varieteetiissa. Suffiksin loppu-t:n saattaa kirjoittaat eli olla kirjoittamatta. Tämä vA(t)-suffiksin haamu oon haamustukselta samanlainen ko partisipin preesens. Käskemä tätä haamuu nimelä vasittu pluraalin 3. persoona. Porsangissa vA(t)-variantin haamustethaan vähäsen erilä laila ko muuvala (katto tästä kohđasta 6.4.1.1 Myönttäävä preesens; partisipin preesensin haamustus selvitethään kohđassa 6.8.2.3). Preteritissä oon tavalinen kaikissa varieteetiissa ette käyttäät pluraalin 3. persoonassa passiivin kans identtissii persoonasuffiksiita. Passiivinen persoonasuffiksi oon sulanu yhtheen preteritin i:n kans, ja tuloksenna oon kaikissa verbityypiissä suffiksi thiin. Mutta jos halluu, saattaa kans käyttäät vanhemppaa t-suffiksii, ja silloin pluraalin 3. persoonan haamu oon identtinen singulaarin 2. persoonan haamun kans. Preesensissä passiivin – ja Porsangissa sen kans identtisen pluraalin 3. persoonan – persoonasuffiksi vähäsen vaihettellee sen jälkhiin, mihin verbityypphiin sen liitethään: 1-tyypin verbiissä Porsangissa passiivin persoonasuffiksi oon preesensissä tasan đhAAn, muissa varieteetiissa hAAn. Niin ko (1.inf. : pass.prees.) saa/đa ~ saa/ha : saa/đhaan : saa/haan, vie/đä ~ vii/ä : vie/đhään : vie/hään, syä/đä ~ syy/ä : syö/đhään ~ syö/hään, käy/đä ~ käy/ä : käy/dhään ~ käy/hään. 2-tyypissä passiivin preesensin persoonasuffiksi oon kaikissa varieteetiissa thAAn. Esimerkkii: (1.inf. : pass.prees.) ant(t)a/a(t) : anne/thaan, lukke/et ~ lukea(t) ~ lukia </p>
<p>Indikatiivi Verbiin indikatiivilla ei ole mithään ommaa suffiksii eikä muuta merkkii. Indikatiivi oon sitte merkittemätön kategorii. Indikatiivi oon yhdenlainen neutraalimodus, mikä ei tuo mithään lisämerkitystä verbin merkityksheen. Esimerkkii indikatiivista (1–4): (1) Mie kirjo(i)tan kirjaa. (2) Pekka oon pyytämässä lohta. (3) Missä sie olit eilen? (4) Kainun kieltä ei saanu puhhuut ~ puhua(t) koulussa. Indikatiivin preesens Preesens oon tempus eli aikahaamu, mitä käytethään ko puhuthaan nykyaijasta eli tulleevasta aijasta. Esimerkkii (1–2): (1) Mie istun ja opettelen kainun kieltä. (2) Ensi vuona mie jo puhunki kainun kieltä. Myönttäävä preesens Preesensillä – niin ko ei indikatiivillakhaan – ei ole mithään ommaa suffiksii, mutta preesenshaamhuinki häyttyy kuitenki liittäät persoonasuffiksit (katto näistä ylipuolelta kohđasta 6.3). Kaikissa muissa verbityypiissä ko yksitavuisissa verbiissä (tyyppi 1) ja itte- ja Oitte-verbiissä (tyypit 4.1 ja 4.2) oon jonkulaista graadivaihettelluu. Kattoma, kunka eri graadit oon muissa verbityypiissä. 2-tyypissä eli kaksi- eli usheempitavuiset yksirankaiset verbit oon semmoinen reekeli, ette jos rangassa oon vaihettelu II:I:0, se preesensin singulaarin 3. persoonan taivutuksessa oon aina ylimäinen graadi eli II-graadi, vasituisessa pluraalin 3. persoonassa (vA(t)-haamussa) I-graadi. Muissa persoonissa oon (II:)I:0-taphauksissa 0-graadi, II:I-taphauksissa I-graadi. Esimerkkii (II:)I:0-graadivaihettelusta: (1.inf. : sg3 : sg1 : pass./pl3 : pl3) kulkke/et ~ kulke/a(t) ~ kulki/a : kulk(k)e/e : kulje/n : kulje/thaan : kulke/va(t), lukke/et ~ luke/a(t) ~ luki/a : lukke/e : lu(j)e/n : lu(j)e/thaan : luke/va(t), tuntte/et ~ tunte/a(t) ~ tunti/a : tunt(t)e/e : tunne/n : tunne/thaan : tunte/va(t), häytty/yt ~ häyty/ä(t) : häyt(t)y/y : häy(đ)y/n : häy(đ)y/thään : häyty/vä(t), tiet(t)ä/ä(t) : tiet(t)ä/ä : tieđä/n ~ tiiä(n) : tieđe/thään ~ tii’e/thään : tietä/vä(t). Esimerkkii II:I-graadista: (1.inf. : sg3 : sg1 : pass./pl3 : pl3) suuttu/ut ~ suuttu/a(t) : suuttu/u : suutu/n : suutut/thaan : suuttu/va(t) , o(đ)otta/a(t) : o(đ)otta/a : o(đ)ota/n : o(đ)ote/thaan : ootta/va(t), kyssy/yt ~ kysy/ä(t) : kyssy/y : kysy/n : kysy/thään : kysy/vä(t), sanno/ot ~ sano/a(t) : sanno/o : sanon : sano/thaan : sano/va(t). Niin ko graadivaihettelusta tieđämä, 0-graadi saattaa olla tyhä niissä sanoissa, missä vaihettelleevanna konsonanttina oon k, t eli p. Muutoksesta rangan A &gt; e passiivin persoonasuffiksin eđessä katto kohđasta 6.2.5 Kaksirankaisuus ja passiivin ranka. 3-tyypin verbiissä eli konsonanttirankaisissa verbiissä singulaarin 3. persoona oon samhaan laihiin II-graadissa ko 2-tyypissäki. Passiivin ja identtisen pluraalin 3. persoonan persoonasuffiksin lisäthään konsonanttirankhaan eli samhaan rankhaan ko 1. infinitiivin suffiksin. Vasitun pluraalin 3. persoonan ja singulaarin 1. ja 2. ja pluraalin 1. ja 2. persooniitten persoonasuffiksit lisäthään I-graadisheen vokaalirankhaan. 0-graadii ei 3-tyypin verbiilä ole muila ko verbiilä näh/đä ~ näh/hä ja teh/đä ~ teh/hä. Esimerkkii: (1.inf. : sg3 : sg1 : pass./pl3 : pl3) pes/tä : pesse/e : pese/n : pes/thään : pese/vä(t), pur/ra : purre/e : pure/n : pur/haan : pure/va(t), tul/la : tulle/e : tule/n : tul/haan : tule/va(t), men/nä : menne/e : mene/n : men/hään : mene/vä(t), ajatel/la : ajattelle/e : ajattele/n : ajatel/haan : ajattele/va(t), auka(i)s/ta : auka(i)s(s)e/e : auka(i)se/n : auka(i)s/thaan : aukase/va(t). Verbiilä näh/đä ~ näh/hä ja teh/đä ~ teh/hä oon kans omituinen 0-graadi, ja niissä singulaarin 1. ja 2. ja pluraalin 1. ja 2. persooniitten persoonasuffiksit lisäthään tähän 0-graadisheen rankhaan. Net taivuthaan näin: (1.inf. : sg3 : sg1 : pass./pl3 : pl3) teh/đä ~ teh/hä : tekke/e : tehe/n : teh/(đ)hään : teke/vä(t), näh/đä ~ näh/hä : näkke/e : nä(j)e/n : näh/(đ)hään : näke/vä(t). Jos verbityypiistä 3.2 ja 3.3 haluthaan käyttäät siirtymärankkoi, se net taivuthaan näin: (1.inf. </p>
<p>Tabeliissa oon myötä tyhä singulaarin 3. persoona ja pluraalin 1. ja 3. persoona ja passiivi. Passiivin haamui käytethään kans pluraalin 3. persoonan funksuunissa. Singulaarin 1. ja 2. persoonan ja pluraalin 2. persoonan saa, ko ottaa pluraalin 1. persoonasta pois persoonasuffiksin m(m)A ja pannee sijale singulaarin 1. persoonassa suffiksin n, singulaarin 2. persoonassa suffiksin t ja pluraalin 2. persoonassa suffiksin ttA. Kielttäävä preesens Kainun kieli oon sillä tavala erilainen kieli ko esimerkiksi ruijan kieli, ette siinä kans kieltosana ei taippuu. Sitä käskethäänki kieltoverbiksi. Sillä ei ole niin ko muila verbiilä tempusta eikä modusta, mutta silläki oon persoonataivutus: mie en, sie et, hän/se ei, met emmä, tet että, het/net ei. Passiivin kieltoverbi oon kans ei. Kielttäävässä preesensissä kieltoverbhiin yhđistethään pääverbin kieltohaamun. Tämmöissii haamui, missä kaksi tahi usheempi verbihaamu yhđessä haamustethaan verbin, kuttuthaan verbin liittohaamuksi. Aktiivisissa persoonissa verbin kieltohaamu oon 1-tyypissä (yksitavuiset) sama ko verbin ainua ranka. 2- ja 3-tyypissä se oon aktiivin persoonissa sama ko graadin puolesta alimainen vokaaliranka. 4-tyypissä se oon sama ko verbin pitempi ranka. Aktiivin kieltohaamun saađhaan esile siihen laihiin, ette verbin indikatiivin preesensin singulaarin 1. persoonan haamusta otethaan pois persoonasuffiksin n. Niin ko (1.inf. : sg1 : akt.kieltohaamu) saa/đa ~ saa/ha : saa/n : saa, lähteet ~ lähte/ä(t) ~ lähti/ä : läh(đ)e/n : läh(đ)e, tul/la : tule/n : tule, kylästel/lä : kylästele/n : kylästele, tarvi/ta : tarvitte/n : tarvitte, piikaroi/ta : piikaroitte/n : piikaroitte, li(j)e/tä : likene/n : likene, pöl(j)ä/tä : pölk(k)ää/n : pölk(k)ää. Syntaktiesimerkkii aktiivisesta kielosta:</p>
<p xml:lang="fin">Kielossa pluraalin 3. persoona ei ole identtinen passiivin haamun kans, mutta siinä verbin kieltohaamu oon samanlainen ko muissaki aktiivin persoonissa. Passiivin kieltohaamu oon 1-, 3- ja 4-tyypissä sama ko 1. infinitiivi. 2-tyypissä eli yksirankaisten tyypissä passiivinen kieltohaamu oon passiiviranka + tA. Niin ko (1.inf. : pass.prees. : pass.kieltohaamu) (1-tyyppi) juo/đa ~ juu/a : juo/(đ)haan : juo/đa ~ juu/a, (2-tyyppi) lähte/et ~ lähte/ä(t) ~ lähti/ä : läh(đ)e/thään : läh(đ)e/tä, (3-tyyppi) pes/tä : pes/thään : pes/tä, teh/đä ~ teh/hä : teh/(đ)hään : teh/đä ~ teh/hä, (4-tyyppi) tarvi/ta : tarvi/thaan : tarvi/ta, piikaroi/ta : piikaroi/thaan : piikaroi/ta, pöl(j)ä/tä : pöl(j)ä/thään : pöl(j)ä/tä. Syntaktiesimerkkii passiivisesta kielosta:</p>
<p>Indikatiivin preteriti Preteriti oon tempus, mikä muistelee menheestä aijasta, aijasta ennen puhethetkee, mikä oon jo sivvu. Esimerkkii (1–3): (1) Mie kävin menheenä vuona Tromssassa. (2) Pekka pyysi äitiltä rahhaa. (3) Pekka ei saanu äitiltä rahhaa. Preteritin haamustuksessa – niin ko preesensinki haamustuksessa – oon iso eroitus myönttäävän ja kielttäävän haamun välilä. Kattoma tässä näitä. Myönttäävä preteriti Myönttäävän preteritin suffiksi oon aktiivissa ylheisesti i, mutta kokkoontumaverbiissä singulaarin 3. persoonassa s, muissa aktiivin persoonissa si. Ko aktiivin preterittii alethaan tekemhään, siinä pohjaksi saattaa ottaat preesensin rangan. Preteritin i:n eđelä tapattuu ushein, ette rangan viimi vokaali vaihettuu eli lyhenee eli kokonhansa kattoo. Preteritissä oon ushein kans se äänenvaihettelu, ette yksinäis-t vaihettuu s:ksi. Näistä äänenvaihettumisista katto kohđat 3.1.4 Vokaalinvaihettelu suffiksin i:n eđelä ja 3.1.5 tV : si -vaihettelu. Passiivissa ja sen kans identtisessä pluraalin 3. persoonassa preteritin suffiksi oon sulanu yhtheen passiivin suffiksin kans. Tuloksenna oon tasan thiin, minkä sitte lisäthään passiivirankhaan. Preteritin haamustuksessa ei juuri ole erroo siinä, minkä kielivarieteetin jälkhiin kirjoitethaan. Oikkeestansa ainua ero oon pluraalin 3. persoonan haamustuksessa: Taivutusvarianttii, missä persoonasuffiksinn</p>
<p>Singulaarin 1. persoonan haamun saama, ko vaihetemma singulaarin 2. persoonan suffiksin t singulaarin 1. persoonan suffikshiin n, ja pluraalin 2. persoonan saama, ko vaihetamma pluraalin 1. persoonan suffiksin m(m)A pluraalin 2. persoonan suffikshiin ttA. t-suffiksillinen pluraalin 3. persoona oon kokonhansa identtinen singulaarin 2. persoonan kans. Kielttäävä preteriti Kielttäävän preteritin haamustethaan samhaan laihiin liittohaamula ko kielttäävän preesensinki, mutta pääverbin kieltohaamun sijasta siinä oon partisipin perfektin haamu. Partisipin perfekti taippuu, ja singulaarin persoonissa käytämä singulaarin nominatiivihaamuu ja pluraalin persoonissa pluraalin nominatiivihaamuu. Esimerkkii aktiivin myönttäävän ja kielttäävän preteritin singulaarin ja pluraalin persoonista:</p>
<p>Passiivin kielttäävän preteritin haamustethaan samhaan laihiin: kieltoverbi ei ja pääverbin passiivin partisipin perfektihaamu. Esimerkkii:</p>
<p>Alapuolela muistelhaan, kunka nämät partisipin perfektin haamut rakenethaan. Partisipin perfektin haamustus Partisipin perfektin haamui tarvittemma usheissa verbin liittohaamuissa, ei tyhä kielttäävässä preteritissä. Kattoma tässä näitten haamustusta Aktiivin partisipin perfektin suffiksi oon singulaarin nominatiivissa (n)nU(t). Tästä oon tavalinen käyttäät t:töntä haamuu, ja sillä jätämä sen välilä kirjoittamatta verbiin liittohaamuin esimerkkhiin. Suffiksissa (n)nU(t) n:n pittuus oon äänelisten konsonantiitten pittuusreekeliitten jälkhiin (katto kohta 3.1.2). Vokaalirangassa suffiksinna oon (n)hee-. Partisipin perfekti taippuu saman kaavan jälkhiin ko tyypin 3.2 nomenit, ja pluraalin nominatiivi loppuu sitte (n)hee/t. Näitä singulaarin ja pluraalin haamui tarvittemma ko haamustamma verbiin aktiivissii liittohaamui. Aktiivin partisipin perfektin suffiksit lisäthään verbirankhoin näin: 1-tyypissä eli yksitavuisista verbiistä otethaan vain ranka ja lisäthään siihen suffiksin nU(t) : nhee-. Esimerkiksi (1.inf. : partis.perf.sg.nom. : partis.perf.pl.nom.) saa/đa ~ saaha : saa/nu(t) : saa/nhee/t, vie/đä ~ vii/ä : vie/ny(t) : vie/nhee/t. 2-tyypissä eli yksirankaisista verbiistä otethaan samangraadisen rangan, ko mitä käytethään myönttäävän preteritin singulaarin 3. persoonassa ja lisäthään siihen suffiksin (n)nU(t) : nhee-. Esimerkkii: (1.inf. : pret.sg3 : partis.perf.sg.nom. : partis.perf.pl.nom.) kulkke/et ~ kulke/a(t) ~ kulki/a : kulk/i : kulke/nu(t) : kulke/nhee/t, sanno/ot ~ sano/a(t) : sano/i : sano/nu(t) : sanon/nhee/t, jakka/a(t) : jako/i : jaka/nu(t) : jaka/nhee/t, suuttu/ut ~ suuttu/a(t) : suuttu/i : suuttu/nu(t) : suuttu/nhee/t, kirjo(i)tta/a(t) : kirjo(i)tt/i : kirjo(i)tta/nnu(t) : kirjo(i)tta/nhee/t. 3-tyypissä eli konsonanttirankaisissa verbiissä partisipin perfektin suffiksin lisäthään aina verbin konsonanttirankhaan. Rangan viimi konsonanttit l, r ja s assimileerathaan suffiksin n:n. Singulaarin nominatiivin suffiksit oon sitte nU(t), lU(t), rU(t) ja sU(t). Vokaalirankainen suffiksi oon kaikissa taphauksissa hee-. Esimerkkii: (1.inf. : partis.perf.sg.nom. : partis.perf.pl.nom.) men/nä : men/ny(t) : men/hee/t, tul/la : tul/lu(t) : tul/hee/t, kuul/a : kuul/u(t) : kuul/hee/t, juos/ta : juos/su(t) : juos/hee/t, kävel/ä : kävel/y(t) : kävel/hee/t, ajatel/la : ajatel/lu(t) : ajatel/hee/t, auka(i)s/ta : auka(i)s/su(t) : auka(i)s/hee/t. Pane merkkhiin ette tässä vaikuttaa sama äänelisten konsonantiitten pittuusreekeli ko muutoinki. 3-tyypphiin kuuluthaan vielä verbit näh/đä ~ näh/hä ja teh/đä ~ teh/hä, minkä aktiivin partisipin perfektin haamut oon (akt.partis.perf.sg.nom. : akt.partis.perf.pl.nom.) näh/ny(t) : näh/nhee/t ja teh/ny(t) : teh/nhee/t. 4-tyypissä eli tuplavokaalirankaississa verbiissä partisipin perfektin suffiksit lisäthään suorhaan lyhykäisheen rankhaan, mikä oon sama ko infinitiivin ranka. Esimerkkii: (1.inf. : partis.perf.sg.nom. : partis.perf.pl.nom.) tarvi/ta : tarvi/nu(t) : tarvi/nhee/t, häiri/tä : häiri/ny(t) : häiri/nhee/t, piikaroi/ta : piikaroi</p>
<p>Indikatiivin perfektin ja pluskvamperfektin haamustus Perfektillä meinathaan semmoissii verbiin haamui, mikkä muistelhaan, ette jotaki oon jo tehty eli tapattunnu ennen nykyaikkaa eli ennen puhheen tahi kirjoittamisen aikkaa. Perspektiivi oon kuitenki nykyaijassa, eli sitä mitä oon tapahtunnu, kattothaan lähtiin nykyaijasta. Pluskvamperfektillä taas meinathaan semmoissii haamui, mikkä muistelhaan, ette jotaki oli tehty eli tapattunnu. Pluskvamperfektii käytethään, ko refereerathaan muitten puhheita eli ko perspektiivi oon menheen aijan perspektiivi. Sitä saattais kuttuut yhđenlaiseksi muistelustempukseksi. Esimerkkii:</p>
<p>Myönttäävä perfekti ja pluskvamperfekti Indikatiivin perfekti ja pluskvamperfekti oon liittohaamut. Se meinaa ette net haamustethaan kahđesta osasta, apuverbistä olla, mikä taippuu persoonissa, ja pääverbistä, mikä oon partisipin perfektin singulaarin eli pluraalin nominatiivissa. (Katto kohtaa 6.4.2.3 Partisipin perfektin haamustus.) Aktiivin perfektissä olla-verbin haamu oon sama ko preesensissä: olen, olet, oon, olema, oletta, oon. Pluskvamperfektissä sen haamu oon sama ko preteritissä: olin, olit, oli, olima, olitta, olthiin ~ olit. Pääverbi oon singulaarin persoonissa aktiivin partisipin perfektin singulaarin nominatiivi, pluraalin persoonissa pluraalin nominatiivi. Esimerkkii: (1.inf. : akt.ind.perf.sg1 : akt.ind.perf.pl2 : akt.ind.pluskvamperf.sg3 : akt.ind.pluskvamperf.pl3) lähte/et ~ lähte/ä(t) ~ lähti/ä : ole/n lähte/ny(t) : ole/tta lähte/nhee/t : ol/i lähte/ny(t) : ol/thiin ~ ol/i/t lähte/nhee/t, tul/la : ole/n tul/lu(t) : ole/tta tul/hee/t : ol/i tul/lu(t) : ol/thiin ~ oli/t tul/hee/t. Passiivin perfektissä käytämä apuverbistä olla sammoi haamui ko singulaarin 3. persoonassa (oon, oli) ja pääverbistä passiivin partisipin perfektii, minkä suffiksi oon (t)tU. Esimerkkii: (1.inf. : pass.ind.perf. : pass.ind.pluskvamperf.) lähte/et ~ lähte/ä(t) ~ lähti/ä : oon läh(đ)e/tty : ol/i läh(đ)e/tty, tul/la : oon tul/tu : ol/i tul/tu. Kielttäävän perfektin ja pluskvamperfektin haamustus Perfektillä ja pluskvamperfektillä oon kans kieltohaamu niin ko muilaki tempuksilla eli preesensillä ja preteritilä. Kielttäävän perfektin haamustamma niin, ette otama kieltoverbin persoonahaamun en, et, ei, emmä, että, ei, sitte apuverbin olla kieltohaamun ole ja sitte pääverbistä aktiivissa aktiivin partisipin perfektin singulaarin/pluraalin nominatiivin, passiivissa passiivin partisipin perfektin singulaarin nominatiivin. Kielttäävän pluskvamperfektin haamustamma muutoin samhaan laihiin, mutta olla-verbin kieltohaamun sijhaan otama olla-verbin partisipin perfektin haamun, singulaarissa ja passiivissa haamun ollu(t) ja pluraalissa haamun olheet. Esimerkkii:</p>
<p>Partisipin perfekti indikatiivin liittohaamuissa Ylipuolelta näjemä ette pääverbi oon partisipin perfektin haamussa kielttäävässä preteritissä kieltoverbin kans, myönttäävässä perfektissä olla-verbin persoonahaamun preesensin kans, kielttäävässä perfektissä kieltoverbin ja olla-verbin kieltohaamun kans, myönttäävässä pluskvamperfektissä olla-verbin persoonahaamun preteritin kans, kielttäävässä pluskvamperfektissä kieltoverbin ja olla-verbin partisipin perfektin haamun kans. Singulaarisissa persoonissa partisipin perfekti oon singulaarin nominatiivissa ja pluraalisissa persoonissa pluraalin nominatiivissa. Passiivissa käytämä olla-verbistä aktiivissii partisipin perfektin singulaarihaamui, pääverbistä passiivin partisipin perfektin singulaarihaamui. Alapuolen tabelhiin oon kovottu esimerkkii kaikista indikatiivin kategoriista, missä käytethään partisipin perfektin haamui. Tabeli 29: Indikatiivin kielttäävän preteritin ja myönttäävän ja kielttäävän perfektin ja pluskvamperfektin haamustus</p>
<p>Tabelhiin ei ole otettu myötä tyyppii 2.b eli siirtymärankaissii verbii. Niistä katto ylipuolelta kohđasta 6.4.2.3 Partisipin perfektin haamustus. Kondisunaali Kondisunaali eli ehtomodus oon modus, mikä oon hyvin tavalinen puhhee</p>
<p>Seuraavasta tabelista näkkee, kunka kondisunaalin preesensin haamustethaan. Tabeli 30: Kondisunaalin preesensin haamustus, myönttäävä ja kielttäävä</p>
<p>Kondisunaalin perfekti Myönttäävä kondisunaalin perfekti Myönttäävän kondisunaalin perfektin haamustethaan siihen laihiin, ette otethaan olla-verbin kondisunaalin persoonahaamun (olisin, olisit, olis, olisimma, olisitta, oltais) ja pääverbin partisipin perfektin haamun. (Katto kohtaa 6.4.2.3 Partisipin perfektin haamustus.) Pane merkkhiin, ette sammaa partisipin perfektin haamuu käytethään kans indikatiivin kielttäävän preteritin ja perfektin ja pluskvamperfektin haamustuksessa. Esimerkkii kondisunaalin perfektistä (1–7): (1) Mie olisin lähteny(t) mielelä Tromsshaan. (1) Sie olisit jo saanu(t) lähteet ~ lähteä(t) ~ lähtiä kothiin. (3) Ville olis opastunnu(t) Priitan kans, jos se olis ollu(t) mah(đ)olinen. (4) Jos met olisimma halunheet, met olisimma saattanheet lähteet ~ lähteä(t) ~ lähtiä vaikka kuuhun. (5) Tet olisitta pöl(j)änheet hukkii ~ hukkia, jos niitä olisitta koh(đ)atelheet. (6) Liisa ja Pekka olisit/oltais jatkanheet matkaa, jos heilä olis ollu(t) piili. (7) Kuuhunki olis lähđetty, jos olis ollu(t) aikamasiini. Pane kans merkkhiin, ette kondisunaalin preesensissä myönttäävällä pluraalin 3. persoonalla oon passiivin kans identtinen haamu. Perfektissä saattaa apuverbistä käyttäät sekä haamuu oltais ette olisit, mutta pääverbistä käytethään aktiivin partisipin perfektin pluraalin nominatiivihaamuu (6). Passiivin perfektissä apuverbinä oon aktiivinen haamu olis, mutta pääverbi oon passiivin partisipin perfektin haamussa (7). Kielttäävä kondisunaalin perfekti Aktiivin kielttäävän kondisunaalin perfektin haamustethaan näin: Kieltoverbin persoonahaamu (en, et, ei, emmä, että, ei) + olis, pluraalin 3. persoonassa mahđolinen kans oltais + sama pääverbin partisipin perfektin haamu ko myönttäävässä kondisunaalin perfektissä. Esimerkkii (1–7): (1) Mie en olis lähteny(t) mielelä aikamatkale. (2) Sie et olis vielä saanu(t) lähteet ~ lähteä(t) ~ lähtiä kothiin. (3) Ville ei olis opastunnu(t) Priitan kans, jos se ei olis ollu(t) mah(đ)olinen. (4) Jos met emmä olis halunheet, met emmä olis tarvinheet lähteet ~ lähteä(t) ~ lähtiä kuuhun. (5) Tet että olis pöl(j)änheet hukkii ~ hukkia, jos tet että olis niitä koh(đ)atelheet. (6) Liisa ja Pekka ei olis ~ oltais jatkanheet matkaa, jos heilä ei olis ollu(t) piilii ~ piiliä. Passiivin kielttäävän kondisunaalin perfektin haamustamma niin, ette otama kieltoverbin ei + apuverbin haamun olis + pääverbistä passiivin partisipin perfektin haamun. Eli näin: (7) Kuuhunkhaan ei olis lähđetty, jos ei olis ollu(t) aikamasiinii ~ aikamasiinia. Pane merkkhiin ette pluraalin 3. persoonassa oon mahđolinen, ette apuverbi oon passiivin haamussa (oltais), mutta passiivissa apuverbi oon aktiivin haamussa (olis).</p>
<p xml:lang="fin">Tabeli 31: Kondisunaalin myönttäävän ja kielttäävän perfektin haamustus</p>
<p>Imperatiivi Imperatiivii eli käskymodusta käytämä käskysyntaktiissa (katto kohtaa 2.4.6.3). Sillä oon niin ko indikatiivilla ja kondisunaalillaki oon kaksi lukkuu – singulaari ja pluraali – ja kolme persoonaa – ensimäinen, toinen ja kolmas. Lisäksi passiivin imperatiivin haamu oon mahđolinen mutta aivan harvinainen käytössä. Persoonista produktiivissiimat oon singulaarin ja pluraalin 2. persoona: Oonhan tavalisesti niin, ette niitä ihmissii käskethään eli komenethaan, jokka koskaki oon paikala. Kans omale joukole saattaa ehđottaat jonkulaista aktiviteettii. Sitte saattaa kans esittäät jonkulaisen toivomuksen, ette joku kolmas persoona eli jokku kolmanet persoonat, jokka ei ole paikala, tehtäis jotaki, ja silloin käyttäät 3. persoonan imperatiivihaamui. Singulaarin 1. persoonalle ei erikoissii imperatiivihaamui kainun kielestä löyđy. Imperatiivilla saattais teoriissa olla preesensin lisäksi kans perfektihaamu. Tämä ei ole melkhein ollenkhaan käytössä, niin ette niitä em</p>
<p>Imperatiivin singulaarin 2. persoonan haamustus Singulaarin ja pluraalin 2. persoonan imperatiivihaamut oon aivan tavaliset puhheessa ja kirjoituksessaki. Myönttäävän singulaarin toisen persoonan imperatiivin haamu oon identtinen verbin preesensin kieltohaamun kans (katto kohđan 6.4.1.2 Kielttäävä preesens). Verttaa syntaktiita (5–8) syntakthiin (1–4):</p>
<p xml:lang="fin">Imperatiivin kielttäävän singulaarin 2. persoonan haamustethaan niin, ette otethaan kieltoverbin singulaarin toisen persoonan imperatiivihaamun älä ja siihen lisäthään pääverbistä saman haamun ko myönttäävässäki imperatiivissa.Verttaa syntaktiita (9–11) syntakthiin (12–14):</p>
<p xml:lang="fin">Imperatiivin pluraalin 2. persoonan haamustus Imperatiivin pluraalin 2. persoonan suffiksi oon (k)kAA. Varianttii kkAA käytethään 1-, 2- ja 3-tyypin verbiissä tyhä silloin, ko tekstissä muutoinki käytethään kainun spesiaalivaihettelluu. Imperatiivin pluraalin 2. persoonan haamut haamustethaan näin: Verbityypissä 1 eli yksitavuisissa suffiksin lisäthään suorhaan verbin ainuhaan rankhaan. Esimerkiksi (1.inf. : imp.pl2) saa/đa ~ saa/ha : saa/(k)kaa, vie/đä ~ vii/ä : vie/(k)kää. Verbityypissä 2 eli yksirankaisissa valithaan II-rangan, ko ranka vaihettelee II:I. Esimerkiksi (1.inf. : partis.perf. : ind.prees.sg1 : imp.pl2) autta/a(t) : autta/nu(t) : auta/n : autta/(k)kaa, kirjo(i)tta/a(t) : kirjo(i)tta/nnu(t) : kirjo(i)ta/n : kirjo(i)tta/(k)kaa, lähättä/ä(t) : lähättä/nny(t) : lähätä/n : lähättä/(k)kää. Ko ranka vaihettelee (II:)I:0, se valittemma I-rangan. Esimerkiksi (1.inf. : partis.perf. : ind.prees.sg1 : imp.pl2) ant(t)a/a(t) : anta/nu(t) : anna/n : anta/(k)kaa, jakka/a(t) : jaka/nu(t) : ja(j)an : jaka/(k)kaa, kulkke/et ~ kulke/a(t) ~ kulki/a : kulke/nu(t) : kulje/n : kulke/(k)kaa, soppi/it ~ sopi/a(t) : sopi/nu(t) : sovi/n : sopi/(k)kaa. Ko rangassa ei ole ollenkhaan graadivaihettelluu, se suffiksin tietenki lisäthään siihen ainuhaan rankhaan. Niin ko katto/ot ~ katto/a(t) : katto/nu(t) : katto/n : katto/(k)kaa, paina/at : paina/nu(t) : paina/n : paina/(k)kaa. Verbityypissä 3 eli konsonanttirankaisissa suffiksin lisäthään konsonanttirankhaan. Jos konsonanttirangan loppukonsonantti oon äänetön h eli s, se imperatiivin suffiksi oon tasan kAA, muutoin se oon spesiaaligraadivaihettelussa kkAA. Esimerkkii: (1.inf. : ind.prees.sg1 : imp.pl2) men/nä : mene/n : men/(k)kää, kävel/ä : kävele/n : kävel/(k)kää, pur/ra : pure/n : pur/(k)kaa, pes/tä : pese/n : pes/kää, näh/đä ~ näh/hä : nä(j)e/n : näh/kää, teh/đä ~ teh/hä : tehe/n : teh/kää, auka(i)s/ta : auka(i)se/n : auka(i)s/kaa. Verbityypissä 4 eli tuplavokaalirankaisissa valithaan lyhykäisemän rangan. Suffiksi oon kaikissa varieteetiissa kkAA. Niin ko (1.inf. : ind.prees.sg1 : imp.pl2) kyyti/tä : kyytitte/n : kyyti/kkää, piikaroi/ta : piikaroitte/n : piikaroi/kkaa, li(j)e/tä : likene/n : li(j)e/kkää, hih(đ)a/ta : hihtaa/n : hih(d)a/kkaa. Ko käytämä siirtymärankkoi (tyyppi 2.b), saama haamui niin ko (1.inf. : imp.pl2) kävele/ä(t) : kävele/kkää, aukase/at : aukase/kkaa, kyytitte/ä(t) : kyytitte/kkää, piikaroitte/a(t) : piikaroitte/(k)kaa, likene/ä(t) : likene/kkää. Kielttäävän pluraalin 2. persoonan imperatiivin haamustethaan samala kaavala ko singulaarissaki, eli niin, ette otethaan kieltoverbin pluraalin toisen persoonan haamun äl(k)kää ja siihen lisäthään pääverbistä saman haamun ko myönttäävässä imperatiivissa. Esimerkiksi myönttäävistä (1–4) ja kielttäävistä (5–8) käskysyntaktiista:</p>
<p>Imperatiivin singulaarin ja pluraalin 3. persoonan haamustus Imperatiivin singulaarin ja pluraalin 3. persoonan suffiksit oon khOOn (singulaarissa) ja khOOt (pluraalissa). Nämät suffiksit lisäthään verbiin rankhoin samala tavala ko pluraalin toisenki persoonan suffiksit. Erona muihin persoonhiin oon se, ette 3. persoonassa ylheensä syntakthiin myötä lisäthään kans tekkiijän eli subjektin eli sen, kenen toivothaan eli haluthaan, ette jotaki tekkee. Esimer</p>
<p>Panema tähän vielä tabelin, josta näkkee, minkälaiset eri persooniitten imperatiivihaamut oon. Tabelissa vailuu vasituinen pluraalin 3. persoona, minkä saa ko vaihettaa suffiksin khOOn suffikshiin khOOt, ja pluraalin 1. persoona, mikä oon identtinen aktiivin indikatiivin preesensin pluraalin 1. persoonan kans. Tabeli 32: Imperatiivin haamut</p>
<p>Kokkoovasti pluraalin 3. persoonan ja passiivin haamustuksen välistä Olema nähnheet, ette välilä pluraalin 3. persoona ja passiivi oon identtiset, välilä taas ei. Laitama tähän tabelin, josta saattaa kattoot, koska saatama käyttäät passiivin kans identtistä pluraalin 3. persoonaa, koska ei. Esimerkkiverbinä oon 2-tyypin verbi ant(t)a/a(t). Tabelissa oon passiivin suffiksin sisälttäävät haamut merkitty kursiivilla. Tabeli 33: Pluraalin 3. persoonan ja passiivin haamustuksen välistä</p>
<p>Infinittiset verbihaamut Infinittiset verbihaamut ei saata yksin olla syntaktin verbaalinna, mutta kylläki verbiin liittohamuissa verbaalin osana kieltoverbin eli/ja apuverbin seurassa. Näin (1–3): (1) Mie olen juonu(t) paljon vettä. (2) Pojat oon syönheet poronlihhaa. (3) Mulla ei ole tullu(t) käytyksi Helsingissä. Infinittissii verbihaamui oon kahta lajjii: infinitiiviitä ja partisippiita. Infinitiiviilä ja partisippiila oon yksi prinsipielli ero: Infinitiivit oon syntaktissa ylheensä NP:n funksuunissa (4), partisipit taas AP:n funksuunissa (5). Verttaa syntaktiita (4, 5) syntakthiin (6, 7).</p>
<p>Ensimäisessä syntaktissa (4) oon 1. infinitiivin haamu syöđä ~ syyä, minkä sijasta syntaktin objektinna saattaa olla substantiivi ruok(k)aa (6). Toisessa syntaktissa (5) oon adjektiividefineerauksen funksuunissa aktiivin partisipin perfektin singulaarin nominatiivihaamu kuolu(t) verbistä kuola, ja sen saattaa korvata vaikka adjektiivila vanhaa (7). Toinen iso ero oon, ette partisipit taivuthaan kaikissa kaasuksissa sekä singulaarissa ette pluraalissa. Infinitiiviiläki kaasustaivutusta löyttyy, mutta vähemän. Infinitiivit Infinitiiviitä oon kolmee lajjii. Käskemä niitä ensimäiseksi, toiseksi ja kolmaneksi infinitiiviksi. Infinitiivit haamustethaan syntaktissa jäseniittensä kans verbifraassii, mitä saatama käskeet infinitiivifraasiksi (1–3) (1) Oon paha [(ette) kuola nuorena]. (2) Nukkuissa ihmisen oon hyvä olla. (2) Miina lähti [hihtaamhaan tunturhiin]. Ensimäinen infinitiivi Ensimäinen infinitiivi seissoo syntaktissa tavalisesti objektin eli subjektin funksuunissa. Net haamustethaan silloin oman VP:n, infinitiivifraasin. Objektin funksuunissa infinitiivifraasit oon tavaliset esimerkiksi referatiivisissa (1) ja modaalisissa syntaktiissa, silloin ko syntaktissa oon vasittu modaalinen verbi (2) (katto grammatikin kohđat 4.3 ja 4.4.1). Subjektinna infinitiivifraasi oon modaalisessa syntaktissa silloin, ko verbinä oon verbiliitto (3) (katto kohđan 4.4.2). (1) Hukka ajatteli [lähte/e(t) ~ lähteä(t) ~ lähtiä jäneksenpyythöön]. (2) Hukka häytyi [saađa ~ saaha ruok(k)aa]. (3) Tunturissa oon soma hih(đ)ata. Referatiivisessa konstruksuunissa 1. infinitiivin etheen saattaa panna subjunksuunin ette (4). Mutta ette + 1. infinitiivi -konstruksuuni saattaa olla kans substantiivin defineerauksen funksuunissa (5). (4) Mie sanoin pojile [ette lähtiä minun myötä kotia]. (5) Hänelä ei ole tarmoa [ette heittää polttamasta]. Ensimäiselä infinitiivillä oon tyhä yksi haamu, joka oon sama ko verbin hakemahaamu, mikä seissoo sanalistassa. Suffiksit lisäthään verbin lyhykäisheen rankhaan, jos verbilä semmoinen oon. Ensimäisen infinitiivin suffiksin haamussa oon vähäsen eroitusta eri kirjakainun varieteetiitten välissä. Suffiksit oon tämmöiset: 1-tyyppi: đA eli hA ~ A. Porsangin varieteetissa oon tasan đA, esimerkiksi saa/đa, jää/đä, ui/đa, myy/đä, tuo/đa, vie/đä, syö/đä, juo/đa. Muissa varieteetiissa suffiksit hA ~ A vaihetellaan sen jälkhiin, minkälaiset vokaalit rangasta löyđythään. Ko rangassa oon kaksi samanlaista vokaalii eli pitkä vokaali, se suffiksi oon hA, niin ko verbiissä saa/ha</p>
<p xml:lang="fin">Kolmas infinitiivi Kolmas infinitiivi oon oikhein frekventatiivinen puhheessa ja kirjoituksessa. Sillä oon viisi kaasusta: inessiivi, elatiivi, illatiivi, adessiivi ja abessiivi. Näistä inessiivi, elatiivi, illatiivi ja abessiivi oon semmoiset, mitä vissit verbit vaađithaan (1–5). Tämmöissii verbii oon esimerkiksi vasituista modaalisista verbiistä verbit jouttuut ~ joutu/a(t), päästä, pakata ja keritä ’olla tillaa’ (1, 2) ja aspektuaaliset verbit olla, heittäät ja keritä ’tulla valmhiiksi’ (3, 4). jääđä ~ jäähä tekemättä -konstruksuunissa (5) verbi vaattii 3. infinitiivin abessiivii. (Katto kohđat 4.4.1 ja 4.4.3.) (1) Matti joutui [uimhaan ranthaan]. (2) En mie kerkiä [plokkaamhaan marjoja]. (3) Liisa heitti [plokkaamasta marjoja]. (4) Joko sie kerkisit [plokkaamasta marjoja]? (5) Ruoka jäi syömättä. 3. infinitiivin eri sisäissii paikkakaasuksii käytethään adverbiaalin funksuunissa kans PAIKKA- ja LIIKET-syntaktiissa (6–8) (katto kohđat 4.2.1.1 PAIKKA ja 4.2.1.2 LIIKET). (6) Pekka istuu [lukemassa kirjaa]. (7) Pekka tuli hihtaamasta. (8) Pekka ui [kattomhaan kalloi]. 3. infinitiivin adessiivi (9, 10) essiintyy tyhä vaphaana adverbiaalinna; sitä ei mikhään verbi vaađi myötä. Samoten 3. infinitiin abessiivi (11) oon usheimitten vaphaan adverbiaalin funksuunissa. Net ilmoitethaan tappaa, millä jotaki tehđhään. (9) Hylkheet tapethaan enimästi ampumalla. (10) Alattionjoen pääsi ylös Sautshoon asti sauvomalla. (11) Pekka istui pöyđässä syömättä. Abessiivihaamuisella infinitiivifraasila saattaa olla oma subjekti, mikä oon eri ko verbaalin subjekti. Infinitiivifraasin subjekti oon genitiivissä (12). (12) Hän lähti hyysikkhään [toisten kuulematta]. 3. infinitiivin haamustethaan seuraavhaan laihiin: 3. infinitiivin suffiksin mA lisäthään aina verbin vokaalirankhaan. Kaasussuffiksit lisäthään mA-suffiksin pörhään. Infinitiivin suffiksi ja illatiivin suffiksi sulathaan yhtheen suffiksiksi mhAAn. Jos verbin vokaalirangassa oon graadivaihettelluu, valithaan (II:)I:0-vaihettelussa graadin I, II:I-vaihettelussa graadin II. Esimerkkii (1.inf. : akt.ind. prees.sg1 : akt.partis.perf.sg.nom. : 3.inf.iness.) jakka/a(t) : ja(j)a/n : jaka/nu(t) : jaka/ma/ssa, kulkke/et ~ kulke/a(t) ~ kulki/a : kulje/n : kulke/nu(t) : kulke/ma/ssa, suuttu/ut ~ suuttu/a(t) : suutu/n : suuttu/nu(t) : suuttu/ma/ssa. Verbityypissä 4 valithaan pitemän vokaalirangan: (1.inf. : akt.ind.prees.sg1 : 3.inf.iness.) piikaroi/ta : piikaroitte/n : piikaroitte/ma/ssa, halli/ta : hallitte/n : hallitte/ma/ssa, li(j)e/tä : likene/n : likene/mä/ssä, maa/ta : makkaa/n : makkaa/ma/ssa.</p>
<p>Tabeli 34: 1. ja 3. infinitiivin haamut</p>
<p>Partisipit Partisipit oon toinen infinittinen verbihaamulaji. Niitä oon kahta valtatyyppii eli partisipin preesens ja partisipin perfekti. Näilä kummalaki oon sekä aktiivinen haamu ette passiivinen haamu. Sitte oon vielä niin käsketty agenttipartisippi, millä oon tyhä aktiivinen haamu. Kattoma tässä ensistä sitä, minkälaisissa funksuuniissa partisipin preesenssii ja perfektii käytethään ja sitte kunka net haamustethaan. Viimiseksi kattoma agenttipartisipin käyttöö ja haamustusta. Partisipin preesensin ja perfektin käyttö Partisipit oon ushein syntaktissa samassa funksuunissa ko adjektiivit, ja sillä net saatethaan olla substantiivifraasissa adjektiividefineerauksena (1–3). Net taivuthaan kaikissa kaasuksissa ja molemissa luvuissa eli net taivuthaan samhaan laihiin ko mikä tahansa nomeni. Lisäksi partisipin perfektin haamut essiinythään verbiin liittohaamuista kielttäävässä preteritissä (4, 5), perfektissä (7) ja plukvamperfektissä (6, 8). (1) Astiita ei ole hyvä pestä [juokse(e)vassa ve(đ)essä]. (2) Rannasta löytyi [hukkunu(t) mies]. (3) Mettästä löyđethiin [tapetun karhuun]. (4) Mie [en kirjoittannu(t)] preivii ~ preiviä kuninkhaale. (5) Met [emmä pöl(j)änheet] hukkaa. (6) Hän [oli häviny(t)] aaphaan. (7) Met [olisimma lähättänheet] kuninkhaale preivin. (8) Karhuun [oli tapettu] jo k</p>
<p xml:lang="fin">Näissä infinitiivifraasiissa partisipin preesens vastaa finittiverbin preesenssii tahi preterittii (verttaa syntaktiita 9, 11, 12, 14 syntakthiin 16, 18, 19, 21) ja partisipin perfekti finittiverbin perfektii tahi plukvamperfektii (verttaa syntaktiita 10, 13, 15 syntakthiin 17, 20, 22). Näitä finittissii konstruksuuniita ei käsitellä tässä grammatikissa detaljeeratusti, sillä ko net ei ole puhheessa eikä kirjoituksessa tavaliset ja sillä ko net aina saattaa korvata alasyntaktilla. Aktiivin partisipin preesensillä oon kans aivan erinomhainen käyttö aktiivin indikatiivin preesensin pluraalin 3. persoonan persoonasuffiksinna (katto kohtaa 6.3.3 Pluraalin 3. persoonan ja passiivin persoonasuffiksit). Se ei ole yhtä tavalinen Porsangin varieteetissa ko muissa varieteetiissa, mutta sitä saattaa käyttäät siinäki (16–18). Konsonanttirankaisista verbiistä käytethään kuitenki ylheensä aina passiivin kans identistä pluraalin 3. persoonaa (19). (16) Lapset saavat nukkuut kauvan. (17) Het jo ođottaavat meitä. (18) Tyttäret kyytitteevät kaikki kothiin. (19) Tyttäret tulhaan huomena kothiin. Partisipin perfektin taivutus Aktiivin ja passiivin partisipin perfektin haamustuksen oon esitelty jo varhemin, ko käsitelthiin kielttäävän preteritin haamustusta (katto eri verbityyppiin partisipin perfektin haamustuksesta erittäin kohđasta 6.4.2.3). Partisipin perfektihaamut taivuthaan singulaarissa ja pluraalissa kaikissa kaasuksissa. Aktiivin partisipin perfektin rangassa oon vähäsen omituinen vaihettelu: Singulaarin nominatiivi loppuu U(t), konsonanttiranka loppuu Ut, mutta vokaalirangassa oon pitkä ee, minkä etheen ittää h. Tähän laihiin: (1.inf. : akt.partis.perf.sg.nom. : akt.partis.perf.sg.part. : akt.partis.perf.pl.nom. : akt.partis.perf.pl.part.) vaip(p)u/ut ~ vaipu/a(t) : vaipu/nu(t) : vaipu/nut/ta : vaipu/nhee/t : vaipu/nhe/i/ta, ka(đ)o/ta : ka(đ)o/nu(t) : ka(đ)o/nut/ta : ka(đ)o/nhee/t : ka(đ)o/nhe/i/ta. Partisipin preesensin haamustus Aktiivin partisipin preesensin suffiksit oon pA ja vA. Suffiksilla pA laitethaan aktiivin partisipin perfektin haamui yksitavuisista rangoista (verbityyppi 1). Esimerkkii: (1.inf. : akt.partis.prees.sg.nom.) vie/đä ~ vii/ä : vie/pä, syö/đä ~ syy/ä : syö/pä. Muissa verbityypiissä partisipin preesensin haamustus oon kahđenlainen sen jälkhiin, mistä kirjakainun varieteetista oon kysymys. Porsangin varieteetissa partisipin preesensillä oon muunlainen haamustus ko muissa varieteetiissa. Sen saattaa selvittäät niin, ette aktiivin indikatiivin preesensin singulaarin 3. persoonan haamhuun lisäthään suffiksin vA. Tämmöistä rankkaa ei käytetä mishään muussa taivutuksessa. Muissa kirjakainun varieteetiissa partisipin preesensin vA-suffiksin lisäthään samhaan rankhaan ko 3. infinitiivin suffiksin (katto kohđasta 6.8.1.3). Esimerkkii molemista variantiista: (1.inf. : akt.ind.prees.sg1 : akt.ind.prees.sg3 : akt.partis.perf.sg.nom. : akt.partis.prees.sg.nom.): (2-tyyppi) jakka/a(t) : ja(j)a/n : jakka/a : jaka/nu(t) : jakkaa/va ~ jaka/va, kulkke/et ~ kulke/a(t) ~ kulki/a : kulje/n : kulk(k)e/e : kulke/nu(t) : kulkkee/va ~ kulke/va, (3-tyyppi) tul/la : tule/n : tulle/e : tul/lu(t) : tullee/va ~ tule/va, muistel/a : muistele/n : muistele/e : muistel/u(t) : muistelee/va ~ muistele/va, auka(i)s/ta : auka(i)se/n : auka(i)s(s)e/e : auka(i)s/su(t) : aukaissee/va ~ aukase/va, (4-tyyppi) piikaroi/ta : piikaroitte/n : piikaroitte/e : piikaroi/nu(t) : piikaroittee/va ~ piikaroitte/va, li(j)e/tä : likene/n : likene/e : li(j)e/ny(t) : likenee/vä ~ likene/vä, maa/ta : makkaa/n : makkaa : maa/nu(t) : makkaa/va, ka(đ)o/ta : kattoo/n ~ katoa/n : kattoo ~ katoa/a : ka(đ)o/nu(t) : kattoo/va ~ katoa/va. Passiivin partisipin preesensin suffiksin (t)tAvA lisäthään samhaan rankhaan ko muutki passiivin suffiksit (katto ylipuolela 6.2.5 Kaksirankaisuus ja passiiviranka). Suffiksin tAvA lisäthään yksitavuishiin ja konsonanttirankaishiin verbhiin, muutoin käytethään suffiksii ttAvA. Siis näin: (1.inf. : pass.ind.pret. : pass.p</p>
<p xml:lang="kal">Tabeli 35: Partisippihaamut</p>
<p>Agenttipartisipin käyttö ja haamustus Agenttipartisipila meinaama verbihaamui, mikkä käytethään niin käsketyssä agenttikonstruksuunissa. Nämät essiinythään substantiivin etudefineerauksena (1, 2, 3) ja adjektiivin sijasta predikasuunisyntaktiissa (4). Näissä agenttikonstruksuunin subjekti oon agenttipartisipin eđessä ja tasan genitiivissä. Itte agenttipartisippi taippuu samhaan laihiin ko adjektiivi taipuis, jos se olis samassa funksuunissa. (1) Tämä oon [äitin paistama leipä]. (2) [Kenen tappama karhuu] tämä oon? (3) Mie nyljin [faarin tappaman karhuun]. (4) Kyllä se paita oon [minun neuloma]. Agenttikonstruksuuni oon käytössä harvinainen. Se oon tavalisempi käyttäät syntaktiita, missä agenttikonstruksuunin subjekti oon koko syntaktin subjekti ja verbi koko syntaktin verbaali (5–7): (5) Äiti paistoi tämän leivän. (6) Kuka tappoi tämän karhuun? (7) Kyllä mie olen neulonu tuon paiđan. Muutamisti agenttikonstruksuuni oon korvaamasta alisyntaktii (8): (8) Mie nyljin sen karhuun, minkä faari tappoi. Jos kuitenki halluu käyttäät agenttikonstruksuuniita, se sen oon helppo haamustaat: Haamu oon sama ko 3. infinitiivin haamu ilman kaasussuffiksitta. Mutta siihen häyttyy tietenki lisätä net kaasussuffiksit, mitä syntaktin verbaali vaattii. Pronomenit ja muut prosanat Pronomenit oon sannoi, jokka käytethään jonku toisen nomenin sijasta. Sen sannoo jo itte sanaki: Se tullee latinan sanoista pro nomen eli meinaa <span type="quote" xml:lang="fin">”nomenin sijasta”</span>. Net refereerathaan johonki toisheen sanhaan eli assiisseen, mikä jollaki laila essiinttyy muuvala kontekstissa. Sitä jäsentä, mihin pronomeni kontekstissa refereeraa, kuttuma korrelaatiksi. Pronomenit oon syntaktissa ylheensä substantiivin sijasta eli NP:nä, mutta kyllä niitten funksuuni saattaa kans muistuttaat adjektiivin funksuuniita. Verttaa seuraaviita syntaktiita (1–3): (1) Matti juksas pirruu. (2) Se juksas pirruu. (3) Tämä mies juksas pirruu. Syntaktissa (2) pronomeni se oon substantiivin funksuunissa, syntaktissa (3) pronomeni tämä taas oon adjektiivin funksuunissa. Vasituitten pronomeniitten lisäksi oon vielä muitaki prosannoi, näjet proadjektiiviita, mikkä tasan refereerathaan adjektiivhiin eli oon adjektiivin funksuunissa eli AP:nä (4), ja proadverbiita, mikkä refereerathaan adverbhiin eli oon adverbin funksuunissa eli AdvP:nä (5). (4) Tuomoista miestä oon helppo rakastaat. (5) Miksi sie vihhaat minnuu? Ushein oon niin, ette samasta juuresta oon olemassa sekä pronomeni, proadjektiivi ette proadverbi. Esimerkiksi näin oon, ko oon kysymys niin käsketyistä demonstratiivisista prosanoista. Niin ko</p>
<p>Proadverbi saattaa olla saman näköinen ko pronomenin kaasushaamu. Esimerkiksi syntaktiista (6) Tuola tyttärellä oon kissa sylissä. (7) Kissa istuu tuola. syntaktissa (6) tuola oon pronomeni, syntaktissa (7) se oon adverbin funksuunissa ja siis proadverbi. Proadverbit saatethaan jakkaa joukkhoin niitten merkityksen jälkhiin. Joukkoi oon paikan proadverbit (7, 8), aijan proadverbit (9), tavan proadverbit (10) ja syyn proadverbit (11, 12). Vielä oon kans graadiproadverbiita, minkä pohjala oon pronomeni (13). (8) Tule tänne! (9) Het pyyđethään kallaa tuoloin tällöin. (10) Kunka sie sen kalan laitat? (11) Miksi sie nuoin sanoit? (12) En mie sitä sillä sanonu, ette mie olisin halunu sinun suututtaat. (13) Se oon siksi tyyris, ettei minula ole varraa sitä ostaat. Proadverbiista puhuma vielä lissää adverbiitten alla (katto esimerkiksi kohtaa 9.2.1 Paikan proadverbit). Kattoma tässä eri pronomeniklassii ja niitten haamui. Samala kattoma, löyttyykö samale pronomenijuurele rakenttuuvii muita prosannoi. Persoonapronomenit Persoonapronomenit oon semmoiset pronomenit, jokka refereerathaan johonki ihmisheen eli persoonhaan. Niilä oon niin ko muilaki nomeniila kaksi lukkuu, singulaari ja pluraali. Lisäksi niilä oon, samhaan laihiin ko verbiin finittihaamuila, kolme eri persoonaa, ensimäinen, toinen ja kolmas.</p>
<p>Demonstratiivipronomenit ja muut vastaavat prosanat Demonstratiivipronomenit oon pronomenniita, mikkä niin ko <span type="quote" xml:lang="eng">”demonstreerathaan”</span> jotaki, eli niilä refereerathaan johonki assiisseen eli ihmisheen, mikä löyttyy kontekstista eli sen ulkopuolelta. Demonstratiivipronomeniila oon kaksi lukkuu, singulaari ja pluraali, ja net taivuthaan kans kaasuksissa niin ko persoonapronomenitki. Abessiivihaamuu niilä ei kuitenkhaan ole. Demonstratiivipronomeniila ei ole mithään eri persooniita, mutta niitä oon muutoin kolmee lajjii: tämä ja nämät eli semmoiset, mikkä refereerathaan johonki, joka oon likelä puhhuujaa, joko aivan konkreettisesti (1, 3) eli sitte ajatuksissa eli sitte löyttyy tekstistä eli puhheesta likikontekstista (2); tuo ja nuot eli semmoiset, mikkä ei kyllä ole juuri niin likelä, mutta jokka kuitenki oon semmoisessa kontekstissa, ette net oon puhhuujan eli kirjoittaajan näkkyyvissä (1, 3), kuitenki ajatuksissa; se ja net, mikkä käytethään ylheensä silloin, ko assiista eli ihmisestä jo oon puhuttu eli assii eli ihminen oon jo tuttu (1, 2, 3). (1) Tämäi tässä oon meiđän huonet, mutta tuoii tuola rannassa oon minun sisaren. Seii oon uuđempi ko meiđän huonet. (2) [Kainun kieli sai oman kielen statuksen vuona 2005.]i [Tämäi oon parantannu kielen tillaa.]ii Kaikki ei kuitenkhaan ole siitäii sammaa mieltä. (3) Älä osta minule [näitä housui]i äläkä nuoitakhaanii. Mie en halluu niitäkhäänii. Seuraavasta tabelista näjemä, kunka demonstratiivipronomenit taivuthaan. Tabeli 37: Demonstratiivipronomeniitten taivutus</p>
<p>Näjemä, ette demonstratiivipronomenit se ja net oon juuri identtiset persoonapronomeniitten se ja net kans. Demonstratiivisista pronomenijuurista laitethaan proadjektiiviita ja -adverbiita. Tähän laihiin: Tabeli 38: Demonstratiivissii proadverbiita ja -adjektiiviita</p>
<p>Kysymäpronomenit ja vastaavat muut prosanat Niin ko kohđassa 2.4.6.2 Kysymäsyntaktit muistelhaan, se kainun kielessä kysymäsyntaktin saatethaan laittaat joko kO-enkliitin avula eli sitte kysymäsanala. Kumppaa strategiita käytethään, oon sen jälkhiin, ette minkälaista vastausta ođotethaan. Kysymäsanat oon ushein kysymäpronomenniita, vaikka kysymäadverbiita ja -adjektiiviitaki tietenki oon olemassa. Ushein kans kysymäpronomeniitten ja kysymäadverbiitten haamut oon identtiset. Esimerkkii: (1) Miksi sie minnuu luulet? (2) Miksi sie et tullukhaan, vaikka lupasit? Esimerkissä (1) oon kysymäpronomenin mikä translatiivihaamu, esimerkissä (2) oon kysymäadverbi miksi. Kainun kielen kysymäpronomenit oon kuka ja mikä. Näistä kuka refereeraa ihmisheen, mikä muihin assiissiin. Niilä oon niin ko muilaki nomeniila kaasustaivutus. Lukuki niilä oon, mutta pluraalin haamut oon usheimitten identtiset singulaarin haamuin kans. Kattoma seuraavassa tabelissa kysymäpronomenniita kuka ja mikä ja niitten haamui. Tabeli 39: Kysymäpronomeniitten kuka ja mikä taivutus</p>
<p>Näjemä, ette pluraalin haamut oon identtiset singulaarin haamuin kans kohta kaikissa kaasuksissa. Tyhä nominatiivissa oon molemilla kysymäpronomeniila pluraalissa oma haamu: kukka ~ kutka ~ kekkä ~ ketkä pro kuka ja mikkä ~ mitkä pro mikä. kuka-pronomenila oon oma pluraalihaamu kans partitiivissa: keitä pro ketä. Mutta sitä saattaa käyttäät singulaarihaamuu ketä pluraalihaamun keitä sijasta. Kainun kielessä jokhaisella kysymäpronomenihaamula oon vastaava kielttäävä kvanttoripronomeni eli kieltopronomeni, jolla vastathaan, jos vastaus kysymyksheen oon kielttäävä (3–8). (3) Kuka assuu Alattiossa?	Ei kukhaan. (4) Missä paikassa aikamasiini oon?	Ei mishään. (5) Ketä sie rakastat? 	En kethään. (6) Mitä sie pölkkäät??	En mithään. (7) Kenheen sie luotat.	En kenheenkhään (8) Miksi sie aijot raavhaana? 	En miksikhään. Näitten kvanttoripronomeniitten haamut kattoma kaikki läpi, ko käsittelemä kieltopronomenniita tarkemin kohđassa 7.6.3. Kainun kielessä oon vielä duaalinen kysymäpronomeni kumpi, jota käytethään ko alternati</p>
<p>Esimerkkii kysymäadjektiiviista (12) ja kysymäadverbiista (13–15): (12) Minkälainen keli sielä oon ulkona? (13) Minne(t) sie aijot siirttyyt? (14) Koska faari kuoli? (15) Kunka vanhaa muori oon? Relatiivipronomenit Relatiivipronomeni oon semmoinen pronomeni, jolla aloitethaan relatiivisyntaktin. Relatiivisyntakti oon tasan alasyntakti ja se seissoo defineerauksena jolleki sen ylisyntaktin osale eli fraasile. Se ei siis ole mikhään ittenäinen fraasi, mutta toisen fraasin osa. Se ylisyntaktin osa, mitä relatiivisyntakti defineeraa, oon relatiivisyntaktin korrelaatti. Esimerkkii korrelaatista (1, 2; korrelaatin oon kursiveerattu). (1) Oletko sie kuulu [siitä Vesisaaren papista, joka oon kirjoittannu nämät artikkelit]? (2) Mie tieđän [kaikki, mitä mie tarvittenki tiettäät]. Relatiivipronomeni seissoo relatiivisyntaktissa samassa haamussa, ko se substatiivi seisois, mitä se oon korvaamassa. Verttaa syntaktiita (3, 4) syntakthiin (5, 6).</p>
<p>Relatiivipronomenniita oon kainun kielessä kolme: joka, kuka ja mikä. Näistä kuka ja mikä taivuthaan samhaan laihiin ko ylipuolela kohđassa 7.3. käsitellyt kysymäpronomenit kuka ja mikä. Relatiivipronomenila joka oon täyđelinen paradigma: Sillä oon pluraalissaki täysi taivutusparadigma eli kaikki omat pluraalihaamut. Tabeli 41: Relatiivipronomeniitten haamut</p>
<p>Relatiivipronomennii kuka käytethään tyhä ihmisistä. Se ei ole oikhein tavalinen käytössä, ja sen sijasta saattaa tasan käyttäät pronomennii joka. Muutoin ei kainun kielessä ole selvää reekelii siihen, ette kumppaa pronomenii, joka eli mikä, koskaki pitäis käyttäät. Seuraavat prinsipit kuitenki saattaa relatiivipronomeniitten käytöle anttaat: Silloin ko pronomenin korrelaattina oon ihmistä merkitteevä sana (substantiivi tahi pronomeni), käytethään pronomennii joka eli kuka (7, 8). (7) Oonko se [tuo vanhaa mies, joka/kuka makkaa tuossa sängyssä]? (8) [Ylisaamelaiset, joila/kellä oli kesäsijat Naavuonossa,] olthiin villissä uskossa. Vähänen poikkeema reekelhiin oon se, ette ko korrelaattina oon superlatiivi, niin relatiivipronomeni oon tasan mikä (9). (9) Sivva oli [lujjiin mies, mikä koskhaan oon eläny Raisissa.] Ko korrelaattina oon elläintä, kalluu, paikkaa tahi jotaki assiita merkitteevä substantiivi, se silloin saattaa itte valita, halluuko käyttäät joka- vain mikä-pronomennii (10–12). (10) Het kirjoitethiin alle [semmoisen dokumentin, jossa/missä het luvathiin olla alamaiset kuninkhaale]. (11) Naakima ensistä [yhđen klasin alle, josta/mistä kajastaa vähän näkköö]. (12) Hän kirjoittaa ylös [niitä muisteluksii, joita/mitä ihmiset nyt muistelhaan]. Ko korrelaattina oon semmoinen pronomeni tahi muu prosana, jolla refereerathaan johonki kalhuun, paikkhaan tahi assiisseen, se silloin häyttyy tasan käyttäät pronomennii mikä (13–16). (13) Tekkeekö ihminen vain [sitä, mitä histooria tahtoo häneltä]? (14) Mutta [tääläki, missä aina oon kylmä,] oon hyvä elläät. (15) Se asui [tässä, missä Jounin Jouni nyt assuu]. (16) Matti vastas taas [sen saman, mitä hän oli vastanut muileki]. Oon kans olemassa relatiivisyntaktiita, mikkä seisothaan ennen ommaa korrelaattii, ja semmoissiiki relatiivisyntaktiita, joila kokonhansa vailuu korrelaatti. Silloin käytethään ihmishiin refereeraavana pronomenina pronomennii kuka (17). Muutoin käytethään tasan pronomennii mikä (18). (17) [Kuka jääpi tähän, se] jääkhöön, [kuka mennee kävelemhään metthään, se] menkhöön sinne. (18) (Arvaus:) [Mitä hän löyttää, sen] ottaa hän ja tappaa; mutta [mitä hän ei löyđä], ottaa hän myötä. (Vastaus: ”Täitä.”) Refleksiivi- ja resiprookkipronomeni Refleksiivi- ja resiprookkipronomeni oon siinä samanlaiset pronomenit, ette net haamustethaan semmoisen NP-fraasin, millä oon korrelaatti samassa syntaktissa. Ylheensä tämä korrelaatti oon syntaktin subjekti. Refleksiivipronomeni Kainun kielen refleksiivipronomeni oon itte + possessiivisuffiksi (katto possessiivisuffiksiista kohđasta 5.4). Refleksiivipronomeni </p>
<p>Refleksiivipronomeni haamustaa oman NP-fraasin eli se saattaa olla objektinna (1, 2) tahi adverbiaalinna (3, 4), mutta tämmäisen fraasin syntaktinen funksuuni ole koskhaan sama ko sen referenssin eli subjektin funksuuni. (1) Miei en anna juksata itteenii ~ itteännii ~ ittiännii (2) Älk(k)ääi antak(k)aa juksata itteenäi ~ itteännäi ~ ittiännäi. (3) Äläi osta ittelestii piilii. (4) Heti ostethiin ittelensäi piilin. Eriliikaisesti Porsangin varieteetissa refleksiivipronomeni essiinttyy genitiividefineerauksena (5, 6), partisippikonstruksuunin subjektinna (7, 8) ja adposisuunifraasissa refereeraamassa syntaktin subjekthiin (9, 10): (5) Häni antoi Stiinale [ittensäi kuvan]. (6) Meti annoima niile [ittemäi kuvan]. (7) Klemettii sanoi [ittensäi käyvän tulevalla viikola Kaarasjovessa]. (8) Pojati luulthiin [ittensäi nähnheen hukan]. (9) Miei en nähny [ittenii eđessä] hukkaa. (10) Etkö siei nähny [ittestii eđessä] hukkaa? Muissa varieteetiissa refleksiivipronomennii ei käytetä tähän laihiin, mutta kirjoitethaan (11–13): (11) Häni antoi Stiinale [omani kuvan]. (12) Pojati luulthiin, [ette heti olthiin nähnheet hukan]. (13) Miei en nähny hukkaa [minuni e(đ)essä]. Pronomenin itte pohjalta oon olemassa kans adverbi itteksensä, mihin kans tasan liitethään possessiivisuffiksin, ja minkä persoona oon sama ko subjektin persoona (14–16). (14) Miei istuin lukemassa itteksenii. (15) Siei se vain aina puhut itteksestii. (16) Hukkai kulki itteksensäi mettässä. itte-sannaa käytethään kans muissa funksuuniissa, mutta silloin se ei ole refleksiivipronomeni (katto kohđat 7.6.2 ja 7.7). Resiprookkipronomenit Resiprookkipronomenila meinathaan pronomenii, mikä haamustaa ittenäisen NP-fraasin ja mikä osoittaa siihen kollektiivisheen joukkhoon, mikä oon syntaktin subjektinna. Joukossa häättyy olla kuitenki kaksi indiviidii (1), mutta niitä saattaa olla vaikka kunka monta (2, 3). Kainun kielessä oon kaksi tappaa ilmoittaat resiprookkisuutta. Tavalissiin oon käyttäät kaksoispronomennii toinen – toinen, missä ensimäinen toinen oon tasan singulaarin nominatiivissa ja toinen toinen taippuu singulaarin kaasuksissa. Toinen tapa oon käyttäät toinen-sannaa yksinänsä mutta pluraalissa. Tämä toiset-pronomeni taippuu tavalisheen taphaan kaasuksissa. Taivutus oon samanlainen ko (i)nen-nomeniila ylheensäki. Esimerkiksi: (1) Pekka ja Kreeta rakastuthiin toinen toisheen ~ toishiinsa. (2) Pekka, Kaisa, Matti ja Kreeta muistelhaan toinen toisele(t) ~ toisilensa omista/ittensä reisuista. (3) Suomalaiset ja kainulaiset ymmärethään toinen toista ~ toisiansa. Resiprookkisen toinen-pronomenin pohjalta ei ole syntyny proadverbiita eli proadjektiiviita. toinen-pronomenila oon kuitenki muitaki funksuunita, ja niissä muissa funksuunissa pohjasanasta toinen oon laitettu proadverbiita ja -adjektiiviita. Oon kuitenki olemassa kans toisheen juurheen perustuuva resiprookkinen adverbi keskenänsä, mihin liittyy subjektin kans samapersoonainen possessiivisuffiksi. Esimerkkii (4–6): (4) Meti olima niin ajatelheet keskenämmäi. (5) Teti saatta sen päättäät keskenännäi. (6) Heti istuthiin kotona keskenänsäi. Kvanttoripronomenit Melkhein kaikki kvanttoripronomenit muistelhaan jonkulaista lukumäärää, ja sillä niile passaa nimi kvanttoripronomenit. Tässä klassifiseeraama kvanttoripronomenit niin, ette kaikki pronomenit, mikkä ei ole persoonapronomenniita, demonstratiivipronomenniita, kysymäpronomenniita, relatiivipronomenniita eikä refleksiivipronomeni eikä resiprookkipronomeni, oon sitte kvanttoripronomenit. Kvanttoripronomenit saattaa jakkaat alajoukkhoin sen jälkhiin ko tabeli näyttää. Tabeli 43: Kvanttoripronomeniitten jako eri joukkhoin</p>
<p>Indefinittiset: joku, jompikumpi, yksi, muutampi Indefinittiset pronomenit oon joku, jompikumpi, muutampi ja yksi. Nämät saatethaan jakkaat kahtheen joukkhoon. Ensimäiselä joukola refereerathaan semmoishiin referentthiin, mistä ei tieđetä, kuka/kukka eli mikä/mikkä se/net oon. Tässä funksuunissa käytethään pronomenni</p>
<p>Pronomenin jompikumpi pluraalihaamut ei melkhein ole käytössä. Sitä käytethään tyhä, ko pronomeni refereeraa johonki, mitä oon paritusten (10, 11). (10) Mie kyllä havaittin, ette [jommissakummissa niistä saapphaista] oli reikä. (11) Kyllä sie hääđyt ottaat [jommatkummat niistä prilliistä]. Toinen laji indefinittissii kvanttoripronomenniita oon semmoiset pronomenit, minkä referenssi kyllä oon tieđossa, mutta sitä ei kontekstissa muistela. Tässä funksuunissa käytethään pronomenniita muutampi (12–16) ja yksi (17–19). Eriliikaisesti muutampi-pronomennii passaa käyttäät kans pluraalisista referentiistä (14, 15): (12) [Muutampanna kaunhiina kesäpäivänä] Maija lähti järvele pyythöön. (13) Jussa olis halunu emänäksi [muutaman Alattion tyttären]. (14) Muutamat tykäthiin oikhein hyvin kalasta, muutamat taas olthiin kylläntynheet siihen. (15) Lensmanilla oli monta miestä myötä, ja nämät olthiin juuri aresteeraamassa [muutamppii ylisaamelaissii eli lapin ihmissii]. (16) Hän hyrräili [muutamppaa tuttuu lauluu], minkä muori oli hänele opettannu. (17) Siljola seissoo paljon ihmissii. [Yksi vaimo] heiluttaa aviissii ja muut puhelhaan ympärillä. (18) Ko met tulema kartanon tykö, naakima ensistä [yhđen klasin alle], mistä kajastaa vähäsen näkköö. (19) Annan Kaisa painaa [yhtä knappii], ja samassa heiđän eđessä seissoo vaimo. Pronomenii yksi oon kans mahđolinen käyttäät pluraalisista referenssiistä (20, 21). Tavalinen tämä ei ole. (20) Siljola seisothiin [yhđet studentit]. (21) Met naakima raitona [yksiin klassiin alta], mikkä olthiin joksiki korkkeela maasta. Pronomeni muutampi taippuu melkhein ko komparasuunihaamut, mutta oon vähäsen epäreekelimäinen. Pronomeni yksi taippuu samhaan laihiin ko kardinaali yksi (katto tabeliita kohđasta 8.1 Kardinaalit). Tabeli 45: Pronomenin muutampi taivutus</p>
<p>Pronomennii muutampi käytethään kans lukumäärän pronomenina, ja aina ei ole hyvä tiettäät, kummasta käytöstä oon kysymys. (Katto kohđasta 7.6.4.) Universaaliset kaikki, koko, molemat, jokhainen, joka, joka ainua ~ ainoa, itte kuki ~ kukanen ja kumpiki Universaaliset kvanttoripronomenit oon semmoiset pronomenit, millä meinathaan koko sitä joukkoo, mikä oon kontekstissa myötä. Niitä oon kaikki, koko, joka, jokhainen, joka ainua ~ ainoa, itte kuki ~ itte kukanen ja dualiset kumpiki ja molemat. Näistä kaikki, koko ja molemat refereerathaan koko joukkhoon tahi koko assiisseen, tinkhaan, elläimheen, ihmisheen kokonhaisuutena, loput refereerathaan jokhaisheen erittäin. Pronomeni kaikki taippuu niin ko e-rankaiset nomenit tavalisestiki (1–6; nomenityyppi 1.1). Esimerkistä (1) näjemä kuitenki, ette singulaarin nominatiivii käytethään etudefineerauksena semmoisenki valtasanan kans, mikä oon pluraalin nominatiivissa. (1) [Kaikki nämät miehet] olthiin tulheet tervheinä takaisin. (2) Nyt hän näki [kaiken sen], mitä hän oli ajatellu päivälä. (3) Piian se oon ihminen itte, joka oon syypää kaikkheen? (4) Mie olen sopinu kaikesta Annan Kaisan kans. (5) Pekka oli vanhiin [kaikista Raisin assuujista]. (6) Meilä oon kaikila sama kieli. kaikki-pronomeni oon siitä erinomhainen, ette sen kivettynyttä haamuu kaikin käytethään ylheisesti nominatiivihaamun sijassa subjektinna (7) eli silloin ko sen korrelaatti oon subjekti (8). (7) Varhemin puhuthiin kaikin kainuu täälä. (8) Met lähđimä kaikin Spaanihaan feeriälle. Pronomeni koko oon taipumaton. Sitä käytethään tyhä nomenifraasin etudefineerauksena, ei koskhaan omana ittenäisenä fraasina (9–11). (9) [Koko miestokka] siirtyi lanton rannale. (10) Met emmä halluu istuut täälä Universiteetin siljola [koko päivää]! (11) Sitte mie unheetin [koko assiin]. Duaalinen pronomeni molemat oon tasan pluraalissa ja refereeraa sitte samhaan aikhaan kahtheen referentthiin (12–14): (12) Kyllä se oon paras, ette tet tuletta molemat. (13) Sielä oli minun muori ja faari ja [molemat sisaret] ja veli. (14) Alattiossa oli iso petäjämettä [Alattionjoen molemilla puolila].</p>
<p>Loppui universaalissii kvanttoripronomenniita saatama käskeet kans distributiiviseksi kvanttoripronomeniksi, sillä ko net refereerathaan jokhaisheen referensin oshaan erittäin eli niitä saatethaan räknätä. Sillä net ja niitten referensisanat oon tasan singulaarihaamussa, eikä niitä sitte saata käyttäät ainheesta eikä abstraktisannoin kans. Tämmöissii kvanttoripronomenniita oon jokhainen, joka, joka ainua ~ ainoa, itte kuki ja kumpiki. Näistä pronomeni jokhainen ~ joka(i)nen taippuu niin ko nen-loppuiset nomenit muutoinki (15, 16). (15) [Jokhainen heistä] toivoi, ette sais nähđä omhaiset ja kotipaikan. (16) Kohta jokhaisella oli lehmä, lamphaita, jollaki oli kannoiki ja sika. Silloin ko pronomeni oon etudefineerauksena, se oon tavalisempi ette käyttäät taipumatonta pronomennii joka (17–19). (17) Ei olekhaan [joka pojala] ommaa rukkoushuonetta siljola! (18) Se kävi kohta [joka kesä] meilä niittämässä. (19) Se näyttää tukkiivan ittensä vähän [joka paikkhaan]. Kohta sammaa ko jokhainen ~ joka(i)nen ja joka meinaa yhđyspronomeni joka ainua ~ ainoa (20, 21). Tässä taippuu tyhä jälkimäinen osa eli sana ainua ~ ainoa. (20) Toiset kyllä senthään kuulthiin [joka ainuan sanan]. (21) Sielähän se oon sitä tyskälaista täynä [joka ainuassa paikassa] ympäri. Yhđyspronomeni itte kuki oon vielä enämen distributiivinen. Sitä käytethään, ko meinathaan jokhaista erittäin (22–24). Samassa funksuunissa käytethään kans yhđyspronomennii itte kukanen, mutta sitä ei juuri käytetä muutoin ko singulaarin nominatiivihaamussa. (22) Sen saattaa [itte kuki ~ itte kukanen] ajatella, ette kunka se oon. (23) Se oon ittensä tapa [ittessä kussaki talossa]. (24) Mikko antoi yhen äpylin [ittele kulleki lapsele]. Molemat osat itte ja kuki taivuthaan, kuki-sanassa taivutethaan sen ensimäistä ku- eli ke-ossaa, ja pörhään panhaan aina ki. Tabeli 47: Pronomenin itte kuki taivutus</p>
<p>Duaalinen pronomeni kumpiki meinaa kohta sammaa ko pronomeni molemat. Erona oon, ette ko molemat meinaa kahta referenttii yhđessä, kumpiki fokuseeraa enämen siihen, ette net kaksi referenttii erittäin oon jotaki eli tehđhään jotaki (25–27). (25) Se pittää kumpiki anttaat toinen toisele. (26) [Kummalaki puolela jokkee] oli korkkee vaaranrinnet suojana. (27) Ihmiset vaihetelthiin tavaraa kummaleki avuksi. kumpiki-pronomenin ensiosa kumpi taippuu samala tavala ko kysymäpronomeni kumpi. Tabeli 48: Pronomenin kumpiki taivutus</p>
<p>Kieltopronomenit Kieltopronomeniksi käskemä tässä semmoissii pronomenniita, mikkä essiinythään tyhä kielttäävissä eli eppäileevissä syntaktiissa. Niitä oon nelje: kukhaan, yksikhään, mikhään ja dualinen kumpikhaan. Pronomeni kukhaan refereeraa ylheensä ihmisheen (1–3, 8), pronomenit yksikhään ja mikhään saatethaan refereerata sekä ihmishiin (4, 5, 13, 14) ette muihin assiissiin (6–12, 15), mutta vähäsen sen jälkhiin, minkälainen syntakti oon kysymyksessä. Esimerkiksi mikhään-pronomennii käytethään ihmisistä tyhä silloin, ko se oon substantiivin defineerauksena (13). Pronomeni kumpikhaan (14, 15) refereeraa aina kahtheen ykshyytheen. (1) Kukhaan ei halunu heittäät oppimasta kainun kieltä. (2) Ei niistä näyttäny löyttyyvän [kenenkhään merkkii]. (3) Mutta ei net silloin senthään kethään tappanheet. (4) Sen jälkhiin ei yksikhään ole mithään kuulu Pahasta Amtmanista. (5) Eikö teilä ole yhtäkhään, joka saattais olla opettaajana. (6) Hän ei löytäny vastausta [yhtheenkhään näistä kysymyksistä]. (7) Heiđän kieli ei ollu [mikhään kieli]. (8) Pekkaa ei piđätä mikhään eikä kukhaan. (9) Tästä ei tule mithään. (10) Oonko mikhään ihanampi ko Tromssa kaunhiina kesäaamuna? (11) Ei Iisakki ajatellu tehđä tätä jotaki [milhään konnuuđella]. (12) Emmä met aikonheet mihinkhään. (13) Äiji ei ollu [mikhään viisas mies]. (14) Ei kumpikhaan vaimo vaikuttannu hänheen mithään. (15) [Kumphaankhaan paikhaan] ei kuitenkhaan [yksikhään heistä] olis halunu. Näjemä ette pronomenit kum</p>
<p>Pronomenila yksikhään oon kuitenki kans erikoinen partitiivihaamu yhthään, mikä ei ole distributiivisessa käytössä, mutta muistelee, ette jotaki ei ollenkhaan ole tahi ole tapattunnu. Se vastaa kysymykshiin Kunka paljon? Kunka monta? (16, 17). (16) Mieki ammuin, mutta en tappanu [yhthään ihmistä]. (17) Meilä ei ole [yhthään vettä]. Lukumäärän pronomenit Lukumäärän pronomeniila meinathaan tässä pronomenniita, mikkä muistelhaan, että jotaki oon epävissi määrä, enämen tahi vähemän, mutta ei tyhä yksi tahi kaikki. Nämät pronomenit oon kuitenki kaikki siinä mielessä distributiiviset, ette jokhaista joukon jäsentä ajatelhaan erittäin. Niitä ei sitte voi käyttäät ainheesta tahi abstraktisannoin kans, mutta tyhä semmoisista referentiistä, mitä saattaa räknätä. Lukumäärän pronomenniita oon joku, joku harva, muutampi, moni, ussee ~ usea ~ usia, usheempi ~ useampi ~ usiampi ja paljo ja vähä. Näistä joku, harva ja joku harva meinathaan, ette joitaki oon kuitenki relatiivisesti vähän, muutampi ette ei ole paljon mutta kuitenki enämen ko joku harva, moni, ussee, usheempi ja niitten variantit ette joitaki oon kohta paljon. Pronomenila paljo refereerathaan relatiivisesti ishoon lukumäärhään, ja sen vastakohtaa ilmoitethaan pronomenila vähä. Näin (1, 2): (1) Muutamat oon kasvattanheet ohraaki, ei kyllä [monessa talossa] mutta juuri [jossaki harvassa talossa]. (2) Täälä oon kulkenu [usheita suomalaissii] ja jokku oon jäänheetki. Mutta [paljoita suomalaissii] ei kyllä täältäkhään löyđy. Usheimitten oon niin, ette saattaa vaphaasti valita, halluuko näistä pronomeniista käyttäät singulaari- eli pluraalihaamuu; merkitys oon kohta sama, käyttääpä sitte singulaari (3–13) eli pluraalii (14–24).</p>
<p>Aina ei kuitenkhaan singulaarin vaihettaminen pluraaliksi eli päinvastoin passaa. Merkitys saattaa olla eri, niin ko esimerkiissä (25, 29), missä singulaarihaamu (25) meinaa, ette hän piian oli kirjoittamassa usseemppaaki rommaanii, muttei muistela kerkiskö hän kirjoittamisesta; pluraalihaamu (29) taas indikeeraa, ette hän kerkis usheemankin rommaanin kirjoittamisesta. Esimerkiistä (26, 30) syntaktissa (30) pronomeni jokku oon indefinittinen eikä lukumäärän pronomeni. Muutamisti toinen variantiista oon kokonhansa mahđoton (31, 32).</p>
<p>Pronomenit joku ja muutampi taivuthaan lukumäärän pronomenina samala tavala ko indefinittipronomeninaki (katto kohtaa 7.6.1). Pronomeni harva taippuu samala tavala ko kaksitavuiset a-nomenit muutoinki (nomenityyppi 1.1) ja pronomeni moni niin ko kaksitavuiset konsonanttirangat (nomenityyppi 1.2). Se ei kuitenkhaan ole tavalinen käyttäät moni-pronomenin pluraalihaamui. Varengissa sillä oon lisäksi erinomhainen haamu montaa, mitä käytethään kielttäävissä (33) ja eppäileevissä (34) syntaktiissa. Näin: (33) Mie kyllä en saata [montaa sannaa kiinaa]. (34) Saatatko sie [montaakhaan sannaa kiinaa]? Pronomeni ussee ~ usea ~usia oon siitä omituinen, ette siinä löyttyy taivutusrangassa h. Eli se taippuu näin: Tabeli 50: Pronomenin ussee ~ usea ~ usia taivutus</p>
<p>Pronomeni usheempi ~ useampi ~ usiampi oon haamun jälkhiin pronomenin ussee ~ usea ~ usia komparatiivi, ja se taippuuki niin ko komparatiivi (katto kohđasta 5.5.1). Merkitys niilä kuitenki oon kohta sama. Pronomenila oon kans superlatiiviihaamu usheimat, mitä käytethään tyhä pluraalissa. Se sitte meinaa, ette enämen ko puolet koko joukosta kuuluu siihen joukkhoon, mistä jotaki muistelhaan. Esimerkiksi (35, 36): (35) [Usheimat ihmiset] haluthaan tulla onneliseksi. (36) Usheimilla oon jotaki probleemii lasten kans. Pronomenit paljo ja vähä oon tasan pluraalissa, jos refenrenttiitä oon enämen ko yksi (37–39). Silloin paljo oon kohta synonyyminen pronomenin moni kans (katto esimerkkii 39). Singulaarii saattaa sitte käyttäät ko referentti oon ainet eli joku abstrakti assii (40–42). (37) [Näin paljoin kalloin] kans mie en tehe mithään. (38) [Nuoin vähilä tieđoila] ei elämästä pärjää. (39) [Paljoile </p>
<p>Hopusti ko puhuthaan, se pohjakardinaalit helposti lyhethään. Eli lujethaan tähän laihiin: yks kaks kolme nelje ~ neljä viis kuus seittemen ~ seittemän kahđeksen ~ kaheksan yhđeksen ~ yheksän kymmenen ykstoista kakstoista jne. Kardinaaliila oon kans pluraali. Pluraalin haamustethaan kardinaaliista samala laila ko muutoinki nomeniista: Tabeli 52: Kardinaaliitten 1–10 taivutus, pluraali</p>
<p>Kardinaalit syntaktin ja fraasin osana Kardinaalit oon siitä erinomhaiset, ette singulaarin nominatiivissa net haamustethaan oman fraasin, minkä jäsenennä se, minkä lukumäärän kardinaali ilmoittaa, seissoo singulaarin partitiivissa (1, 2), ja itte kardinaali oon valtasanana. Sanoma ette net silloin haamustethaan kvanttorifraasin. Toinen erinomhainen trekki oon ette kardinaali seissoo singulaarissa nominatiivin haamussa silloinki, ko se oon objektinna (2). (1) Saarala ja Mikola oon [kymmenen lasta], [kolme tytärtä] ja [seittemen ~ seittemän poik(k)aa]. (2) Jeesus jakoi kansale [kaksi leip(p)ää] ja [viisi kallaa]. Muissa kaasuksissa kardinaali oon ko adjektiividefineeraus substantiivifraasissa, eli se kongrueeraa substantiivin kans sekä luvussa ette kaasuksessa (3–5). (3) Sillä reisula met kävimä [viiđessä maassa] ja [kolmessa pääkaupungissa]. (4) Tänä vuona mie olen ollu jo [viisissä häissä] ja [kaksissa kraviaisissa]. (5) Mie ostin kaupasta [vii(đ)et housut] ja [kah(đ)et kengät]. Ko kardinaaliila haamustethaan vuosilukkui, käytethään essiivihaamuu vuona, minkä pörässä lukusanat ei taivu (6–8). Mutta ko muistelhaan, millä kymmenen- eli sađanluvula jotaki tapattui eli tapattuu, se lukusanan kaikki taippuuvat osat oon genitiivissä (9–11). (6) Suomen kieltä alethiin opettamhaan Tromssassa [vuona 1977] (= vuona yhđeksentoista ~ yheksäntoista sattaa seittemenkymmentä ~ seittemänkymmentä seittemen ~ seittemän). (7) Kainun kieli sai viralisen statuksen [vuona 2005] (= vuona kaksituhatta viisi). (8) [Vuona 1760] (= vuona seittementoistasattaa kuusikymmentä) Ruijan ja Tanmarkun kuninkhaana oli Kristian VI. (9) [1700-luvula] (= seittementoistasađan ~ seittemäntoistasa’an luvula) Alattiossa asui enniimitten kainulaissii. (10) Sammeli siirtyi Pyssyjokheen [1760-luvula] (= seittementoistasađan ~ seittemäntoistasa’an kuu(đ)enkymmenen -luvula). (11) Vieläkö kainun kieli ellää [2020-luvula] (= kah(đ)en tuhanen kah(đ)enkymmenen luvula)? Ko muistelhaan ihmisen eli jonku muun iän ympäri, se kardinaali oon genitiivissä (12, 13). (12) Meiđän poika kuoli jo [24-vuotisenna/ikhäisennä] (= kah(đ)enkymmennen neljen ~ neljän vuotisenna/ikhäisennä). (13) Pekka kuoli vasta [102-vuotisenna/ikhäisennä] (= sa(đ)ankah(đ)en vuotisenna/ikhäisennä). Ordinaalit Ordinaalit deriveerathaan kardinaaliista. Ordinaalit oon syntaktisesti adjektiivit, ja sillä net toimithaan syntaktissa eri laihiin ko kardinaalit. Ordinaaliita deriveerathaan kahđela eri tavala. Molemissa suffiksinna oon nominatiivissa s. Toisessa tavassa suffiksinna oon vokaalirangassa nte : (n)ne, konsonanttirangassa (singulaarin partitiivissa) t ja pluraalin rangassa ns(s). Suffiksit lisäthään kardinaalin alimaisgraadisheen vokaalirankhaan eli siihen rankhaan, joka saađhaan, ko kardinaalin singulaarin genitiivistä otethaan pois genitiivin n. Poikkeema oon kolme &gt; kolma/s, jossa rangan e:n sijassa oon a. Esimerkiksi: (sg.nom. : sg.gen. : sg.part. : sg.ill. : pl.nom. : pl.part) kolme : kolme/n → kolma/s : kolma/ne/n : kolma/t/ta : kolma/nt/heen : kolma/ne/t : kolma/nss/ii(ta) ~ kolma/ns/i/a, viisi : vii(đ)e/n → vii(đ)e/s : vii(đ)e/ne/n : vii(đ)e/t/tä : vii(đ)e/nt/heen : vii(đ)e/ne/t : viiđe/nss/ii(tä) ~ vii'e/ns/i/ä, sata : sa(đ)a/n → sa(đ)a/s : sa(đ)a/ne/n : sa(đ)a/t/ta : sa(đ)a/nt/heen : sa(đ)a/ne/t : sađa/nss/ii(ta) ~ sa’a/ns/i/a, tuhat ~ tuhanen : tuhane/n → tuhane/s : tuhane/nne/n : tuhane/t/ta : tuhane/nt/heen : tuhane/nne/t : tuhane/nss/ii(ta) ~ tuhane/ns/i/a. Toisessa tavassa rangan s säilyy läpi paradigman, vokaalirangassa oon se ja konsonanttirangassa oon s. N�</p>
<p>Pluraalin partitiivista saattaa Porsangin varieteetissa käyttäät kans haamui, missä partitiivin suffiksinna oon tA, eli saama haamui niin ko kolmanss/ii/ta / kolmass/ii/ta, viiđenss/ii/tä / viitess/ii/tä, viiđenss/ii/tä/toista / vitess/ii/tä/toista, sađanss/ii/ta / satass/ii/ta, tuhanenss/ii/ta / tuhaness/ii/ta. Adverbit Adverbiista ylheisesti Adverbit oon sanaklassi, mikä haamun jälkhiin pittää sisälänsä monenlaissii sannoi. Niilä ei ole semmoista täyttä taivutusparadigmaa ko nomeniila tahi verbiilä, ja suuri osa oon kokonhansa taipumattomat. Tämmöiset taipumattomat oon esimerkiksi sanat irti(t), halki(t), poikki(t), auki(t), rikki(t), rohki, nokko, äskön, eilen. Osaksi taippuuvii adverbiita oon esimerkiksi tämmöiset joukot: 1. ulkona, ulk(k)oo, ul(v)os, kaukana, kauk(k)aa, kau(v)as, kotona, kottoo ~ kotoa, kothiin ~ kotia, siinä, siitä, sinne(t), sielä, sieltä, tässä, tästä, tähän, täälä, täältä, tänne(t); 2. alhaala, alhaalta, alhaale, sishään, sisälä, sisältä, sisäle(t), vihilä, vihile(t); 3. päissä, päihin, ko(v)ossa, kokhoon, pilassa, pilhaan, matkassa, matkasta, matkhaan, yh(đ)essä, yhtheen, tapaturmaa. Joukosta 1 havaittemma, ette vaikka sanoila selvästi oon eri taivutushaamui, paradigmat kuitenki oon vajavat. Ja vaikka net kaikki oon paikan adverbiita, niilä oon haamui, mikkä ei ole paikkakaasuksissa niin ko ulkona, kauk(k)aa, kotona, kotia jne. Vielä niissä oon <span type="quote" xml:lang="est">"kaasushaamui"</span>, mikkä ei ole nykykielessä ollenkhaan kaasushaamut niin ko ul(v)os, kau(v)as. Joukon 2 kaikki paikan adverbit näytethään, ette net oon paikkakaasuksessa, mutta niissä oon kuitenki se omituisuus, ette niitten pohjasanasta ei ole tiettoo, kuitenkhaan niitä ei ole yksin käytössä, niin ko *alhaa ~ *alas, *sisä, *vihki. Samoten vailuu pohjasana monila 1-joukon sanoila, ko ei semmoissii sannoi ko *ulko ja *kauka tahi *sie (demonstratiivipronomenina) ei löyđy. Joukon 3 sannoin pohjasanat pää, koko, pila, matka ja yksi oon kyllä tieđossa, mutta merkitystä ei saata johđattaat pohjasannoin merkityksestä. Net oon leksikaalistunheet omhaan omituisheen merkityksheen. Sanan tapaturmaa merkityksen saattaa piian ymmärttäät substantiivin tapaturma pohjalta, mutta ko partitiivi ei kaasuksenna indikeeraa tappaa, millä jotaki tehđhään, senkin oon selvempi klassifiseerata adverbiksi. Näitten joukkoin lisäksi oon semmoissii adverbii ko hopusti, visusti, viikottain, sađottain, vieretysten, rinnatusten, mikkä kyllä saattaa ymmärttäät niitten pohjasanan kautta, mutta mikkä oon deriveerattu vissiilä adverbisuffiksiila. Oma joukkonsa oon adverbit, mikkä ei koskhaan seiso yksin mutta vaađithaan etheen eli pörhään komplementin. Tämmöiset oon esimerkiksi adverbit käsin, päin, saakka, asti ja kiini. Net eroittaa adposisuuniista siitä, ette niitten komplementti oon toinen adverbi eli nomeni paikkakaasuksessa, ko adposisuuniitten komplementit oon genitiivissä eli partitiivissa. Esimerkiksi ithään käsin, takaisin päin, kottoo saakka, kotia asti, kiini Raisinvuonhoon saakka. Ylipuolela oon lujeteltu adverbiitten omituisuuksii niitten haamun jälkhiin. Kuitenkhaan kaikki taipumattomat eli vajavaparadigmaliset sanat ei ole adverbiita. Sillä häyđymä defineerata adverbit kans niitten syntaktisten omituisuuksiitten jälkhiin. Adverbit oon sitte vajavaparadigmalissii eli taipumattomiita sannoi mikkä 1. essiinythään prototyyppisesti verbin defineerauksena (1, 2) tahi komplementtina (3, 4), mutta kans substantiivin (5), adjektiivin (6) tai adverbin (7) defineerauksena ja vielä defineeramassa kokonhaista syntaktii (8), 2. saatethaan saađa oman defineerauksen tahi komplementin, eli net haamustethaan oman adverbifraasin [AdvP]. (1) Jensi löysi Kiilavaaran pääle [vasta eilen]. (2) Matti heilui siljola [hirmuisesti päissä]. (3) Kaija oon kotona. (4) Pekka meni ulos. (5) Jällissä oon [paljon turskaa]. (6) Yrkä oli [oikhein kaunis]. (7) Kläppi lukkee jo [kohta hyvin]. (8) Onneksi kaikin pärjäthiin hengen. N</p>
<p>Vaikka pronomeniitten ja proadverbiitten haamut oon osaksi identtiset, se havaittemma kuitenki eron (1, 2): (1) Missä Pekka makkaa? Tuossa. Vrt. Tässä sängyssä. (2) Kreeta siirtyi tänne. Vrt. Kreeta siirtyi tähän kaupunkhiin. Ko prosana oon yksin, se oon proadverbi, mutta ko se oon substantiivin defineerauksena, se oon pronomeni. Paikan proadverbiila oon kans komparatiivihaamut (3, 4): (3) Mene vähän tuokemaksi, se sie näjet paremin. (4) Hiljemin Kaisa siirtyi vielä sikemäksi pohjaisheen. Tabeli 55: Paikan proadverbiitten komparatiivi</p>
<p>Lisäksi oon päin-adverbillä haamustetuita proadverbiita, mikkä ilmoitethaan summaarista paikkaa tahi suunttaa: tääläpäin, sieläpäin, sieltäpäin, tänne(t)päin, tuone(t)päin, sinne(t)päin, tänne(t)käsin, tuone(t)käsin, sinne(t)käsin. Jos vastaus paikkakysymyksheen oon kielttäävä, vastaama kielttäävällä proadverbilla mishään, misthään, mihinkhään ~ minheen (5–7): (5) Missä? Ei mishään ~ missäkhään. (6) Mistä? Ei misthään ~ mistäkhään. (7) Mihin? Mihinkä? Minne(t)? Ei mihinkhään ~ minheen. Pane merkkhiin ette sitä oon näitten kans samanhaamuissii kieltopronomenniita (katto kohđasta 7.6.3). Siinä oon sama reekeli ko demonstratiivipronomeniitten kans: Ko sana oon substantiivin defineerauksenna, se oon pronomeni, mutta ko se haamustaa yksin fraasin, se oon adverbi. Sitä oon kans kyssyyvä proadverbi mihinkäsin, minkä oon haamustettu käsin-sanan kans (8). (8) Mie en ymmärä, mihinkäsin mie pitäisin lähteet. Relatiivinen paikka Relatiivista paikkaa ilmoittaavat adverbit muistelhaan, missä paikka oon muitten paikkoin suhtheen. Net vastathaan kysymykshiin 1. missä suunassa, mistä suunasta eli mihin suunthaan jotaki oon eli tullee, ja 2. missä paikka oon puhhuujan paikan suhtheen. Näitten kahđen funksuunin raja ei aina ole selvä, ja sammoi adverbiita saattaa muutamisti käyttäät kummassaki funksuunissa. 1-funksuunissa käytethään esimerkiksi seuraavii adverbiita: alhaala : alhaalta : alhaale(t), ylhäälä : ylhäältä : ylhääle(t), e(đ)essä : e(đ)estä : etheen, takana : takkaa : taka(t), vieressä : vierestä : vierheen, vierelä : viereltä : vierele(t), syrjässä : syrjästä : syrjhään, sisälä : sisältä : sisäle(t), ulkona : ulkkoo ~ ulkoa : ulos, keskelä : keskeltä : keskele(t), perässä ~ pörässä : perästä ~ pörästä : perhään ~ pörhään; vasemalla kä(đ)elä / vaseman kä(đ)en puolela : vasemalta kä(đ)eltä / vaseman kä(đ)en puolelta, oikkeela ~ oikealla ~ oikialla kä(đ)elä / oikkeen ~ oikean ~ oikian kä(đ)en puolela : oikkeela ~ oikealta ~ oikialta kä(đ)eltä / oikeen ~ oikean ~ oikian kä(đ)en puolelta; orjas, pohjas, norttos, vestas, öystäs; alaskäsin, alle(t)käsin, ylöskäsin, ylhääle(t)käsin, uloskäsin, sisäle(t)käsin, etheenkäsin, taka(t)käsin, perhäänkäsin ~ pörhäänkäsin, taka(i)sinkäsin, etheenpäin, taka(t)päin, ylöspäin, alaspäin, sisäle(t)päin, ulospäin, norttospäin, öystäspäin. Esimerkkii 1-joukon käytöstä (1–3): (1) Saha oli alhaala meren rannassa. (2) Oli niin lauha, ette lumi katos alhaalta, mutta ylhäälä sitä vielä oli. (3) Sie häyđyt käänttyyt ensistä vasemalle käđele, ja sitte se huonet oon siinä oikkeela käđelä. 2-funksuunissa käytethään esimerkiksi seuraavii adverbiita: likelä ~ liki(t) : likeltä : likele(t) ~ liki(t), lähelä : läheltä : lähele(t), kaukana : kauk(k)aa : kau(v)as; poissa : poi(e)s, poi(e)späin, muu(v)ala : muu(v)alta : muu(v)ale(t), tois(s)aala : tois(s)aalta : tois(s)aale(t), perilä : perile(t), kotona : kottoo ~ kotoa : kothiin ~ kotia(t), kotisalla. Esimerkkii käytöstä (4, 5): (4) Minun poika assuu kaukana Uslussa, mutta nyt se meinaa siirttyyt taas tähän likele. (5) Ko kauvan oon asunu muuvala, pois kottoo, se oon soma taas tulla kothiin. Muita paikan adverbii Osa paikan adverbiista oon semmoiset, ette net ei ollenkhaan essiiny yksin, mutta aina yhdessä jonku nomenifraasin kans. Tämmöiset oon esimerkiksi adverbit lähtö(i)sin ja koto(i)sin j</p>
<p>Esimerkki komparatiivin (3) ja superlatiivin (4) käytöstä: (3) Hänelä oon paremin ~ paremasti  tääpänä ko eilen. (4) Matti hihtaa meistä hithaimitten ~ hithaiten. Muita tavan adverbiita Funksuunilta samantapaiset ko ylipuolen sti-adverbit oon kans kivettynheet partitiivin ja epäproduktiivisen intstruktiivin haamut (1), mutta muittenki kaasushaamuin näköiset tavan adverbit oon mahdoliset (2). Näissa saattaa olla myötä kans possessiivisuffiksi. Lisäksi tavan adverbiissa saattaa olla myötä joku muuki derivasuunisuffiksi ko sti, mutta net ei ole produktiiviset (3). (1) hiljaa, hätähättää, sallaa, tapaturmaa, hyvin, kovin, oikhein ~ oikheen, väärin, päinvastoin, varkhain, näin, nuoin ~ nuin, niin, (kyssyyvä adverbi) kunka ~ kuinka; (2) rukatuksela, sattumalla ~ sattumalta, vahingossa ~ vahinkossa, mielelä, halula, suunile, säntilheen, täsmälheen; (3) vaiti, ääneti, vasiten, väkisten, muuto(i)n, samoten. Aivan erityinen joukko oon (i)sin-loppuiset adverbit, mitä käytethään erinomhaittain liikkumistavan kuvvaamisheen (4). (4) hihtosin, ajosin, lentosin, varkhaisin. Esimerkkii käytöstä (5–6): (5) Kunka teiđän trääninki eđistyy? (6) Maija lattoi rukatuksela ruokkaa, ja sillä se väkisten paloi. (7) Kyllä mie lähen mielelä lentosin Uslhuun, hihtosin kestää niin kauvon. Olotila-adverbiita Olotila-adverbit muistelhaan, ette 1. missä asemassa joku ihminen eli sen kropinosa eli joku muu entiteetti oon, 2. minkälaisessa psyykilisessä eli fyysilisessä olotilassa joku oon, 3. missä sijassa toisen eli toisten eli ittensä suhtheen joku oon, ja kans 4. kunka suuresta joukosta oon kysymys. Olotila-adverbit oon ushein paikkakaasuksessa, tavalissiimin olokaasuksessa tahi tulokaasuksessa. Muutamphiin 1-joukon asema-adverbhiin saattaa liittyyt kans possessiivisuffiksi, minkä saattaa jättäät poiski. 1-joukon olotila-adverbiita oon esimerkiksi seuraavat: paiko(i)la(nsa) : paiko(i)le(nsa), sijala(nsa) : sijalta(nsa) : sijale(nsa), lappheela(nsa) : lappheele(nsa), kaltossa : kaltthoon, kallela : kallele(t), vinossa : vinhoon, viinossa : viinthoon, nojassa : nojhaan, kumossa : kumhoon, vinkkelissä : vinkkelhiin, pystössä : pysthöön, suorassa : suorhaan, poikittain, jalkasessa : jalkasheen, jalo(i)la : jalo(i)le(t), nelinkontin, nurinniskoin, nurin, nurinpäin, oikheinpäin ~ oikheenpäin, ylöspäin, alaspäin, poikittain. Esimerkkii käytöstä (1–3): (1) Annilta meni polvi sijaltansa, mutta heti Pekan Erkki pani sen taas sijalensa. (2) Ei se seinä ollu paljon kaltossa, piian millimeetterin eli pari se oli jääny kalthoon. (3) Siinä oli yksi venet kumossa alapuolela tien. 2-joukon olotila-adverbiita oon esimerkiksi seuraavat: naimisissa : naimishiin, päissä : päihin, tyrmässä ~ tyrmissä : tyrmhään ~ tyrmhiin, hengissä : henkhiin, palavissa, kylmetyksissä, häpheissä, itkheilä, suunilta, kuolihaaksi, umpinensa ~ umpinansa, ummessa : umpheen, pilassa : pilhaan, li(v)ossa : li(v)osta : likhoon, rikki(t), poikki(t), halki(t), auki(t), kiini(t), läpi(t), kesken, seka(i)sin, täynä : täythöön. Esimerkkii käytöstä (4–6): (4) Lamphaita lyöthiin ette menthiin tyrmhiin, mutta vielä net olthiin hengissä. (5) Anni oli niin häpheissä, ette oli palavissa. (6) Minula meni fryysi rikki ja kaikki ruvat pilhaan. 3-joukon olotila-adverbiita oon esimerkiksi sauraavat: ko(v)ossa : kokhoon, yh(đ)essä : yhtheen, karussa : karkhuun, hukassa : hukkhaan, korjussa : korjusta : korjhuun, syrjässä : syrjhään, jäljelä : jäljele(t), joukossa : joukkhoon, laakissa, seurassa : seurhaan, matkassa : matkhaan, myötä. Esimerkkii käytöstä (7, 8): (7) Jos sie otat lapset myötä, se meilä oon taas koko peret kovossa. (8) Pane kaikki tavarat visusti korjhuun, ettei net jouđu hukkhaan. Resiprookkista asenttoo toinen toisen suhtheen ilmoitethaan tavalissiimin tusten- ~ tysten-derivasuunisuffiksilla, joskus kans kkain- ~ kkäin-derivasuunisuffiksilla, niin ko rinnatusten, vieritysten, likitysten, pääletysten, perätysten ~ pörätysten, käsitysten, sölitysten, v</p>
<p>Esimerkiksi (1–7): (1) Klassissa oon [paljon lapsii]. (2) Ei sielä ole [enämältä kallaa]. (3) Vuonosta saa [enniimitten saittaa]. (4) Liisa ostaa [vähän vaattheita]. (5) Kreetala oli [vähemän vaattheita]. (6) Priita rakastaa Mikkoa paljon, mutta minnuu hän rakastaa [vielä emämen]. (7) Etkö sie saattais puhuat [vähäsen vähemän]? Ko jotaki kokonhansa vailuu, käytethään sannoi (ei) vähhääkhään eli (ei) olheen ~ ollenkhaan (8, 9). vähhääkhään oon haamulta vähä-sanan partitiivi, mutta ko se ei kongrueeraa fraasissa myötä olleevan substantiivin kans, se näjemä, ette se oon adverbi (9). (8) Meilä ei ollu [vähhääkhään/olheen/ollenkhaan ruokkaa]. (9) Mutta met kyllä tieđämä, ettei Pekan muistelukset olheet [vähhääkhään jouttaaviita puhheita]. Verttaa näitä kans lukumäärän pronomenhiin paljo ja vähä (kohta 7.6.4). Muita määrää ilmoittaavii adverbiita oon pikku(i)sen, vähä(i)sen, hitu(i)sen ’litt’, vaanasti, mikkä kaikki meinathaan pientä määrää (10, 11). (10) Anna mulle [pikkusen rakkhautta]. (11) Heikka antoi mulle [vaanasti rakkhautta]. Määrän suhtheelista paljoutta kuvathaan kans adverbit nokko, kylliksi, lii(j)aksi ~ liik(k)aa ja passelisti, soppeevasti ~ sopevasti (12). (12) Pikku-Matila oon [nokko/kylliksi/liiaksi/passelisti/sopevasti vaattheita]. Adverbi verran ~ verta haamustaa demonstratiivipronomenin kans adverbifraassii sen verran ~ sen verta, tuon verran ~ tuon verta, tämän verran ~ tämän verta, mitä ette-syntakti defineeraa (13). Summaarista määrää taas ilmoittaa fraasi jonku verran ~ jonku verta (14). (13) Minula oon [sen verran ruokkaa], ette juuri pärjään. (14) Oon mulla porroiki [jonku verran]. verran~verta-fraasissa määrän ilmoittaajana saattaa olla kans substantiivi, esimerkiksi venheen verran lauttoi meinaa ’niin paljon lauttoi, ette niistä saattaa rakenttaat venheen’. Adverbit kokonhansa ja täysin tarkoitethaan maksimaalista määrää, ja sillä net passathaan huonosti haamustamhaan fraassii substantiivin kans, mutta haamustethaan määrän adverbina oman fraasin (15). (15) Mie olin kokonhansa/täysin öksyny tunturhiin. Aijan määrästä muistelee sanapari kauvo(i)n ~ kauan, (ei) kau(v)aa (10, 11). (10) Mie olin kyllä feeriällä kauan, mutten kuitenkhaan [liian kauan]. (11) Oli meilä kanojaki, mutta ei kyllä [kauaa aikaa]. Määrän usheus Määrän usheutta kuvvaamhaan käytethään derivasuunisuffiksilla (i)ttain ~ (i)ttäin deriveeratuita adverbiita. Tyyppi oon oikhein produktiivinen: Adverbin saatethaan tehđä mistä tahansa lukusanasta (1), määrämittaa ilmoittaavasta mittasanasta (2) tahi muusta mittaa ilmoittaavasti substantiivista (3). Esimerkkii: (1) yksittäin, kaksittain, kolmittain, kymmenittäin, sa(đ)o(i)ttain, tuhansittain, miljoonittain; (2) meetterittäin, kilomeetterittäin, miilo(i)ttain, tiimo(i)ttain, viiko(i)ttain, vuosittain; (3) jouko(i)ttain, tokittain, läjittäin, säkittäin, tynnyrittäin, ämpärittäin. Esimerkkii käytöstä (4–9): (4) Uuen vuoen aattoiltana nuoret kokkoonuthaan kymmenittäin, muutamesti saottain tähän kentäle. (5) Mies käveli tiimoittain ja miiloittain auttiinta tunturii. (6) Skruvi-seđälä oon [säkittäin rahhaa]. Tarkkaa määrää ilmoitethaan tavalisesti objektiadverbiaalilla eli adverbiaalilla, mikä oon objektin haamussa (7, 8), eli sitte kvanttorifraasila (9). (7) Mie asuin Vesisaaressa vuoen. (8) Met kävelemmä miilan joka päivä. (9) Maija sai kallaa [tuhanen killoo]. Graadiadverbit Graadiadverbit muistelhaan, missä määrin eli kunka paljon jotaki adjektiivin eli adverbin ilmoittammaa omituisuutta oon, ja vastathaan kysymyksheen, minkä saattaa esittäät graadiadverbila kunka ~ kuinka (1–3). Net ei haamusta yksin fraassii, mutta seisothaan adjektiivin (4) eli adverbin (5, 6) defineerauksena. Net  (1) [Kunka ahkera] Matti on? (2) [Kunka varhain] tet tulitta? (3) [Kunka paljon] turska maksaa? (4) Matti oon [hirmu / lii(j)an ~ liika / melkhein ~ melkheen / kovin / niin ahkera]. (5) Met tulima [hirmu / lii(j)an ~ liika / me</p>
<p>Aijan adposisuunit Aijan adposisuunit oon osaksi samat ko paikan adposisuunit. Jajama net tässä neljheen joukkhoon: Semmoishiin mitä käytethään kellonaijan ilmoittamisessa (1), semmoishiin, mikkä ilmoitethaan, ette tapattumisen aijankohta oon sen ittensä komplementin ilmoittaman aijanjakson sisälä (2), semmoishiin, mikkä ilmoitethaan aikkaa ittensä komplementin ulkopuolela (3), ja semmoishiin, mikkä ilmoitethaan, ette jotaki tapattuu koko sen aijanjakson, minkä sen ittensä komplementti ilmoittaa (4). (1) Vasta neljän aikana pääsimä lähtemhään kotia. (2) Sođan alussa met asuima vielä kotona. (3) Sääsket ei vielä kiussaa ennen heinää. (4) Kesän aikana met asuima tunturissa. Muutamisti sama adposisuuni saattaa löyttyyt usheemassa merkityksessäki, niin ko ylipuolela aikana (1, 4). Kellonaika Kellonaijan ilmoittamisessa käytethään adposisuuniita aikana, aikhoin, vaila ~ vaile(t) ja yli(t) ~ ylitte. aikana oon postposisuuni (1, 2), vaila ~ vaile(t) ja yli(t) ~ ylitte oon preposisuunit (3, 4). Nämät kaikki otethaan genitiivikomplementin. Näin: (1) Maija tuli kothiin yölä [kello kahđen aikana]. (2) Murkina oon [puoli yhđen aikana]. (3) Tooki lähtee [kvartin vaila/vaile(t) kuuđen]. (4) Perilä se oon [kvartin yli(t)/ylitte kymmenen]. Postposisuunila aikhoin ilmoitethaan summaarista aikkaa, ja seki saa genitiivikomplementin (5). (5) Fruukosti oon [yhđeksän aikhoin]. Nämät kellonaikafraasit muistutethaan paljousfraassii (katto kohtaa 10.5), ja saatettais olla niitten alla. Tässä oon kuitenki haluttu kovota samhaan paikkhaan kaikki adposisuunifraasit, mikkä ilmoitethaan aikkaa. Aijankohta aijanjakson sisälä Aijankohtaa ittensä komplementin sisälä ilmoittaavii adposisuuniita oon alussa, kesken, keskelä : keskele(t), sisälä, lopula. Näistä alussa, lopula ja sisälä oon postposisuunit, mikkä otethaan genitiivikomplementin (1–3). kesken ja keskelä : keskele(t) oon preposisuunit, mistä kesken ottaa genitiivikomplementin (4) ja keskelä : keskele(t) partitiivikomplementin (5). (1) Matti kostui takaisin [päivän alussa]. (2) [Soan lopula] met jou’uima evakueeratuksi. (3) Hän häytyi päättäät assiin [vuoden sisälä]. (4) Lapsi nukatti [kesken syömisen]. (5) Se meni [keskele yötä] ennen ko mie sain nukutuksi. Adposisuuni -puolheen haamustaa yhđyspreposisuuniita, mikkä kans ilmoitethaan aijankohtaa aikajakson sisälä (6, 7). Nämät otethaan partitiivikomplementin. (6) Lohenpyytö alkaa siinä [loppupuolheen tätä kuuta]. (7) Mie nukattin vähän [aamupuolheen yötä]. Aijankohta aijanjakson ulkopuolela Adposisuuniila kans ilmoitethaan, ette jotaki tapattuu ennen eli jälkhiin sen aijanjakson, minkä adposisuunin komplementti muistelee. Ensimäisheen käytethään adposisuuniita e(đ)elä, e(đ)eltä, ennen ja vasten, toisheen adposisuuniita jälkheen ~ jälkhiin, perästä ~ pörästä, päästä, siu(t) ~ siutte(t) ~ sivvu, aik(k)aa ja taka(i)sin. Näistä e(đ)elä, perästä ~ pörästä ja päästä oon postposisuuniita genitiivikomplementin kans (1–3), vasten samoten postposisuuni mutta partitiivikomplementin kans (4, 5). e(đ)eltä, jälkheen ~ jälkhiin, siu(t) ~ siutte(t) ~ sivvu ja ennen oon preposisuunit. Näistä ennen (6) ottaa partitiivikomplementin, muut genitiivikomplementin (7–10). aik(k)aa ja taka(i)sin oon siitä omituiset, ette niitten komplementit oon tasan nominatiivissa (11). (1) Koulu loppuu juunikuussa [juhaneksen eelä]. (2) [Lihaviitten vuossiin pörästä] tuli seittemen laihaa vuotta. (3) Siitä hommasta sai palkan vasta [vuođen päästä]. (4) Ämmi tuli kothiin [yötä vasten]. (5) Fepruarikuussa se mennee jo [näköistä vasten]. (6) Erkki kerkis leipomhaan jo [ennen murkinaa]. (7) Se oon tapahtunnu jo [eeltä minun]. (8) Lapset tulhaan kothiin [eđeltä joulun]. (9) [Jälkhiin juhaneksen] alkkaa jo pimenemhään. (10) Kello oon jo [sivvu keskipäivän]. (11) Muori kuoli [kuukausi aikkaa/takaisin]. Tähän joukkhoon kuuluu kans postposisuuni ympärillä, mikä ottaa genitiivikomplementin (12). (12) Se tullee eteläs</p>
<p>Tavan adposisuunit Tässä oon tavan adposisuuniksi nimitetty vasituitten tavan adposisuuniitten lisäksi instrumentaaliset, komitatiiviset ja abessiiviset adposisuunit. Instrumentaalisila, komitatiivisila ja abessiivisilla fraasiila oon se yhtheinen trekki, ette net muistelhaan joko minkä kans joku oon eli tekkee jotaki eli mitä ilman joku oon eli tekkee jotaki. Instrumentaaliset adposisuunit: millä konstila, minkä kans Instrumentaaliset adposisuunifraasit ilmoitethaan, millä apuneuvola eli konstila jotaki tapattuu. Tämmöissii adposisuuniita oon avula, kans(a), läpi(t) ~ läpitte ja kautta. Nämät oon kaikki postposisuunit, mikkä otethaan genitiivikomplementin. avula ja kans(a) meinathaan enämen konstii eli apuneuvoo, jonka kans jotaki tehđhään eli jotaki tapattuu (1–3), läpi(t) ~ läpitte ja kautta konstii eli apuneuvoo, minkä resultaatin syntakti muistelee eli minkä kautta päästhään syntaktin muistelemhaan moolhiin (4–8). (1) Kyrre ei halluu kävelä [krykitten avula]. (2) Jokku tulthiin markkinhaan [porroin kans] ja jokku [hevosten kans]. (3) Taavetti vaihetti ittelensä jauhoo [kalloin kans]. (4) Ei net kirjoiteta, net puhelhaan tyhä [telefoonin läpit]. (5) Mikhään ei menesty, jos assiita ei ota [politiikkeriitten läpi]. (6) Nuutti puhui kuninkhaan kansa [tulkin läpitte]. (7) Vaphaus tuli meile [Ryssän sotilhaitten kautta]. (8) Rahhaa saathiin tyhä [raskhaan työn kautta]. Komitatiiviset adposisuunit: kenen, minkä kans, mitä oon lisäksi Komitatiiviset adposisuunifraasit ilmoitethaan, kenen eli minkä kans jotaki tapattuu, kuka eli mitä oon myötä. Adposisuuniita oon kans(a), myötä, kesken, seurassa, vierheen, pääle(t). Nämät oon kaikki postposisuuniita, mikkä otethaan genitiivikomplementin. kans(a) ja myötä oon osittain synonyymiset, mutta kans(a) merkittee enämen resiprookkista suhđetta korrelaatin kans (1–3), myötä ette korrelaatti seuraa komplementin ilmoittaamaa assiita (4, 5). (1) Lapin ihmiset kauppaava sielä [suomalaisten kansa]. (2) Leena meni vihile [sen Pykejän pojan kansa]. (3) Net oon neppaimet [minun miehen kans]. (4) Muori sanoi, ette [sen pojan myötä] sie et saa lähtiit. (5) Isäntä lähti aaphaan ja otti venheen [ittensä myötä]. Postposisuuni kesken meinaa aina resiprookkista suhđetta (6, 7). (6) Met puhuima aina suomia, met [lasten kesken]. (7) [Kranniin kesken] oon sielä niin paljon torraa. Postposisuuni seurassa (8, 9) oon paljon synonyyminen myötä-sanan kans. (8) [Jumalan lapsiin seurassa] Pekala oon hyvä olla. (9) Jussa ajoi [markkinaväen seurassa] yli tunturin Inarhiin. vierheen ja pääle(t) -fraasit muistelhaan, minkä lisäksi korrelaatti tullee (10, 11). (10) Piđimä puoloi [lihan vierheen]. (11) Karhuu tappoi vielä yhđen lehmän [niitten kahđen lamphaan pääle]. Abessiivinen ilman-fraasi ilman- sannaa saattais pittäät kokonhansa adverbina eikä ollenkhaan adposisuuninna, sillä ko se tavalisesti essiinttyy yhđessä abessiivikaasuksen kans sen eđessä. Eli näin (1–3): (1) [Ilman aamukaffitta] mie en kyllä tehe mithään. (2) Faari oli niin köyhä, ette käveli talvelaki [ilman kengittä]. (3) Mikko otti kaapista ruokkaa [ilman luvatta]. Näistä fraasiista saattaa ilman-sanan jättäät poiski, ja syntaktit oltais kuitenki grammatikaaliset ja oikhein. Eli saattais esimerkiksi kirjoittaat (4) (4) Aamukaffitta mie en kyllä tehe mithään. Mutta ilman-sannaa saattaa käyttäät kans partitiivin kans (5), ja silloin se oon selvä preposisuuni, ko sitä ei saata jättäät syntaktista pois ilman ette syntaktista tullee epägrammatikaalinen (6). (5) [Ilman aamukaffii] mie en kyllä tehe mithään. (6) *Aamukaffii mie en kyllä tehe mithään. Se oon kuitenki tavalisempi käyttäät tässä abessiivista fraassii eli ilman ja abessiivihaamuinen komplementti. ilman oon omituinen kans sillä, ette se oon tavalinen ette sen definisuuninna oon verbin 3. infinitiivin abessiivihaamu (7, 8). Mutta näistäki ilman-sanan saattaa jättäät pois (9, 10). (7) Niiltä oon kuolu kolme lasta [ilman kastamatta]. (8) Oli n</p>
<p>Syyn adposisuunit: miksi, minkä tähđen, millä argumentila? Syyn adposisuunit vastathaan kysymykshiin miksi? minkä tähđen? millä argumentila? mitä eli ketä vasten? Tämmöissii adposisuuniita oon postposisuunit takkii ~ takia, täh(đ)en, pääle(t), kautta, e(đ)estä, mikkä kaikin otethaan genitiivikomplementin (1–10), ja preposisuunit varten ja vasten, mikkä otethaan partitiivikomplementin (11–14). Postposisuuniista takkii ~ takia ja tähđen oon melkhein aina synonyymiset, ja net saattaa vaihettaat toinen toisheen (1–6). Fraasit minkä takkii ~ takia / minkä täh(đ)en oon usheimitten synonyymiset kysymysadverbin miksi kans. (1) [Minkähän takkii/tähđen] net materiäijät tulthiin tänne näin kauvas pohjaisheen? (2) [Pommituksen takia] meile ei jääny mithään omaisuutta. (3) Net siirythiin [lasten takia], ko net alkava koulhuun. (4) [Kirkon tähđen] täälä ei ollu ollenkhaan tanssii. (5) [Ryöväriitten tähđen] mie en ollenkhaan tohđi liikkuut ulkona pimmeelä. (6) Kyllä nyt vanhiimet hävethään [meiđän tähđen]. Postposisuunit pääle(t), kautta ja e(d)estä tarkoitethaan paljon sammaa (7–10). (7) [Tau’in kautta] meile tuli köyhyys. (8) Paljon net oon täälä [kalastuksenki pääle] rustanheet. (9) Ihmiset pajethaan sieltä [hengen eđestä]. (10) Hän antoi hengen [meiđän eđestä]. Preposisuunit varten ja vasten (11–14) oon kohta synonyymiset keskenänsä, mutta vasten käytethään ylheisesti tyhä kysymysfraasissa mitä vasten (11) ja pronomenifraasissa sitä vasten (12). varten oon kans ushein synonyyminen posposisuuniitten takkii ~ takia ja tähden kans (12, 13). Aina vaihettaminen ei kuitenkhaan passaa (14, 15). (11) [Mitä vasten] sie minun petit? (12) Mie luulen ette suomen kieli oon säilyny [[sitä vasten] / [sitä varten] / [sen takkii ~ takia] / [sen tähđen] ko sitä kuulthiin seuroissa]. (13) Marja lähti [[sitä varten] / [sitä vasten] / [sen takkii ~ takia] / [sen tähđen] että päässee kotia]. (14) Mie kyllä olen kovonu sienii [syömistä varten]. (15) Siinä oon [öljyä varten] tehty värvi ja pykätty muutaki. Adposisuunit paljousfraasiissa Paljousfraasiissa käytethään adposisuuniita e(đ)estä, keskelä, kohti ~ kohđi, vaila ~ vaile(t), välilä ja yli(t) ~ ylitte. Näistä e(đ)estä ja välilä oon postposisuunit, mikkä otethaan genitiivikomplementin (6–9), kohti ~ kohđi postposisuuni, mikä ottaa partitiivikomplementin (10, 11). Preposisuuniita oon keskelä, vaila ~ vaile(t) ja yli(t), mistä vaila ~ vaile(t) ja yli(t) ~ ylitte otethaan genitiivikomplementin (1–4), keskelä partitiivikomplementin (5). Preposisuunit vaila ~ vaile(t) ja yli(t) ~ ylitte ilmoitethaan, ette jotaki oon enämen eli vähemän ko komplementin ilmoittama määrä (1–4). Jos paljousfraasissa oon myötä määrä, kunka paljon yli eli vaila joku oon jotaki, se määrää ilmoittaava sana oon partitiivissa (1). Määrän relatiivista kokkoo saattaa ilmoittaat määrän adverbin avula (2). (1) Pekka oon [korttelii vaila kahđen meetterin]. (2) Se lohi painoi kuitenki [vähäsen vailet kymmenen kilon]. (3) Erkki oli jo viipyny reisussa [yli vuođen]. (4) Tänne ja Alattihoon tarvittais heinääki [ylitte kymmenen tonnin]. Adposisuunit keskelä ja välilä otethaan kaksi paralellii komplementtii (5, 6). (5) Kyllä se maksaa [keskelä kolmee ja neljää tuhatta]. (6) Se oon [kymmenen ja kahentoista peninkulman välilä] tämä vuono. e(đ)estä-fraasi ilmoittaa korrelaatin arvon eli määrän (7–9), kohti ~ kohđi -fraasi sen yksyyđen, mille jonku määrän panhaan eli tarvithaan (10, 11). (7) Mie sain kallaa [kymmenen tuhanen kruunun eđestä] yhđessä janturissa. (8) Ei sillon saanu sokkeriakhaan enämpi ko [kortin eestä]. (9) Net myythiin oman talon [miljoonan eestä]. (10) Sitä panthiin kolmekymmentä kiloa suolaa [tynnyriä kohti]. (11) Sanothaan, ette niin monta kvatraattimeetteriä [itte kutaki henkiä kohti] pittää olla huonheessa. Suhđetadposisuunit Suhđetadposisuunit oon kohta iso joukko erilaissii adposisuuniita. Joukkhoon oon täs</p>
<p>Junksuunisanat Junksuunisanat muistelhaan syntaktiitten eli fraassiin välisistä suhtheista. Osala oon oma semanttinen merkitys, osala ei. Adverbiista net eroittaa niitten fasta paikka: Net oon tasan sen fraasin eli syntaktin eđessä, mitä net oon liittämässä johonki toisheen fraashiin eli syntakthiin. Junksuunisanat pruukathaan jakkaat kahtheen joukkhoon sen jälkhiin, yhđistethäänkö net kahta eli usseemppaa paralellista syntaktii eli fraassii vain yhđistethäänkö net toisen syntaktin toisheen sen jäseneksi. Käskemä tässä ensimäistä joukkoo konjunksuuniksi ja toista joukkoo subjunksuuniksi. Mutta oon olemassa vielä kolmaski pikku joukko, mitä käytethään liittämässä ylisyntaktii alasyntakthiin. Käskemä sitä joukkoo tässä superjunksuuniksi. Formaalisesti junksuunisanat saatethaan olla neljenlaiset: Yksilekseemiset, niin ko ja, eli ~ elikkä, tahi ~ tai, vain ~ vai, niin, se, ette ~ että, nette ~ nettä, jos, ko, vaikka, mutta. Enkliitti -kä. Liittosanat, missä oon kaksi lekseemii pörätysten. Tämmöissii löyttyy tyhä subjunksuuniita, ja niitä oon niin ette ~ että, sillä ko, siksi ko, siitä ko, niin ko, ennen ko, jälkhiin ko. Parisanat, missä oon kaksi lekseemii, mikkä yhđistethään kaksi syntaktii eli fraassii. Nämät oon kaikki konjunksuuniita. Tämmöiset oon joko – eli ~ elikkä, sekä – ja, sekä ette ~ että. Kattoma nyt, minkälaissii konjunksuuniita, subjunksuuniita ja superjunksuuniita kainun kielessä oon, ja kunka niitä käytethään. Konjunksuunit Konjunksuunit liitethään yhtheen kaksi paralellista syntaktii eli uusheeman paralellisen syntaktin (2–4) eli fraasin (1). Paralelliset syntaktit saatethaan olla valtasyntaktit (2) eli alasyntaktit (3, 4), mutta ei niin, ette yksi olis alasyntakti ja toinen sen ylisyntakti. (1) Tielä oli jäätä ja lunta. (2) Tielä oli jäätä, ja mie pölkäsin lähteet ajamhaan piililä. (3) Jos sie lähđet ja Pekkaki lähtee, se mieki lähđen tunturhiin. (4) Jos sie lähđet mutta Pekka ei lähđe, niin mie tulen myötä. Konjunksuunit saatethaan olla alasyntaktin eđessä erittäin omasta syntaktista (5, 6). (5) Mutta vaikka oli kova sää, se mie kuitenki lähđin tunturhiin. (6) Kyllä mie tieđän, ette sie olet rohkee, mutta ette sie vielä sinneki lähđet, sitä mie en olis uskonu. Konjunksuunit saatama niitten merkityksen jälkhiin jakkaat neljheen joukkhoon: Additiiviset konjunksuunit, mikkä meinathaan, ette kaikki syntaktit eli fraasit, mikkä konjunksuunit liitethään yhtheen, kuuluthaan samhaan joukkhoon eli net oon olemassa eli tođet. Konnektiiviset konjunksuunit, mikkä ilmoitethaan, ette pörämäinen syntakti oon loogilinen seuraus etumaisesta. Disjunktiiviset konjunksuunit, mikkä ilmoitethaan, ette konjunksuunila yhtheen siđotuista syntaktiista eli fraasiista valithaan tyhä yhđen, eli ette net meinathaan sammaa. Lopputuloksenna oo sitte aina yksi konstateeraus. Kontrastiiviset konjunksuunit, mikkä ilmoitethaan, ette syntaktiitten eli fraassiin välilä oon vastakohta. Additiiviset konjunksuunit Additiivissii konjunksuuniita oon yksilekseeminen ja, parikonjunksuuni sekä – ja eli sekä – ette ~ että ja enkliitti -kä. Sitte kans saattaa pittäät additiivisena konjunksuunina yksilekseemistä ette-konjunksuunii, ko se meinaa, ette jotaki oon eli tapattuu enämen ette enämen. Kattoma näitä erittäin. Konjunksuuni ja sattaa olla alkamassa kokonhansa uutta syntaktii (1) tahi sittoot yhtheen valtasyntaktiita (2, 3) tahi alasyntaktiita (4) tahi kans kahta eli usseemppaa saman syntaktin fraassii (5, 6). (1) Se oli harva jää. Ja se oli yksi karhu, mie näin sen, se oli kaukana sielä jäälä. (2) Niilä oon sama murret ko meilä, ja puhuthaan justhiin samhaan laihiin ko met. (3) Lapin ihmiset käyvä ja ottava parkin siitä. (4) Ko oli lämmin sää ja aurinko paistoi, se met lähđimä hihtaamhaan vaarhaan. (5) Se käypi Suomessa ostamassa lihhaa ja sian fläskii ja makkaroita aina. (6) Tie meni Näätämön ja Reisivuonon siutti. Enkliitti -kä essiinttyy kielttäävissä syntaktii</p>
<p>Superjunksuunit Superjunksuunit niin ja se oon synonyymiset ja net liitethään alasyntaktin pörässä olleevan ylisyntaktin sen alasyntakthiin (1–5). (1) Jos hyljet olis tieny, ette se oli ihminen sielä jäälä, niin/se ei se olis pääle tullu. (2) Hän sanoi, ette jos hän vielä rikastuis, niin/se saapi nöyrä tulla ottamhaan hänen. (3) Sielä oon kalanostaja joka haminassa Vesisaaressa ja Pykejässa, ja jos kalan saava, niin/se se oon ostaja varsin. (4) Ko nälkä tuli, niin/se varsin sen evhään aina syöthiin. (5) Mutta jos tehimä jotaki pahhaa, niin/se tiesimä, ette mikä tullee. Superjunksuuniita niin ja se käytethään kans, ko valtasyntaktin keskelä oon alasyntakti, ja valtasyntaktin loppuosan haluthaan yhđistäät sen alkuoshaan eli sen alun haluthaan kerrata (6, 7). (6) Sielä, missä oon porot, niin/se sielä oon paimenki. (7) Sitä myöten, ko se tie valmistui, niin/se se lyheni se ajo.</p>
<p>￼ K = mikä tahansa konsonantti, V = mikä tahansa vokaali. ￼ En ota tässä kanttaa siihen kielihistooriallisheen kysymyksheen, kunka tämä vokaaliitten välinen h tähän paikkhaan oon joutunu, eli oonko se vaihettannu paikkaa vokaalin kans vain oonko vokaali kađonu siitä h:n eđestä. ￼ eA-nomeniiksi näitä käskethään sillä, ette näissä oon vanhaa derivasuunisuffiksi, mikä alun alkkain oon ollu eA. ￼ Merkki i sanan eli fraasin pörässä meinaa, ette sanan eli fraasin referentti oon identtinen toisen sanan eli fraasin kans, minkä pörässä oon samanlainen merkki. ￼ Tässä ja hiljemin, ko prosanan eli fraasin, mistä prosana löyttyy, pörässä oon pikkupukstaavi i eli ii, se niilä meinathaan seuraavaa: Ko samanlainen merkki, se sannoin eli fraassiin referentit identtiset, ko erilainen merkki, se niilä oon eri referentit.</p>
</body></document>